["This is a reproduction of a library book that was digitized\nby Google as part of an ongoing effort to preserve the\ninformation in books and make it universally accessible.\nhttps://books.google.com\n\u00dcber dieses Buch\nDies ist ein digitales Exemplar eines Buches, das seit Generationen in den Regalen der Bibliotheken aufbewahrt wurde, bevor es von Google im\nRahmen eines Projekts, mit dem die B\u00fccher dieser Welt online verf\u00fcgbar gemacht werden sollen, sorgf\u00e4ltig gescannt wurde.\nDas Buch hat das Urheberrecht \u00fcberdauert und kann nun \u00f6ffentlich zug\u00e4nglich gemacht werden. Ein \u00f6ffentlich zug\u00e4ngliches Buch ist ein Buch,\ndas niemals Urheberrechten unterlag oder bei dem die Schutzfrist des Urheberrechts abgelaufen ist. Ob ein Buch \u00f6ffentlich zug\u00e4nglich ist, kann\nvon Land zu Land unterschiedlich sein. \u00d6ffentlich zug\u00e4ngliche B\u00fccher sind unser Tor zur Vergangenheit und stellen ein geschichtliches, kulturelles\nund wissenschaftliches Verm\u00f6gen dar, das h\u00e4ufig nur schwierig zu entdecken ist.\nGebrauchsspuren, Anmerkungen und andere Randbemerkungen, die im Originalband enthalten sind, finden sich auch in dieser Datei \u2013 eine Erin-\nnerung an die lange Reise, die das Buch vom Verleger zu einer Bibliothek und weiter zu Ihnen hinter sich gebracht hat.\nNutzungsrichtlinien\nGoogle ist stolz, mit Bibliotheken in partnerschaftlicher Zusammenarbeit \u00f6ffentlich zug\u00e4ngliches Material zu digitalisieren und einer breiten Masse\nzug\u00e4nglich zu machen. \u00d6ffentlich zug\u00e4ngliche B\u00fccher geh\u00f6ren der \u00d6ffentlichkeit, und wir sind nur ihre H\u00fcter. Nichtsdestotrotz ist diese\nArbeit kostspielig. Um diese Ressource weiterhin zur Verf\u00fcgung stellen zu k\u00f6nnen, haben wir Schritte unternommen, um den Missbrauch durch\nkommerzielle Parteien zu verhindern. Dazu geh\u00f6ren technische Einschr\u00e4nkungen f\u00fcr automatisierte Abfragen.\nWir bitten Sie um Einhaltung folgender Richtlinien:\n + Nutzung der Dateien zu nichtkommerziellen Zwecken Wir haben Google Buchsuche f\u00fcr Endanwender konzipiert und m\u00f6chten, dass Sie diese\nDateien nur f\u00fcr pers\u00f6nliche, nichtkommerzielle Zwecke verwenden.\n", " + Keine automatisierten Abfragen Senden Sie keine automatisierten Abfragen irgendwelcher Art an das Google-System. Wenn Sie Recherchen\n\u00fcber maschinelle \u00dcbersetzung, optische Zeichenerkennung oder andere Bereiche durchf\u00fchren, in denen der Zugang zu Text in gro\u00dfen Mengen\nn\u00fctzlich ist, wenden Sie sich bitte an uns. Wir f\u00f6rdern die Nutzung des \u00f6ffentlich zug\u00e4nglichen Materials f\u00fcr diese Zwecke und k\u00f6nnen Ihnen\nunter Umst\u00e4nden helfen.\n", " + Beibehaltung von Google-Markenelementen Das \"Wasserzeichen\" von Google, das Sie in jeder Datei finden, ist wichtig zur Information \u00fcber\ndieses Projekt und hilft den Anwendern weiteres Material \u00fcber Google Buchsuche zu finden. Bitte entfernen Sie das Wasserzeichen nicht.\n", " + Bewegen Sie sich innerhalb der Legalit\u00e4t Unabh\u00e4ngig von Ihrem Verwendungszweck m\u00fcssen Sie sich Ihrer Verantwortung bewusst sein,\nsicherzustellen, dass Ihre Nutzung legal ist. Gehen Sie nicht davon aus, dass ein Buch, das nach unserem Daf\u00fcrhalten f\u00fcr Nutzer in den USA\n\u00f6ffentlich zug\u00e4nglich ist, auch f\u00fcr Nutzer in anderen L\u00e4ndern \u00f6ffentlich zug\u00e4nglich ist. Ob ein Buch noch dem Urheberrecht unterliegt, ist\nvon Land zu Land verschieden. Wir k\u00f6nnen keine Beratung leisten, ob eine bestimmte Nutzung eines bestimmten Buches gesetzlich zul\u00e4ssig\nist. Gehen Sie nicht davon aus, dass das Erscheinen eines Buchs in Google Buchsuche bedeutet, dass es in jeder Form und \u00fcberall auf der\nWelt verwendet werden kann. Eine Urheberrechtsverletzung kann schwerwiegende Folgen haben.\n\u00dcber Google Buchsuche\nDas Ziel von Google besteht darin, die weltweiten Informationen zu organisieren und allgemein nutzbar und zug\u00e4nglich zu machen. Google\nBuchsuche hilft Lesern dabei, die B\u00fccher dieser Welt zu entdecken, und unterst\u00fctzt Autoren und Verleger dabei, neue Zielgruppen zu erreichen.\nDen gesamten Buchtext k\u00f6nnen Sie im Internet unter http://books.google.com durchsuchen.\n", " Lautl\n Kare\n eine\n Vers rehr\nlis\nuc\n Genetz\n1877139\n2222\nHX 58IG B WIDENER LIBRARY\n2222.139\n barvard College Library\n VERI\n TAS\n BOUGHT WITH MONEY\n RECEIVED FROM THE\n SALE OF DUPLICATES\n 1275\n r Acter ofLundhole\no ve\nC\n1 VERSUCH\nEINER\nKARELISCHEN LAUTLEHRE.\n", " Akademische Abhandlung,\nwelche mit Genehmigung der Philosophischen Fakult\u00e4t\nder Kaiserl. Alexander-Universit\u00e4t in Finnland\n \u00f6ffentlich vertheidigen wird\n Arvid Genetz\nim historisch-philologischen Auditorium den 26. Mai 1877.\n", "V.-M. 10 Uhr.\n", " HELSINGFORS,\nJ. C. Frenckell & Sohn, 1877.\n", "2222,139\nJUL\n NAXD LER\n RE\nHA\nDEC 3 1938\n LIBRARY\n Duplica\nte money\nM\n VORWORT.\n", " Das Material zur vorliegenden Arbeit \u00fcber das Rus\nsisch- Karelische ist gr\u00f6sstentheils w\u00e4hrend einer Reise, die ich\nim Sommer und Herbst 1871 auf Kosten der Finnischen\nLiteraturgesellschaft durch das Gebiet der Olonetzischen und\nArchangelschen Karelier machte, gesammelt worden.", " Auch\nden folgenden Sommer hatte ich als Theilnehmer an einer vom\nMagister A. Borenius geleiteten, von derselben Gesellschaft\nentsandten Expedition zur Aufzeichnung der bei den russ.\nKareliern noch fortlebenden alten Runen, die Gelegenheit, das\nkarelische Sprachmaterial zu vermehren , besonders mit\nSprachproben von mehreren Orten, die w\u00e4hrend der ersten\nReise unbesucht geblieben waren. Also habe ich, theils durch\neigene Aufzeichnung, theils durch die Beitr\u00e4ge, die Magister\nBorenius, mein Reisegef\u00e4hrte auch im J. 1871, mir g\u00fctigst\ngegeben hat, zu meiner Verf\u00fcgung sprachliche Angaben von\nden meisten Kirchspielen der fraglichen beiden Gouvernements\ngehabt, in denen Karelisch gesprochen wird ; n\u00e4mlich von\nJuwstarvi (westlich von Povenets) im S\u00fcden bis zu Ow\nlankan - suw im Norden, vom \u00f6stlichen Ufer des Siezj\u00e4rvi\nund dem K\u00fcstenlande des Weissen Meeres im Osten bis zur\n Grenze Finnlands im Westen.", "Es sind doch nur vier von\neinander meist entlegene Sprachorte, die in der folgenden\nDarstellung haupts\u00e4chlich in Betracht kommen und daher\nauch am h\u00e4ufigsten erw\u00e4hnt werden, theils weil ich durch\nl\u00e4ngeren Aufenthalt an diesen Orten die Volkssprache der\nselben am Besten kennen lernte, theils weil sie auch am\nBesten die mundartlichen Verschiedenheiten repr\u00e4sentiren, die\nim Karelischen wie in jeder anderen Sprache vorkommen :\nn\u00e4mlich im S\u00fcdosten Poaen am westlichen Ufer von Siez\nj\u00e4rvi, im S\u00fcdwesten Rebola unweit der finnischen Grenze,\nIV\nim Nordosten Sujguj\u00e4rvi beim gleichnamigen See und\n\u00e4usserst im Norden Kiestinki am n\u00f6rdlichen Ufer des\nGrossen Tuoppaj\u00e4rvi.\n", "Eine bestimmte Eintheilung der fraglichen karelischen\nSprache in zwei oder mehrere verschiedene Mundarten kann\nnicht in Frage kommen , weil keine g\u00fcltigen Gr\u00fcnde der Ein\ntheilung da sind. Zwar k\u00f6nnte ein Grund aufgestellt werden,\nn\u00e4mlich der Gebrauch entweder t\u00f6nender oder tonloser Ex\nplosivconsonanten und Spiranten ( s . \u00a7 44\u201447 ) , doch scheint\nmir eine nur darauf gebaute Systematisirung der Dialekt\nverschiedenheiten allzu artificiel.\n", "Ausser dem von mir untersuchten Olonetz- Archangelschen\nKarelischen habe ich nat\u00fcrlich das hiervon wenig abweichende\nTwerisch-Karelische in Betracht genommen, soweit es durch\ndie im J. 1820 erschienene Uebersetzung des Evangeliums\nMatth\u00e4i bekannt ist.", "Dagegen konnte das ebenfalls zum\nKarelischen gew\u00f6hnlich gerechnete westfinnische Idiom \u201e Livvin\nkieli \u201c, welches in den an den finnl\u00e4ndischen Kreis Salmis\nangrenzenden Theilen des Olon. Gouvernements, in der N\u00e4he\nvon der Stadt Olonetz und innerhalb Finnlands in den s\u00fcd\nlichen und \u00f6stlichen Theilen des ebenerw\u00e4hnten Kreises ge\nsprochen wird, hier nicht zur Behandlung aufgenommen wer\nden, weil dasselbe sich so sehr von dem echten Karelischen\nunterscheidet, dass es wohl seinen eigenen Platz als ein selbst\nst\u00e4ndiger, zwischen dem Wepsischen und Karelischen ent\nsprossener Zweig des westfinnischen Sprachstammes, Namens\ndie Liwgisprache , das Olonetzische , behaupten m\u00f6chte.\n", "Bei der Darstellung der Lautverh\u00e4ltnisse und der Laut\nwandel des Karelischen bin ich bem\u00fcht gewesen, dieselben so\nweit m\u00f6glich zu verstehen und physiologisch zu erkl\u00e4ren. Es\nschliesst sich also diese karelische Lautlehre meiner unl\u00e4ngst\nerschienenen \u201e Lautphysiologischen Einf\u00fchrung in\ndas Studium der westfinnischen Sprachen \u201c unmittelbar an.\n", " Helsingfors, Mai 1877 .\n", " Der Verfasser.\n", "Die karelischen Laute und deren Bezeichnung.\n", " \u00a7 1. Im Russisch - Karelischen kommen folgende ein\nfache Laute vor :\nVocale.", "Consonanten.\n", " Halbvocale\nSchwache\n Schwache\nFricative.", " Explosive.\n", " Starke[Nasale Starke\nSpiranten.\n", "Gutturale\nFaucale\n Palatale\na \u0ae7\n 3.", " 2.", "1.\na y X1\nX2\u0439g1k\u2081\n co .", "$ 3 \u00a3\n Ca 1\na \u00e4\u2081 l2 e1ija\n22,12\n 23\nDentale\n 12 S2\nS3 t\u2082\na \u00eb\u00eb2 2N1 d\u2081 t\u2081\nLabiale\nV2\n fa\n01\u04181 m\na\u0ae7 d\n 2\nVon den Mischlauten werden folgende gebraucht :\n Die palatalisirten Consonanten k, \u00fd , \u0165, \u010f, \u0144 , \u015b , \u0161 , \u017e, 2\n\u2032 , r, 'l ;\n Der guttural- dentale Consonant l ;\n Die labial-gutturalen Vocale u2, 04, 05 ;\n Die labial-palatalen Vocale \u00fc2, \u00d61 , \u00d63 .\n", " Ausserdem kommen die meisten nasalen Vocale vor.\n\"i\n \u00a7 2. Da die bisherige Art und Weise die verschie\n denen Laute zu bezeichnen in zusammenh\u00e4ngender Schrift\n nicht anwendbar, und die genaue Unterscheidung der minder\nwichtigen N\u00fcancen ,nachdem des Vorkommens derselben\n erw\u00e4hnt worden , unn\u00fctz ist ,sindhier folgende Ver\u00e4n\n derungen und Vereinfachungen in der Bezeichnung der Laute\nangenommen worden .\n", " Die palato-gutturalen Consonanten k\u2082, 92, 2 , X2, die nur\nin Verbindung mit palatalen Vocalen vorkommen , haben\nkeine von den gutturalen k\u2081 , g\u2081 , n1, Z\u2081 abweichende Bezeich\nnung erhalten, sondern dieselben Zeichen k, g, n , x sind f\u00fcr\nbeide angewandt worden .\n to wird nur ausnahmsweiseimn\u00f6rdlichenKarelen\nnachs ( s ) anstatt des allgemeinen t\u2081 angewandt ; z. B.\nmust a schwarz f\u00fcr musta ; die gemeinsame Bezeichnung ist\ndaher : t.\n", " S und z\u2082 sind , obgleich deren Laute sich bloss un\nbedeutend vonundunterscheiden , nur mit s und z\nbezeichnet, da dieselben die am h\u00e4ufigsten vorkommenden\ndentalen Spiranten sind ; dagegen sind s, und \u22483 , die vor\nzugsweise nur in Lehnw\u00f6rtern vorkommen, hier mit s und\nwiedergegeben.\n", " F\u00fcr \u2081 , welches im Allgemeinen in W\u00f6rtern mit pala\ntalen Vocalen, jedoch nicht vor i vorkommt, sowie auch f\u00fcr\n \u00bd und l , die an verschiedenen Orten einander entsprechen,\nist ein und dasselbe Zeichen 7 gebraucht worden.\n sundwerden nur abwechselnd mit und \u017a in Ver\nbindung mit vorhergehendemund d angetroffen.", "Diese\nConsonantenverbindungen ts (ts) und d\u017a (d\u017a) werden im\nKarelischen wie einfache Consonanten behandelt ; die erstere\nCO\nkommt im Anlaut vor, wird im Inlaut gedehnt in der Form\ntts, tt's gebraucht und unterliegt wie die gew\u00f6hnlichen ex\nplosiven Consonanten einer Schw\u00e4chung ; keine derselben\nwird im Inlaut auf verschiedene Sylben vertheilt, sondern\n'beide werden dem folgenden Vocal zugez\u00e4hlt. Aus diesem\n Grunde werden hier f\u00fcr diese Verbindungen die einfachen\n Buchstaben d statt \u010f\u017a , \u010f\u017a und statt ts , t's (tt statt it's\" ,\nund\nHORARwegfallen ; z. B. ki-du ge\n tt's) angewandt, wodurch\n trocknete R\u00fcbe, ku-tun ich rufe, kut-tuw er ruft.\ny kommt nur in ein Paar D\u00f6rfern ,Petelniemi und\nLissapohja am s\u00fcd\u00f6stlichen Ufer von Sie\u017cj\u00e4rvi (Cero\u0437epo) als\nVorschlag im Diphthong ya vor, welcher dem allgemeinen\nkarelischen Diphthonge oa entspricht ; z . B. myamo Mutter,\nkyassa Brei, anstatt moamo, kvassa.\n", " Miti bezeichnen wir sowohl i als, weil die Wahl\nzwischen denselben nur von der Vocalharmonie abh\u00e4ngt und\nweil sie dem Laute nach sich nur wenig von einander unter\nscheiden, z. B. lindu Vogel, statt lindu.\n", "Mit e bezeichnen wir :1 ) die beiden palatalen Vocale\ne und e , von denen der erstere nur im Diphthonge ie, sowie\nan den meisten Orten im Diphthonge e\u00e4 vorkommt, z. B. mies\nMann, f\u00fcr mies, pe\u00e4 Kopf, statt pe\u031f\u00e4 ;2 ) beide palato -gut\nturalen Vocale e und2 , denn einerseits braucht man sie\nnicht von den palatalen Vocalen zu unterscheiden , da die\nWahl zwischen einem palatalen und palato -gutturalen e von\nden \u00fcbrigen Vocalen des Wortes abh\u00e4ngt ; und andrerseits\nist eine Unterscheidung des1 und 2 von einander auch\nunn\u00f6thig, weil e\u031f nur im Diphthonge je gebraucht wird ; z . B.\nvieras Fremdling, statt vieras ; 3 ) beide dentalen Vocale\nund 3, von denen der erstere in der zweiten und den nach\nfolgenden Sylben vor dentalen Consonanten in W\u00f6rtern mit\nnicht palatalen Vocalen vorkommt und der letztere nur bis\nweilen im s\u00fcdlichen Karelen statt des ersteren angetroffen\nwird ; z. B. kuwndelen ich lausche , f\u00fcr kundelen oder\nkuwndelen.\n", "Mit o werden bezeichnet :1) 01 , welches im All\ngemeinen als Vorschlag im Diphthong oa gebraucht wird ;\n 4\nz. B. oamu Morgen, statt o, amu ; 2) 04, das bloss im Diph\nthong uo vorkommt ; z. B. tuon ich bringe , statt tuon ;\n3) der in allen \u00fcbrigen F\u00e4llen gebr\u00e4uchliche Vocal 05 .\n \u00f6 und \u00f6 werden beide nur mit \u00f6 wiedergegeben , da\nersteres nur im Diphthong \u00fc\u00f6 angetroffen wird , z. B. t\u00fc\u00f6\nWerg, Hede, statt t\u00fc\u00f6\u2081.\n", " In den Diphthongen , welche den finnischen ai oi ui\n\u00e4i \u00f6i \u00fci, und ei entsprechen, ist der Nachlaut hier mit j\nbezeichnet, obgleich die Stellung der Mundorgane die f\u00fcr j\noderund nicht die mehr geschlossene ist , welche der\nHalbvocal erfordert.", "Diese Bezeichnungsweise ist aus\nfolgenden Gr\u00fcnden angenommen worden : der besagte Nach\nlaut ist nachweislich in den meisten F\u00e4llen aus einem Con\nsonanten entstanden ; derselbe besitzt noch oft consonantische\nNatur ,daer Consonantenschw\u00e4chung verursacht ; wenn\nderselbe gedehnt ist und ein Vocal ihm folgt , so lautet er\nbeim Uebergang in diesen Vocal wie ein mehr oder minder\n scharfes j, obgleich man nicht im Stande ist anzugeben, wo\n das aufh\u00f6rt und das j beginnt ; also schreiben wir ajga\n statt aiga, nojjan statt noian oder noijan u. s. w.\n", " In Uebereinstimmung hiermit wird auch ein langes i\n mit bezeichnet ; z. B. pij statt pii oder p\u012b, tijj\u00e4n statt\n tii\u00e4n, ti\u00e4n oder ti\u00ffj\u00e4n, tij\u00e4n\u00b9). \u00b7\n Ebenso ist das Zeichen des reinen labialen Halbvocals\n w angewandt worden um den Nachlaut in den Diphthongen\n zu bezeichnen , die den finnischen Diphthongen au, ou, eu ,\n iu, \u00e4y, \u00f6y (ey), iy entsprechen.", " Dieser Nachlaut entsteht\n durch einfache Bewegung der Lippen in die Stellung u\u2081 ,\n wobei die Zunge in der Lage verbleibt , welche die Aus\n sprache der vorhergehenden Vocale erfordert, bloss mit den\n Ver\u00e4nderungen, welche die Bewegung des unteren Kiefers\n gegen den oberen verursacht ; so z. B. ist im Worte\n\u00b9 ) Hier mag erw\u00e4hnt werden, dass z. B. Wiedemann aus prac\n tischen Gr\u00fcnden sich weit gr\u00f6ssere Freiheit erlaubt hat , indem er\n ajaja statt aeaja schreibt ; siehe Gramm. der Ehstn. Spr., S. 84.\n", " 5\n lawda Brett w == a + u\u2081 oder os + u\u2081 ,\n powda sch\u00f6nes Wetter w\u00d52 + U1,\n lewga Kinn w = \u20ac2 + u\u2081\u00b9) ,\n kiwgoa Ofen w = i + u\u2081\u00b9),\n k\u00e4wt er geht w\u00e4\u2081 + u\u2081 oder es + u1,\n l\u00f6wd\u00e4- finden weg + u\u2081,\n kewh\u00e4 arm w = eq + w1,\n liwheh Garbe w = i + u\u2081 = \u00fc\u2081 .\n", " Ein langes u und \u00fc schreiben wir ebenfalls uw und\n\u00fcw ; z. B. puw Baum statt puu oder p\u016b, tuwwa holen statt\ntuua, t\u016ba ; p\u00fcw Haselhuhn statt p\u00fc\u00fc oder p\u00fc; l\u00fcww\u00e4 schlagen\nstatt l\u00fc\u00fc\u00e4 oder l\u00e4\u00e4.\n", " Die nasalen Vocale sind alle mit demselben Zeichen n\nbezeichnet worden, da dieselben im Inlaut vor s, \u00e9, z, \u00e9 und\nauch oft im Auslaut aus einem \u00e4lteren n in der Weise ent\nstanden sind, dass die f\u00fcr n erforderliche Articulation nicht\nausgef\u00fchrt , sondern der Vorhang nur niedergelassen wird,\nw\u00e4hrend die Mundorgane dieselbe Stellung beibehalten, die\nsie beim Aussprechen des vorhergehenden Vocals einnahmen ;\nz. B. ka\u00f1za, ka\u00f1sa Volk , statt ka\u00e3za, kaasa ; k\u00fc\u00f1zi, k\u00fc\u00f1\u017ai\noder k\u00fc\u00f1si Klaue statt k\u00fc\u016bzi, k\u00fc\u00fc\u017ai, k\u00fc\u00fcsi ; h\u00e4ne\u00f1 sein, statt\nh\u00e4nee (neben h\u00e4nen).\n", " Nat\u00fcrlicher Weise sind die Ziffern ausgelassen bei den\nTypen, welche Laute bezeichnen, von denen im Karelischen\nnur eine N\u00fcance vorkommt ; wir schreiben also d statt d\u2081,\nn statt n\u2081 , f statt f2 , v statt v\u2082 , \u00fc statt \u00fc\u2082 , \u00e4 statt \u00e4\u2081 , j\nstatt j\u0105.\n", " Schliesslich mag noch erw\u00e4hnt werden , was die Aus\nsprache der Diphthonge oa und e\u00e4 betrifft, dass dieselbe an\nverschiedenen Orten zwischen \u0101, \u0101 (in Poaen , in der ersten\nSylbe), \u014d, \u0113 (in Poaen weiterhin im Wort) und ua, i\u00e4 (in\nNordkarelen) schwankt ; die Aussprache des Diphthongs \u00f6\u00e4,\nwelcher im n\u00f6rdlichen Karelen in der zweiten oder einer\n 1) Beim Aussprechen des w wird doch die Zunge aus der vom\ne undgeforderten palato- gutturalen Stellung etwas zur\u00fcckgezogen,\nfast bis in die Stellungen f\u00fcr \u00f5, und y.\n", "6\nder folgenden Sylben abwechselnd mit e\u00e4 vorkommt, schwankt\nebenso zwischen \u00f6\u00e4 und \u00fc\u00e4.\n", " Das karelische Alphabet gestaltet sich also folgender\nmassen :\n99999\na= a k = k\u015b\n\u00e4 = \u00e4\u2081 1\u03b9 = 4 , 12, 13s = $3\nb = b\u3067 =\u013e t t\u2081, tz\nd = d\u2081 m= m t = t\n\u010f \u010fn = nt = t'\u015b , t\u015b\n1.2\nd d\u017a, \u010f\u017a \u0144 = \u0143u = U2\nC1, C2, C1 , C2\u03ae = 11 , 12\u00fc = \u00fcz\n\u00eb2, 3\u00f1\u0103 nach \u0251, v = V2\n f = fainach i u. s. W. w \u04181\n g = 91, 9201, 04, 05 2\n22.\n", "22.", " 22\n \u0123 = \u00fd \u00f6 = 01 , 03\n h = h p = p23\ni = i, i r = 12 X = X1, X2.\n", "24\n=g g\u00ec\nja (i, j)\nk ky, ka S S2\n Lautliche Analyse der karelischen Wortst\u00e4mme .\n", "Die anlautenden Consonanten.\n", "1.", " Einfache Consonanten .\n", "\u00a7 3. Im Anlaute der karelischen, sowie \u00fcberhaupt der\nwestfinnischen W\u00f6rter kommen die tonlosen Explosivlaute\nam h\u00e4ufigsten vor : die karelischen W\u00f6rter mit anlautendem\n k, t, p machen mehr als ein Drittel des ganzen Wortvor\n raths aus . Und weil in Bezug auf diese W\u00f6rter die gr\u00f6sste\n Uebereinstimmung unter den verwandten Sprachen herrscht,\nso kann man ohne Weiteres das anlautende k, t und p als\nder westfinnischen Ursprache geh\u00f6rig betrachten. Nur die\nmit k, t, p anlautenden alten Lehnw\u00f6rter verdienen eine be\nsondere Aufmerksamkeit, weil die Original - W\u00f6rter oft g, d, b\n 7\nhaben ; z. B. ka\u017a\u013ea, kaj\u015bla Binse, kejh\u00e4, kejh\u00e4h\u00e4, nom. kejh\u00e4s\nSpiess, Lanze, keldaze gelb, kihla Wette, kihlo verloben, kulda\nGold ; terva Theer , tajgina Backtrog , Teigmulde , tajvaha\nHimmel , tawdi Krankheit , parda Bart , pordaha Treppe,\npuraha Eisbrecher, purjehe Segel, die auch in allen anderen\nwestfinnischen Idiomen mit tonlosen explosiven Consonanten\n- nur mit Ausnahme des wepsischen barda - in den\nOriginalsprachen aber , dem Gothischen , Altnordischen,\nLitthauischen und Lettischen mit t\u00f6nenden Verschlusslauten\nanlauten \u00b9) .", " In einigenalten Lehnw\u00f6rternsteht imKa\nrelischen wie auch in den verwandten Sprachen k f\u00fcr ur\nspr\u00fcngliches sk ; z. B. kawnehe sch\u00f6n , kello Glocke , Vieh\nschelle, keritte- scheren\u00b9).\n", " \u00a7 4. Mit den t\u00f6nenden Explosiv-Consonanten g, d, b\nanlautende W\u00f6rter giebt es im Karelischen nicht viel und\nfast alle sind augenscheinlich neue , russische Lehnw\u00f6rter,\ndenen in den Schwestersprachen meistentheils ganz andere,\nschwedische, deutsche oder lettische theils auch eigene oder\nrussische W\u00f6rter entsprechen . Mit dem d lautet kein echt\nkarelisches Wort an, mit dem g nur die partikeln ga (neben\nka) sieh, so, gera (neben kera) mit, die enklitische Frage\npartikel -go und ausserdem das Wort garbalo Kransbeere, das\nauch in einigen anderen Sprachen g hat: liwgisch garbalo, weps .\ngarbol, garblod , liv. g\u0101rban.", " B steht im Anlaute folgender\nkarelischen W\u00f6rter ; babarno oder bavarno (neben vavarno)\nHimbeere ; bajt\u021bi ausser, nur, aber ; be\u00e4g\u00fc- bl\u00f6ken , meckern,\nvergl. liwg. ble\u00e4g\u00fc- , liv. b\u00e4k ; bobo Spielzeug , vergl. weps .\nbobaine ; bulbukka Seeblume , vergl. liv. bul Wasserblase ;\nbulkku\u017ae Finne ; bungakka m\u00fcrrisch , st\u00f6rrig ; buola (neben\nvuola) Preisselbeere, vergl. liwg. buolu, -lan, weps. bol, liv.\nbuolgon ; burhoa- beuchen, laugen, vergl. liwg. burha Braus ;\nburaja-, buri\u017ae- rieseln , summen , vergl. liv. bu\u0155\u0155 hexen ;\nburbetta- brummen, murren, b\u00f6b\u00f6tt\u00e4- stammeln.\n", " \u00b9) Siehe diese W\u00f6rter bei Ahlqvist : Die Kulturw\u00f6rter der\nwestfinnischen Sprachen , und Thomsen , Den gotiske sprogklasses\nindflydelse p\u00e5 den finske.\n", " 8\n \u00a7 5. Die \u00a7 3 erw\u00e4hnten alten Lehnw\u00f6rter zeigen mit\nBestimmtheit, dass es im Leben der westfinnischen V\u00f6lker\neine Periode gab, da sie t\u00f6nende Explosiv- Consonanten im\nAnlaute nicht aussprechen konnten, und dass diese Periode\nnoch zur Zeit der Aufnahme dieser W\u00f6rter dauerte. Denn\nandernfalls h\u00e4tten sie die urspr\u00fcnglichen t\u00f6nenden Con\nsonanten im Anlaute dieser W\u00f6rter eben so treu nach\ngeahmt und aufbewahrt wie es die Karelier, Wepsen, Woten\nund Liven in Bezug auf die neueren Lehnw\u00f6rter thun.", "Die\nKarelier, Wepsen, Woten und Liven haben also erst sp\u00e4ter,\nund zwar von den Nachbarv\u00f6lkern , gelernt t\u00f6nende Con\nsonanten im Anlaute auszusprechen , indem sie allm\u00e4hlich\ndiesen V\u00f6lkern W\u00f6rter mit anlautenden t\u00f6nenden Consonanten\nentlehnten.", " Was aber das g, d, b der eigenen W\u00f6rter\nbetrifft, so hat man sich die Sache so zu denken, dass diese\nConsonanten , nachdemsiezugleich mit den Lehnw\u00f6rtern\ndas Eigenthum der Sprachen geworden, zu gewissen Zwecken\nund nicht aus blosser Laune statt urspr\u00fcnglichen k, t, p\ngew\u00e4hlt worden sind.", " Schallnachahmungen sind z. B.\ndie karelischen be\u00e4g\u00fc-, burhoa-, buraja-, burbetta-, b\u00f6b\u00f6tt\u00e4-.\nNamen kleiner oder sch\u00f6ner lieber Gegenst\u00e4nde\nsind garbalo , babarno , bobo, bulbukka , bulkku\u017ce ,buola.\nW\u00f6rter die nur durch den anlautendenCon\nsonanten von anderen W\u00f6rtern sich hinl\u00e4nglich\nunterscheiden , sind : buola, Pluralstamm buoli (vergl.\npuoli, Pluralstamm von puole Seite , H\u00e4lfte\u00b9) .\n", " \u00a7 6. Von den Nasalconsonanten kommt nicht \u01f9 sondern\nnur n, \u0144 und m im Anlaute vor ; \u0144 ist gew\u00f6hnlich durch Ein\nwirkung eines folgenden palatalen Vocales entstanden, steht\ndoch bisweilen ohne sichtbare Ursache, z. B. in den W\u00f6rtern\nnaba Nabel, newwo Rath, noakka Dohle , noava Baummoos ,\nnokka Schnabel, nolgi Schleim, norppa Seehund, nukahta-,\nnukku- einschlummern, nuppu\u017ce Knospe.\n", " 1) Ebenso die livischen daba (vergl. taba), d\u016brbal (t\u016brba) , g\u00fclg,\ng\u00fclb (k\u00fclg, k\u00fclb od . kolb); die weps. bol (pol') , g\u00e4ga (k\u00e4gi) .\n", "9\n \u00a7 7.entspricht in russischen Lehnw\u00f6rtern sowohl\nu als \u0448 , cuund u, z. B. tarkka Becher ( a\u0440\u043aa), turu\u0440pa\nSchraube (wypynr), totta Rechnung (cuemo), toari Zar (uapo).\nIn eigenen W\u00f6rtern bildet das t des Karelischen ein in\nteressantes Vermittelungsglied zwischen den in den ver\nwandten Sprachen gebrauchten t und s : es ist nat\u00fcrlich.\nj\u00fcnger als t und \u00e4lter als s und zeigt also, wie s aus dem\nt entstanden ist ; vergleiche z. B. kar. tij-orava (neben\nsijp' -orava) fliegendes Eichh\u00f6rnchen und ehstn. t\u012bb, liv. t\u012bb\u1ecds,\nfinn. wot. siipi Fl\u00fcgel ; kar. tipett\u00e4- staubregnen , tibawtta\npl\u00f6tzlich tropfen (neben tippu- tr\u00e4ufeln) und ehstn. tiba.\nfinn. tippa, liv. sipa Tropfen.\n", " \u00a7 8. Von den Spiranten kommen h, s und \u03ad in eigenen\nW\u00f6rtern vor; sz, (\u017c) \u017c und f stehen nur in neueren Lehn\nw\u00f6rtern und entsprechen gew\u00f6hnlich den russischen c, c, 3\nund $.\n", " \u00a7 9. Ausser den oben besprochenen kommen noch 7,\nr, j und v im Anlaute vor, von denen j, wie im Wepsischen \u00b9 ) ,\n\u00f6fters mit d' wechselt ; doch haben wir immer nur j ge\nschrieben , weil dieser Wechsel ganz willk\u00fcrlich zu sein\nscheint und nur in den s\u00fcdlichen Gegenden wahrgenommen\nworden ist.\n", "2.", "Consonanten - Verbindungen.\n", "\u00a7 10 .", "Von den mehr als hundert mit Doppel -Con\nson ant enanl aut enden karelischen St\u00e4mmen scheint nur ein\nZehntel einheimisch zu sein , n\u00e4mlich : mit kl : klikotta\nschluchzen , schlucken ; mit kr: krabaja- knarpeln , prasseln ,\nkri\u1e0dawtta- knirschen , kruppi Runzel ; mit pl : plaki\u015btele\nblinzeln , pl\u00e4\u1e6d\u00e4kk\u00e4 platt ( neben la\u1e6d\u1e6du) ; mit pr : prukottele- eine\nKuh locken ; mit br : briha J\u00fcngling , lediger Mann, bringoa\nspringen oder prallen machen , bruwttu l\u00e4ngliches St\u00fcck ;\nmit sk: ske\u00e4k\u00e4 (nordkarel . ) Handhabe an der Th\u00fcr (vergl .\nweps. g\u00e4ga) ; mit sl : sl\u00f6tt\u00f6 Frosch (vergl . Suoj\u00e4rvi l\u00f6tt\u00f6 ,\n1 ) Siehe Ant. i Nord-Tschudiskan , S. 51 , und Kielet\u00e4r, Heft 4,\nSeite 11.\n10\nl\u00f6t\u00f6j).", " Alle \u00fcbrigen sind unzweifelhaft russische Lehnw\u00f6rter\nmit folgenden Consonanten -Verbindungen : kl, kn, kr; gl, gr;\ntr; dr, dv ; pl , pr ; bl , br ; \u0161k, sk, st, st, sp, sl , sl, sr,\nsr, sm, sv, \u017cm, \u017cv.\n", "\u00a7 11. Drei anlautende Consonanten findet man nur in\nrussischen Lehnw\u00f6rtern , und solche Verbindungen werden\noft durch Elision eines Consonanten (t) vermieden z. B. sroi\noder \u015broji- bauen , srumentta Instrument ,sroafa (neben\nstroahva) Geldstrafe, svola B\u00fcchsenlauf, von den russ. cmpoumb,\n(\u0438\u043d-)\u0441\u0442\u0440\u0443\u043c\u0435\u043d\u0442\u044a, \u0448\u0442\u0440\u0430\u0444\u044b, \u0441\u0442\u0432\u043e\u043b\u044c . Nur skr, spr und bis\nweilen str k\u00f6nnen geduldet werden.", " Im nordkarelischen\nWorte stre\u00e4ni (neben dre\u00e4ni) Unzeug, Lumpenkerl , aus dem\nruss. d\u0440an , ist sogar ein \u00fcberfl\u00fcssiges & angeschoben, wie\nauch in den W\u00f6rtern skula Mehlsack (r. kyu ) und ske\u00e4k\u00e4\n(weps. g\u00e4ga).\n", "\u00a7 12. Wie im Karelischen , so scheinen auch in den\n\u00fcbrigen westfinnischen Sprachen die mit mehr als einem\n Consonanten anlautenden W\u00f6rter , bis auf einzelne Aus\n nahmen, entweder in sp\u00e4terer Zeit angeliehen oder onomato\npoetisch zu sein ; sie sind in der Regel nur \u00fcber einen\n kleinen Theil des westfinnischen Sprachgebiets - - h\u00f6chstens\n ein Paar benachbarte Sprachen - verbreitet. Schon hieraus\n wird es wahrscheinlich, dass mehr als ein anlautender Con\n sonant den westlichen Finnen urspr\u00fcnglich fremd gewesen\n ist, diese Wahrscheinlichkeit wird aber durch die Form der\n alten Lehnw\u00f6rter zur Gewissheit erhoben. Denn es giebt\n in den westfinnischen Sprachen kein aus dem Gothischen,\n Altnordischen oder Litthauischen herstammendes Wort , das\n im Anlaute mehr als einen Consonanten h\u00e4tte, obwohl die\n entsprechenden Originalw\u00f6rter \u00f6fters mit zwei oder drei\n Consonanten anlauten , z . B. die \u00a7 3 erw\u00e4hnten kawnehe,\n kello, keritte- und lejb\u00e4 Brod, luodehe Westen, nuora Strick,\n rengaha Ring, randa Strand, Ufer, rijda Streit \u00b9) .\n", "\u00b9) Vergl. die entsprechenden W\u00f6rter der \u00fcbrigen westfinn .\n Sprachen und die Originalw\u00f6rter bei Ahlqvist, Die Kulturw\u00f6rter, und\n Thomsen, Om den got. sprogkl. indfl.\n", "11\nDie Vocale der ersten Sylbe.\n", "\u00a7 13. Vocalisch anlautende W\u00f6rter giebt es in den\nwestfinnischen, wie in den meisten Sprachen, nicht, viel ; im\nKarelischen betragen sie nur etwa ein Neuntel vom ganzen\nWortvorrath.", "Dieser Umstand, auf den wir sp\u00e4ter zur\u00fcck\nkommen werden, scheint in der Natur der Sprachorgane ihren\nGrund zu haben und wurzelt , sowie die gew\u00f6hnliche Con\nsistenz der SylbenConsonant + Vocal - in der ersten\nSprachbildung.", "Denn als Ausgangspunkt desSprechens\nm\u00fcssen wir nat\u00fcrlich das Nichtsprechen, den Ruhezustand\nder Organe annehmen, und dieser ist, wie Merkel\u00b9) bemerkt,\n\u2015\nfolgender : \u201e Im Indifferenzzustande des Sprachorgans\nh\u00e4ngt das Gaumensegel herab, so dass es den Zungenr\u00fccken\nber\u00fchrtDabei ist die Zunge emporgehoben, so\ndass sie fast allenthalben das Gaumengew\u00f6lbe ber\u00fchrt, und\nihre Spitze gegen die Z\u00e4hne angelegt ist.\" Aus diesem\nIndifferenzzustande m\u00fcssen nat\u00fcrlich , wenn etwas ge\u00e4ussert\nwerden soll , die Organe getrennt werden um die Stimme\ndurchzulassen, und es wird unwillk\u00fcrlich ein consonantisches\nGer\u00e4usch vor dem Vocal geh\u00f6rt, aus welchem Ger\u00e4usche\ndie verschiedenen Consonanten sich gebildet haben m\u00f6gen.\nUebrigens haben die Anlautsverh\u00e4ltnisse keinen Einfluss auf\nden In- und Auslaut der W\u00f6rter, woher wir auch, nach der\nobigen Bemerkung, die vocalisch anlautenden St\u00e4mme mit\nden consonantisch anlautenden ohne Unterschied zusammen\nbehandeln werden.\n", "\u00a7 14. In der ersten Sylbe werden alle kurzen Vocale\na, \u00e4, o, \u00f6, u, \u00fc, e, i in genauer Uebereinstimmung mit dem\nFinnischen angetroffen .\n", "\u00a7 15. Die einzigen Vocale , die in karelischen W\u00f6rtern\ngedehnt vorkommen , sind i, u, \u00fc, die hier mit j, uw, \u00fcw\nbezeichnet werden und den finnischen langen Vocalen i, uu,\nyy (vergl . \u00a7 2) entsprechen .\n", "\u00b9) Anatomie und Physiologie des menschl . Stimm- u. Sprach\norgans, S. 767.\n", " 12\n\u00a7 16. Von uneigentlichen Diphthongen, die urspr\u00fcng\nlich aus einem Vocal und dem Halbvocal j gebildet sind ,\nkommen aj, aj, oj, uj, ej vor und entsprechen den finnischen\nai, \u00e4i, oi, ui, ei (vergl. \u00a7 2) .\u00d6j und \u00fcj kommen nicht in\nder ersten Sylbe prim\u00e4rer St\u00e4mme vor, sondern entstehen\nerst durch Beugung und Ableitung ; z . B. l\u00f6j schlug, von\nl\u00fc\u00f6-, p\u00fcjll\u00e4 Adess . Plur. von p\u00fcw Haselhuhn.\n", "\u00a7 17. Von den uneigentlichen Diphthongen auf went\nsprechen aw, \u00e4w, ow, ew (= ew) und iw (jw ) den gleich\nlautenden finnischen Diphthongen au, \u00e4y, ou, eu, iu. Den\nbeiden Diphthongen ew (mit palatalem e) und \u00f6w entspricht\nin der finnischen Schriftsprache nur \u00f6y ; z. B. hewhtene Nom.\nhewhen Daune ,Feder, f. h\u00f6yhen ; kewhn\u00e4, kewn\u00e4 Schelfe,\nf. k\u00f6yhn\u00e4 , k\u00f6yn\u00e4 ; kewh\u00e4 arm , f. k\u00f6yh\u00e4 ; lewhk\u00e4- prahlen,\nostf. l\u00f6yhk\u00e4- ; newr\u00e4 geschmeidig , nachgiebig f. n\u00f6yr\u00e4\ndem\u00fcthig ;h\u00f6wr\u00fc Dampf , f.h\u00f6yry ;l\u00f6wd\u00e4- finden , f.\nl\u00f6yt\u00e4\u00e4 ; l\u00f6wl\u00fc Dampf, Wasserdunst, f. l\u00f6yly ; m\u00f6wkk\u00fc Wecke\nf. m\u00f6ykky. Der Diphthong iw (mit palatalem i) wird nur\nin den W\u00f6rtern liwhtehe, Nom. liwheh Garbenband, f. lyhde,\n und wiwhte, Nom. viwhti Str\u00e4hne, f. vyyhti angetroffen.\n", " \u00a7 18. Von den eigentlichen Diphthongen entsprechen\nuo, \u00fc\u00f6 und ie den finnischen uo, y\u00f6 und ie ; oa, e\u00e4 werden\ngebraucht, wo im Finnischen ein langes a und \u00e4 vorkommt ;\nz. B. toatto Vater, f. taatto, pe\u00e4 Kopf, f. p\u00e4\u00e4.\n", " \u00a7 19.", " Triphthonge werden in karelischen St\u00e4mmen\nnicht angetroffen ; dieselben entstehen bisweilen durch An\nf\u00fcgung von Endungen an Wortst\u00e4mme , z. B. soaw , tuow ,\ns\u00fc\u00f6w 3 Pers . Sing. Praes . von soa- erhalten , tuo- holen,\ns\u00fc\u00f6- essen.\n", " \u00a7 20. Der Unterschied zwischen dem palatalen und\npalato-gutturalen e und i, obwohl f\u00fcr ein ge\u00fcbtes Ohr so\ngleich wahrnehmbar, ist sowohl in Bezug auf die Stellung\nder Zunge als auf den Laut sehr gering ,und nicht be\ndeutender als im Finnischen.\n", " Man k\u00f6nnte daher in Versuchung kommen, wie es in\nder finnischen Grammatik geschehen , i und e f\u00fcr vocales\nancipites anzusehen , d. h. mit anderen Wortenund i, e\n 13\nund e nur f\u00fcr Variet\u00e4ten zweier urspr\u00fcnglichen Vocale i und\ne zu erkl\u00e4ren. Diese Ansicht wird jedoch vom Ehstnischen,\nWotischen und Livischen auf's Entschiedenste widerlegt,\nwenigstens in Betreff des palatalen und palato - gutturalen\nda in diesen Sprachen dem ersteren allerdings e, dem\nletzteren jedoch ganz andere Vocale entsprechen : im Ehst\nnischen der entsprechende gutturale Vocal \u00f5 (bisweilen\nder labial-gutturale o) im Wotischen ebenfalls \u00f5 (bisweilen \u00eb)\nund im Livischen o, welches wahrscheinlich + u ist\u00b9 )\nund mundartlich mit wechselt (bisweilen o = \u00f5\u00b2) , oder\no) ; z . B.\n finn. tempaavesa hepo merta,\n kar.temboaveza hebo merda,\n vot.t\u00f5mp\u0101nv\u00f5so oponem\u00ebrta,\n ehstn. t\u00f5mbamav\u00f5za hobune m\u00f5rd,\n liv.tombvoza obbi morda\n\"t\u00fcmbv\u00fcza \u00fcbbi m\u00fcrda.\n", "Das Wepsische hat im Allgemeinen e sowohl statt des\npalatalen , als des palato-gutturalen e, und da keiner ver\nschiedenen Aussprache dieses e erw\u00e4hnt wird , so darf man\nwohl annehmen, dass dieselbe \u00fcberall gleich ist.\n", " Will man aus dieser Mannigfaltigkeit der Formen die\nEinheit ermitteln, d . h. entscheiden, welcher von den Vocalen\ne (e), \u00f5, o, o der \u00e4lteste ist, so lassen sich daf\u00fcr allerdings\nkeine historischen Beweise aufstellen , da die respectiven\nsprachlichen Denkm\u00e4ler verh\u00e4ltnissm\u00e4ssig noch so neu sind .\n\u2015 man kann daher nur aus physiologischen Gr\u00fcnden auf\n das wahrscheinliche Verh\u00e4ltniss schliessen.\n", "Da bietet sich das ehstnische und wotische o ganz\nnat\u00fcrlich als Ausgangspunkt f\u00fcr die anderen dar.", " Aus\n\u00b9) Gem\u00e4ss Wiedemanns Beschreibung, Livische Gramm. S. 10\nw\u00e4re wohl ge\u2082 + u\u2081 ; aber an derselben Stelle wird einer Ver\nl\u00e4ngerung des t\u00f6nenden Raumes im Munde erw\u00e4hnt , deren Ent\nstehung man sich nicht gern anders denken kann, als dass die Zunge\nvon der rein palatalen Stellung etwas zur\u00fcckgezogen wird, woher ich\n ! = \u1eb9\u2082 + u\u2081 setze.\n", "2) A. A., S. LXXXVIII.\n14\n diesem, f\u00fcr die abendl\u00e4ndischen Sprachen fremden, jedoch in\n mehreren ural- altaischen Sprachen , unter anderen im\n T\u00fcrkischen und Samojedischenvorkommenden Vocal\n k\u00f6nnte o also entstanden sein, dass man, um die Verengerung\n des Lautcanals in dem gutturalen Articulationspunkte zu\n erleichtern , den unteren Kiefer und zugleich die untere\n Lippe sich hat heben lassen , wodurch labiale Vocalstellung\n zugleich mit der gutturalen entstanden ist. Dieses w\u00e4re nur\n eine \u00e4hnliche nat\u00fcrliche Mitbewegung der vorderen Mund\n organe , wodurch auch die Entstehung der labial- palatalen\n Vocale \u00f6 und \u00fc (die im Lappischen und Mordwinischen\nfehlen) , in den westfinnischen Sprachen aus den ent\n sprechenden reinen palatalen gedacht werden kann. Andrer\n seits erh\u00e4lt man e (e) aus o durch eine unbedeutende\nHervorschiebung der Zunge ohne Ver\u00e4nderung des Abstandes\n derselben vom Gaumen.", "Das livische wiederum - im\nFall unsere physiologische Analyse dieses Vocals richtig ist\n w\u00e4re aus diesem e \" durch eine gleichartige Accession der\nLabialvocalstellung wie bei o gebildet. Was vom Verh\u00e4ltniss\nzwischen e ( e) und \u014d gesagt worden, gilt nat\u00fcrlich auch\nf\u00fcr ej ( = ej) und \u00f5i, ie (= je) und \u00f5\u1ee1 (\u00f5e) .\n", " Was den Unterschied zwischen dem harten und weichen\ni anbelangt , so kann man aus der Art und Weise wie im\nWepsischen und Ehstnischen zweisylbige Nominalst\u00e4mme mit\ni in der ersten und a in der zweiten Sylbe ihre Plural\nst\u00e4mme bilden , darauf schliessen , dass dieser Unterschied\nauch in den fraglichen Sprachen fr\u00fcher vorgekommen, ob\ngleich die respectiven Grammatiken einer verschiedenen\nAussprache des i nicht erw\u00e4hnen. Nur dadurch l\u00e4sst es\nsich erkl\u00e4ren, woher im Ehstnischen ein solcher Unterschied\ngemacht wird zwischen den St\u00e4mmen ilma , linna, vitsa und\npitka, silma, dass man aus jenen die Pluralst\u00e4mme ilmu,\nlinnu, vitsu, aus diesen aber pitki, silmi erh\u00e4lt\u00b9) ; sowie auch,\nwoher das Wepsische, ebenfalls in Uebereinstimmung mit dem\n 1) Vergl. Krohn, Viron Kielioppi, S. 33, p.\n", "15\n Finnischen , aus dem Stamme silda den Pluralstamm sild\u00f5i,\n aus silma, aber silmi\u00b9) bildet.\n", "\u00a7 21. Vocalwechsel. Ausser den obenangef\u00fchrten\n regelm\u00e4ssigen Lautvertretungen trifft man in einzelnen\n St\u00e4mmen einen Wechsel verschiedener Vocale sowohl im\n Karelischen selbst, als auch zwischen dem Karelischen und\n der finnischen Schriftsprache an , wobei jedoch bemerkt werden\n muss , dass die ostfinnische Umgangssprache sich in vielen\n F\u00e4llen an das russ . Karelische anschliesst. Dieser Wechsel\n kann in folgende Kategorien getheilt werden :\n1.", "Lange Vocale oder eigentliche Diphthonge mit ent\n sprechenden kurzen Vocalen ; z. B. hijhna Riemen, f. hihna ;\nhuwhmare , huwmare neben huhmare Holzm\u00f6rser ; huwhta\n Schwende , f. huhta ; huwhto- sp\u00fclen , f. huhtoa ; juohatta\n leiten ,den Weg weisen ,rathen , f. johdattaa ; juohtu\n (mieleh) kommen (in den Sinn) , f. johtua; kuwndele- horchen,\ngehorchen , neben nordkarel. kuntele- ; le\u00e4t\u00e4kk\u00f6 Pf\u00fctze ,\nnordkar. und f. l\u00e4t\u00e4kk\u00f6 ; moama od. moamo und mama\nMutter; muwrehtu- einschlafen (von Gliedern des K\u00f6rpers ) f.\nmurhettua ; oalla , oala unter, neben alla ; poazma Str\u00e4hne,\nf. pasma; toatto neben tata Vater ; voarnaha und vannaha\nPflugschar ; vuogra Miethe , Arrende , f. voura ; siegla Sieb ,\nf. seula.\n", " Und umgekehrt :\n havi Fischhamen , f. haavi; j\u00e4ht\u00fc- sich abk\u00fchlen ,f.\nj\u00e4\u00e4hty\u00e4, j\u00e4hty\u00e4 ; k\u00fcki\u015bt\u00e4- (reflex .) sich niederducken, f. k\u00fdy\nkist\u00e4it\u00e4; murda-, nordkar. muwrta- brechen.\n", " 2.", " Weicher Vocal mit entsprechendem harten Vocal :\n er\u00e4, er\u00e4ll\u00e4h, erill\u00e4h, abgesondert , neben era, erallah ;\nker\u00e4 Knaul , nordkar. kera; pes\u00e4 Nest, neben peza, pezo ;\npiendere Feldrain , nordkar. und f. pientare ; herkk\u00e4 leicht\nbeweglich , f. herkka , herkk\u00e4; k\u00fchn\u00e4- s\u00e4umen , zaudern,\nf. kuhnata ; s\u00fcrve\u00e4- anstossen , f. survata ; j\u00fctt\u00fc Beschaffen\nheit , vergl. f. juttu Erz\u00e4hlung , Beschreibung , ehst. \u00fctlema\n 1) Ant. i. Nord- tschud., S. 68, 69.\n", "16\nSagen; n\u00e4ppe\u00e4- schnappen, haschen, nordkar. nappa-; t\u00e4pn\u00e4\nFleck , nordkar. tapla , v\u00e4ng\u00e4- gewaltig , gross , f. vankka ;\n\u00f6nd\u00fc- straucheln, vergl. f. ontua hinken.\n", " Und umgekehrt :\n mi\u0144\u0144a Schwiegertochter, f. mini\u00e4 ; hijhta- Schneeschuh\nlaufen, f. (ostf.) hiiht\u00e4\u00e4 ; ruppi, kruppi Falte, Runzel, f. ryppy;\najlasta- stark schlagen , nordkar .\u00e4jl\u00e4st\u00e4- ; nolgi Schleim ,\nnordkar. n\u00f6lki ; purgu- Schneegest\u00f6ber, f. pyry.\n", " 3. Labial-palataler Vocal mit einfachem Palatal :\n h\u00f6wr\u00fc Dampf, vergl. h\u00e4wr\u00e4kk\u00e4 nebelig ; k\u00fcbene Funken,\nf. kipen\u00e4; k\u00fctke- aufreissen, j\u00e4ten, f. kitke\u00e4 ; p\u00fcst\u00fc- und pi\u015bt\u00fc\nschneiden (vom Messer); p\u00fcz\u00fc- und piz\u00fc- zur\u00fcckbleiben, ver\nbleiben ; k\u00fcgr\u00e4 Puckel, nordkar. k\u00e4kr\u00e4 ; \u015b\u00fcrkk\u00e4, \u015b\u00fcrj\u00e4 neben\ns\u00e4rkk\u00e4, t\u00e4rkk\u00e4 Sandr\u00fccken ; p\u00f6ll\u00e4tt\u00e4- od. p\u00f6l\u00e4tt\u00e4- schrecken ,\nf. pelj\u00e4tt\u00e4\u00e4 ; t\u00f6ge- und tege- beschlafen (vergl. f. teke- machen) .\n", " Und umgekehrt :\n l\u00e4mb\u00fc- sich beugen, f. lympy\u00e4 ; se\u00e4me (statt s\u00e4'\u00e4me), f.\nsyd\u00e4n; term\u00e4 Abhang , f. t\u00f6rm\u00e4; viheld\u00e4- pfeifen , nordkar .\nv\u00fchelt\u00e4-.\n", " 4.", "Palatale Vocale unter einander :\n k\u00e4\u017ai- (Hand) in Zusammensetzungen wie k\u00e4\u017ai-j\u00e4nikse\nzahmer Hase, k\u00e4\u017ai-pedra zahmes Rennthier, f. adj . kesy zahm ;\nm\u00e4ne- gehen, f. menn\u00e4 ; p\u00e4p\u00e4ld\u00e4- und pepeld\u00e4- schwatzen.\n", " 5. Labial-gutturale Vocale unter einander :\n mugoma solcher , f. mokoma ; mutojme junge Frau,\nvergl. morzejme Braut ; ruhka St\u00e4ubchen, F\u00e4serchen, f. roska .\n", " 6.", "Uebrige harte Vocale und Diphthonge unter\neinander :\n herjahta- wackeln, f. horjahtaa ; hulvoa- den Schlag ver\nursachen, f. halvata ; loiva und nordkar. laivie schwach (vom\n Winde), f. laimea ; ropakko Pf\u00fctze , f. rapakko ; adama der\ngrosse B\u00e4r, f. otava ; kowhko Lunge, f. keuhko ; peigalo Daumen ,\n f. peukalo ; tuwrdu und tuortu Haarlocke , f. suortua.\n", "7. Weiche und harte Vocale unter einander :\n h\u00e4\u1e0dva und hi\u1e0dva Dunst ; k\u00e4hn\u00fcst\u00e4- s\u00e4umen , z\u00f6gern , f.\nkuhnustaa ; nordkar. puksut Hosen , f. p\u00f6ksyt ; rakko und\n r\u00f6kk\u00f6 Blase.\n", " 17\n 8.", "Weiche Vocale und Diphthonge unter einander :\n m\u00fc\u00f6- verkaufen, f. myyd\u00e4, my\u00f6d\u00e4 ; ve\u015bt\u00e4- behauen mit\neinem Beil , f. veist\u00e4\u00e4 ; eks\u00fc- mit Nebenform \u00fc\u00f6ks\u00fc- sich\nverirren.\n", "$ 22.", "Nachdem wir die Consonanten des Anlauts und\ndie Vocale der ersten Sylbe in den karelischen W\u00f6rtern also\nbetrachtet haben , wollen wir einen Blick auf die St\u00e4mme\nwerfen , deren Lautmasse sich nicht \u00fcber dieses Element\nhinauserstreckt , d. h . auf die einsylbigen St\u00e4mme.", "Unter\ndenselben trifft man mit kurzem Vocal nur einige Prominal\nst\u00e4mme an, wie t\u00e4, n\u00e4, se, si, ne, mi, ku, ke, sowie auch\ndas verneinende Zeitwort e- , die alle zu den in der Sprache\nmeist angewandten St\u00e4mmen geh\u00f6ren , also wahrscheinlich\nauch am meisten abgenutzt sind . Alle die \u00fcbrigen, deren Zahl\nsich jedoch kaum auf ein halbes Hundert erstreckt, haben\neinen langen Vocal oder Diphthong , der in den meisten\nF\u00e4llen durch Contraction der Vocale der urspr\u00fcnglichen\nWurzelsylbe und der zweiten Sylbe sich gebildet hat, nach\ndem der dazwischen befindliche Consonant verschwunden,\nalso nicht durch Dehnung eines kurzen Vocals in einem\nurspr\u00fcnglich einsylbigen Worte entstanden ist . F\u00fcr diese\nAnsicht spricht der Umstand , dass alle die westfinnischen\nSprachen in den entsprechenden W\u00f6rtern lange Vocale oder\nDiphthonge, nicht aber kurze Vocale haben \u00b9 ) , sowie auch\ndie vielen Parallelen mit zwei getrennten Vocalen oder\nwenigstens mit einem Consonanten nach dem kurzen Vocal\nder Wurzelsylbe .", " Vergl. z. B. he\u00e4 (plur . tantum) Hochzeit\nund h\u00e4d\u00e4 Eile, je\u00e4 Eis , pij Zahn, Zacke , pe\u00e4 Kopf, mit den\nlappischen Formen jigna, badne und bagje 2) ; p\u00fcw und das\ndorpat .- ehstn. p\u00fcvi Schneehuhn ; t\u00fc\u00f6 Arbeit , taj Laus , voj\nButter, u\u00f6 Nacht und die lappischen du\u00f6gje, dikke, vuogja,\nigja ; moa Land und matka Strecke , Abstand , Reise (zu\n \u00b9) Auch im Wepsischen, wo der scharfe Unterschied zwischen\nlangen und kurzen Vocalen theilweise verschwunden ist, tritt dennoch\nDehnung des Vocals hervor, sobald der Stamm geschlossen wird.\n", "2) Siehe Thomsen, Om den got. sprogkl. indfl ., S. 21 .\n", "2\n 18\n Lande) , welches letztere ein Derivat mit der Endung -ka\nvon einem urspr\u00fcnglichen Stamm mata sein k\u00f6nnte, der sich\nim f. Verbalstamm mata- kriechen, mato Wurm , karel . mado\n Schlange und in anderen wiederfindet ; muw Anderer und\nf. mutka , kar. mukka Biegung , Kr\u00fcmmung ,Umweg ; pe\u00e4\nEnde und f. p\u00e4tk\u00e4 Stumpf, Endchen ; puw Baum und f. putke\nAngelica ; sowie auch die Verbalst\u00e4mme : juo- trinken ,\nlapp . jukkat, jugam, welches ein entsprechendes Wort juke- od.\njoke- im Finnischen voraussetzt ; m\u00fc\u00f6- verkaufen und russ .\nlap . mikket; uj- schwimmen, veps . ujun , lap. vuogjat ; voj\nverm\u00f6gen , lap. vuogjat ; soa- kommen , erhalten , und ehstn .\nsadama, von dem urspr\u00fcnglichen Stamm sata-, woraus auch\nf. sato Ernte (= das Eingekommene) und satama Hafen\n(= Ankunftsplatz , Landungsplatz) ; vie- , vi\u00e4- f\u00fchren und\nved\u00e4- ziehen , welches an vielen Orten statt des vorigen\nangewandt wird ;die Pronominalst\u00e4mme miw , siw und f.\nminu, sinu.\n", "Consonanten zwischen den Vocalen der ersten\nund zweiten Sylbe.\n", " Wir gehen nun zur Besprechung derjenigen Consonanten\n\u00fcber, welche die Vocale der ersten und zweiten Sylbe von\neinander trennen, und nehmen dabei blos zweisylbige und\nderartige mehrsylbige St\u00e4mme in Betracht , wo die zweite\nSylbe nicht durch einen Consonanten geschlossen ist , in\ndenen man also annehmen kann , dass eine Consonanten\nschw\u00e4chungnichteingetroffen ist. Uebrigens lassen wir\nhier, wie bei der Behandlung der Anlautsconsonanten die\nAbweichungen ausser Acht, die in den nordwestlichen Theilen\ndes russischen Karelen vorkommen, da dieselben am Besten\nf\u00fcr sich allein abgehandelt werden d\u00fcrften.\n", " \u00a7 23.", "Kurz kommen in karelischen St\u00e4mmen die\nConsonanten h, g (\u00fd), d (\u0111), n (\u0144) , z (k), r (\u00ed) , 1 (l), b, m,\ndie Halbvocale j und v sowie der Doppelconsonant d vor.\n", " \u00a7 24. Lang werden nur die starken Explosivlaute\nkk, tt, pp und tt allgemein gebraucht.\n", " 19\n \u00a7 25. hh, jj, nn (\u0144\u0144), ss (\u00a7\u00a7), ll (ll) , rr, mm, ww (wv)\ntrifft man nur in wenigen St\u00e4mmen an , von denen die\nmeisten entweder entlehnt, onomatopoetisch oder in irgend\neiner Weise contrahirt sind , oder auch im Karelischen oder\nin anderen westfinnischen Sprachen Nebenformen mit anderen\nConsonanten als diese haben .\n", " \u00a7 26. vor anderen Vocalen als i bildet ebenso wie\nim Weps ., Wot . und Liv. eine Verschmelzung des urspr\u00fcng\nlichen j ; z. B. hilla sachte , langsam , f. hilja ; nell\u00e4 vier , f.\nnelj\u00e4 ; zella Arzenei , slav . \u0437enie Kraut .\n nn ist in gleicher Weise aus nj in dem Worte minna\nSchwiegertochter, f. minj\u00e4, mini\u00e4 entstanden.\n \u015b\u0107 kommt im Worte u\u015b\u015butta- hetzen vor , von dem\nHetzruf u\u015b\u015bu , und statt sj (zi) in den nordkarelischen\nFormen a\u015b\u015ba Sache, hoa\u015b\u015ba Gestell zum Trocknen von Heu\nund Getreide, ko\u015b\u015bo- freien, f\u00fcr die s\u00fcdkarel. azia od. a\u017aie,\nhoazia, ie, ko\u015bitte- (f. kosioita).\n dd wird in den W\u00f6rtern sudda Richter (r. cydo\u044f),\nla\u010f\u010foa- aufstapeln und lo\u010f\u010fa (r. \u043bod\u0269\u044f) Barke angetroffen .\n", " \u00a7 27. Folgende Verbindungen zweier kurzen Consonant\nlaute kommen in karelischen St\u00e4mmen vor:\n hk, hj, ht, hn (hr nur durch Metathesis von rh); hl, hm,\nhv ; (kt), ks, ks ; gr, gl; ng ; (j am Schlusse einer Sylbe,\nebenso wie w habe ich f\u00fcr Vocale angesehen, die mit dem\nvorhergehenden Vocal einen Diphthong bilden ; sie sind daher\nhier weggelassen) ;\n tk; tk, tp (dh nur in dem Stamm pidhuo L\u00e4nge =\npiduhuo ) , dr , \u00e2m , \u0111o ; do ; nh, nd , nd ; n ; sh, \u015bh, sh, st ,\n\u015bt, st; zn, zr, \u017al, zm, zv ; rh, rg, rj, rd, rn, rz, rb, rm, rv ;\nlg, ld, lz, lb, lb, lm, lv, l'd ; pn, ps, ps, pr ; br, bl ; ms, mb.\n", " Uebrige Verbindungen von zwei kurzen Consonanten,\ndie nur in russischen Lehnw\u00f6rtern angetroffen werden, sind :\n kl, kt'; tr, tl, tv ; \u010f\u0144, \u010f\u0155, \u010fb ; \u0144h, \u00fat, \u00f1f; sh, sk, sj, st,\nsm, sv ; \u017cn, zb, \u017cm, \u017cv ; r\u0165, rl ; lt ; pk; bl'; mf, mt; fk.\n", " Die Consonanten -Verbindung kt wird allerdings nicht\n ausgesprochen und im Allgemeinen nicht einmal in neuen\n Lehnw\u00f6rterngeduldet , welches aus der Behandlungdes\n 20\nrussischen Wortes deroms hervorgeht : dieses wird n\u00e4mlich\nallgemein nicht t\u00f6kti, sondern mit Umstellung der Consonanten\nt\u00f6tki ausgesprochen . Wir m\u00fcssen jedoch diese Consonanten\nVerbindung in folgenden karelischen St\u00e4mmen als statt\nfindend annehmen : \u00fckte ein, kakte zwei, lakte Bucht, l\u00e4kte\nlosgehen , sich begeben , da k, das vor t in h \u00fcbergeht,\nwieder hervortritt, sobald t vor i in s (s) verwandelt wird :\n\u00fchte , Nom. \u00fcksi ; kahte ,kaksi;lahte , laksi; l\u00e4hte- Impf.\nl\u00e4ksi \u00b9) .\n", "Dem r entspricht in der finnischen Schriftsprache hr,\nin der ostfinnischen Mundart tr; von diesen ist nat\u00fcrlich hr\nneuer als \u017ar und daraus entstanden , dagegen hat man r\nund tr als ebenb\u00fcrtig , beide aus urspr\u00fcnglichem str ent\nstanden , zu betrachten ; dieses ist wenigstens der Fall mit\nden St\u00e4mmen azroame, f. ahrain, atrain Fischergabel vom r.\nocmpora ; ke\u017cr\u00e4, f. kehr\u00e4, ketr\u00e4 Rolle am Ende einer Spindel,\nvergl. mordv. ki\u0161tir Spindel ; f. ihra und itra Fett vom\nschwedischen ister ; ebenso setzt der dritte karelische Stamm\nozra Gerste, f. ohra, otra eine Urform ost(e)ra voraus, die\nsich jedoch nicht empirisch nachweisen l\u00e4sst.\n", "Ebenso wier sind auch die Consonanten-Verbindungen\ngr, gl, dr, br, bl ziemlich selten und dadurch bemerkens\nwerth, dass die meisten St\u00e4mme , in denen diese Verbindungen\nvorkommen, entlehnt oder onomatopoetisch sind .\n", "Man hat oft hervorgehoben, dass die finnische Schrift\nsprache derartige Verbindungen wie die ebenerw\u00e4hnten nicht\nduldet ,sondern die explosiven Consonanten vor und 7\nschw\u00e4cht 2) ; wogegen die ostfinnische Mundart die urspr\u00fcng\nlichen consonantischen Formen gr\u00f6sstentheils beibehalten\nhat .", " Wir m\u00fcssen uns denken, dass dieser Uebergang durch\n1) Vergl. die lappischen okta, akta ein , g\u00fc\u00f6kte, guokta zwei,\nluokta Bucht, russ .- lap. liekted, lakta sich begeben, ehst. l\u00e4kkima, gehen,\nund das Wiburg'sche Substantiv l\u00e4kki (statt l\u00e4kti) Abreise z . B. tehh\u00e4\nl\u00e4kkii sich zur Abreise r\u00fcsten.\n", "2) Siehe z. B. Kulturw\u00f6rter S. XIII, Om den got. sprogkl.\nindfl., S. 21.\n", " 21\nVermittelung des zun\u00e4chst stehenden Halbvocals vor sich\ngegangen ist , da es zur Erleichterung der Aussprache hier\ngalt die vollst\u00e4ndige Articulation aufzuheben und zugleich\ndie t\u00f6nende Stimme beizubehalten , welche sowohl in dem\nvorhergehenden Laute (Vocal) als auch im folgenden r, l\u03b9\nvorkommt.", " So erhielt man z. B. aus kakra od. kagra Hafer,\nm\u00e4kra od. m\u00e4gra Dachs, takla od. tagla Zunder, eklen od.\neglen gestern, atra od. adra Pflug, tetri od. tedri Birkhahn,\nkapris od. kabris Hammel, \u00e4pr\u00e4s od . \u00e4br\u00e4s j\u00e4her Abhang,\nkaplas od. kablas Schlittenfessel , die Formen kagra , m\u00e4gr\u00e4,\ntagla , eglen , a\u00f0ra te\u0111ri , kawris, \u00e4wr\u00e4s, kawlas, aus denen\ndie jetzt gebr\u00e4uchlichen finnischen Formen kaura , m\u00e4yr\u00e4,\ntaula, eilen oder eylen, \u00f6ylen, arra, terri nebst aura, teyri,\nt\u00f6yri, kauris, \u00e4yr\u00e4s, kaulas sich leicht herleiten lassen.\n", " \u00a7 28. Folgende Verbindungen eines kurzen Consonanten\nmit einem langen sind von uns wahrgenommen worden : \u0144kk;\nntt, \u00fatt; rkk, rtt, \u0155tt, rss, rpp; lkk, l'kk, ltt, ltt, lpp; mpp, mss.\n", " \u00a7 29. Verbindungen dreier Consonanten werden nur\nin zwei karelischen St\u00e4mmen angetroffen : rsk in herskahta\nschwanken , weichen und rst in ter\u015btawtta- od. terstautta\nS\u00e4ttigung oder Ueberdruss verursachen ; die nur sp\u00e4rlich\nvorkommenden \u00fcbrigen W\u00f6rter mit derartigen Verbindungen\nsowie htr, ntk, lst, rdn, rst, rsn, pts sind dem Russischen\nentlehnt.\n", " \u00a7 30. In einigen St\u00e4mmen kommt bisweilen in der\nN\u00e4he von Poaen eine Umstellung der Consonanten vor, z. B.\nruznaha anstatt ru\u00f1zaha reichlich, tahnua statt tanhua Vieh\nstall, tahra statt tarha Heuboden, vahna statt vanha alt.\n", " \u00a7 31. Schliesslich bleibt uns noch \u00fcbrig einen Blick\nauf die St\u00e4mme zu werfen, die keinen Consonanten zwischen\nden Vocalen der ersten und zweiten Sylbe haben. Solche\nSt\u00e4mme kommen nur ausnahmsweise vor : man trifft sie blos\nin den s\u00fcdlichen Gegenden Karelens (Poaen und Rebola) an,\nwo dieselben durch Wegfallen eines Consonants oder Halb\nvocals entstanden sind .", "In anderen Gegenden sind diese\nLaute entweder geblieben , oder auch sind nach Abwerfung\nderselben die sie umgebenden Vocale contrahirt und dadurch\n 22\ndie resp . St\u00e4mme einsylbig geworden . So sagt man in der\nGegend von Poaen mi\u00e4 ich , \u015bi\u00e4 du , statt des allgemein\nkarelischen mie, sie vom f. min\u00e4, sin\u00e4; P. siad . allg . kar.\nsija Platz ; P. kua Bild, sue, Nom. sui S\u00fcden, h\u00fc\u00e4 gut, t\u00fce,\nNom. t\u00fci Wurzelende d. allg. kar. kuva, suve, Nom. suvi,\nh\u00fcw\u00e4, t\u00fcve, Nom. t\u00fcvi ; P. hau, sau, v\u00e4\u00fc = nordkar. havu,\nsavu, v\u00e4v\u00fc, die wiederum in Rebola einsylbig : haw , saw ,\nv\u00e4w ausgesprochen werden. Was das Verh\u00e4ltniss zwischen\nden Formen mit und ohne v betrifft, so brauchen wir nicht\nanzunehmen , dass in jedem Fall die letzteren aus den\nersteren entstanden sind, sondern beide k\u00f6nnen gemeinsame\nUrformen haben, indem n\u00e4mlich die ersteren einen urspr\u00fcng\nlichen Explosiv-Consonanten durch v ersetzt , die letzteren\ndenselben abgeworfen haben. Vergl. z. B. t\u00fce, t\u00fcve und den\nfinnischen Partikelstamm tyk\u00f6, bei Agricola tyke N\u00e4he, wobei\nein \u00e4hnlicher Uebergang der Bedeutung vor sich gegangen\nzu sein scheint wie im ehstnischen Wort jur Wurzel, N\u00e4he ;\nhau, haw, hawu und das tavastl\u00e4ndische hako ; sau, saw,\nsawu Rauch und f. sako Bodensatz .\n", " Die Vocale der zweiten Sylbe.\n", " \u00a7 32. In der zweiten Sylbe karelischer Wortst\u00e4mme\n werden alle kurzen Vocale a, \u00e4, e, i, o , \u00f6, u, \u00fc , alle eigent\n lichen Diphthonge oa , e\u00e4 (\u00f6\u00e4), ie, uo, \u00fc\u00f6 sowie die uneigent\n lichen auf w auslautenden Diphthonge angetroffen . Von den\nlangen Vocalen kommen nur uw und \u00fcw (nicht) bisweilen\n vor.", " Die uneigentlichen Diphthonge auf j, die in den ver\n wandten Sprachen vorhanden sind , werden im Karelischen\n gew\u00f6hnlich in der Weise verk\u00fcrzt , dass j abgeworfen wird\n oder mit dem folgenden Consonanten verschmilzt , wodurch\n dieser palatalisirt wird, z. B. rebo Fuchs statt reboj; hieraus\n Rebola statt Reboj-la. Doch sind alle diese langen Vocale\n und Diphthonge entweder durch Contraction der Vocale der\n urspr\u00fcnglichen zweiten und dritten Sylbe, oder auch durch\n Anf\u00fcgung von Ableitungssylbenentstanden ; wir schieben\n deren n\u00e4here Behandlung bis auf Weiteres auf und betrachten\n hier nur die Vocale des Auslautes in zweisylbigen St\u00e4mmen.\n", " 23\n\u00a7 33. Was nun die zweisylbigen St\u00e4mme auf o und\n\u00f6 betrifft, so kommen unter denselben folgende vor :\n1 ) Eine Menge Lehnw\u00f6rter : ahjo Esse , ajro Ruder,\nbokko Hammel, hebo Pferd, kello Glocke, luukko Lauch, oaldo\nWelle, pallo Ball, peldo Acker, kallo Sch\u00e4del.\n", "2 ) Viele W\u00f6rter, die mit der Ableitungsendung j ge\nbildet sind, obgleich diese Endung im Karelischen aus den\nVerbalst\u00e4mmen g\u00e4nzlich verschwunden ist und auch in\nNominalst\u00e4mmen nur in einigen Gegenden Nordkarelens im\nPartit. Sing. vor einem Possessivsuffixe hervortritt ; z. B.\nNom. toatto Vater, Gen. toaton, Part. toattuo (von toatto-a),\nmit dem Suff. der 3. Person toattuoh oder toattojah. Wir\nnehmen hier die von uns im russischen Karelen angetroffenen\nzweisylbigen St\u00e4mme, die mit der Endung j abgeleitet sind ,\nvollst\u00e4ndig auf, wobei wir ausser dem russ . Karelischen\nselbst, die Mundarten zu Rathe gezogen, wo dieses j (i) sich\nbesser bewahrt hat , n\u00e4mlich das Finnisch-Karelische , das\nSavolaxische, die Sprache des s\u00fcdlichen Oesterbotten \u00b9), die\nLiwgisprache ) und das Wepsische. Diese sind :\na) Nominalst\u00e4mme : eno Hauptader eines Flusses, harkko\nEisenmulde, himo Begierde, kelo verdorrter Baum, kero Kehle,\nkokko Adler , korwo Zuber , kowhko Lunge , kukko Hahn ,\nlembo b\u00f6ser Geist , luppo Seeblumenblatt , moamo Mutter,\n metto Auerhahn , pujkko Splitter, rakko Blase, rebo Fuchs,\nrieppo getrocknete R\u00fcbe , talo Geh\u00f6ft , toatto Vater, tikko\n Schwester , wejkko Bruder , h\u00e4kk\u00f6 (? ) kleiner Ochs , h\u00f6lm\u00f6\n T\u00f6lpel, r\u00f6kk\u00f6 (?) Blase, t\u00fctt\u00f6 M\u00e4dchen, \u00e4mm\u00f6 Grossmutter ;\n b) Verbalst\u00e4mme : ajgo- zu Stande bringen , hawdo\n w\u00e4rmen, hoaro- sich verzweigen , kisko- (?) reissen , lippo\n spritzen, werfen, lohko- spalten, pengo- w\u00fchlen, puno- flechten,\n sago- sich tr\u00fcben , survo- stossen, tahto- wollen , tarbo- mit\n der St\u00f6rstange Fische ins Netz jagen, vatvo- sch\u00fctteln, vido\n schwingen.\n", " \u00b9) Aminoff, Etel\u00e4 -Pohjanmaan kielimurteesta Tutkimus, S. 68.\n", " 2) Vergl. Suomi II Jakso, 8 : s osa, S. 219 .\n", " 24\n3) Uebrige Derivate.\n", "Uebrigens hat man zu beachten , dass \u00f6 im Auslaut\nkeines einzigen Verbalstammes und nur in einem halben\nDutzend nicht abgeleiteter Nominalst\u00e4mme vorkommt.\n", "\u00a7 34. Wie bei den St\u00e4mmen auf o und \u00f6, so kommen\nauch bei denen auf u, \u00fc undeine Menge Neubildungen\nund Lehnw\u00f6rter vor , wodurch die Anzahl der mit diesen\nVocalen auslautenden St\u00e4mme ,die man als primitiv an\nzusehen hat, sehr gering wird.\n", "\u00a7 35. Dagegen erscheinen die St\u00e4mme auf a, \u00e4 und\ne schon bei einem fl\u00fcchtigen Blick als primitiv , denn ob\ngleich es auch unter diesen eine grosse Anzahl \u00e4lterer und\nneuerer Lehnw\u00f6rter giebt , so sind die meisten doch so\nbeschaffen , dass sie weder von fremden Sprachen noch\nvon anderen St\u00e4mmen sich herleiten lassen.", "Sowohl aus\ndiesem Grunde als auch wegen ihrer Menge \u00b9 ) hat man diese\nSt\u00e4mme f\u00fcr den Kern des Wortvorrathes anzusehen , welcher\nUmstand f\u00fcr die richtige Auffassung der Ver\u00e4nderungen der\nAuslautsvocale bei Ableitungen von Gewicht ist.\nConsonanten die zwischen den Vocalen der zweiten\nund dritten Sylbe oder weiterhin im Worte stehen.\n", "\u00a7 36. Von den kurzen Consonanten kommen in ka\nrelischen St\u00e4mmen folgende vor : h, n, z (\u00bd ) , r, l, m, j, v ;\ndagegen werden k, t, p, s, di gar nicht angewandt und g,\nd, b nur in neueren Lehnw\u00f6rtern oder nach langem Vocal\noder Diphthong , sowie in den W\u00f6rtern \u017cemtuga (neben\n\u017eimtukka) echte Perle (r. ce\u043c\u0447y\u0131 ) , nagrada Belohnung\n(r. Harpada), andawdu- sich geben, koroba korb (r. \u043aopo\u0431\u028a) .\n", "\u00a7 37. Von den gedehnten Consonanten werden kk, tt,\ntt, pp, sowie in Lehnw\u00f6rtern und Ableitungen nn, ss, ss, ll,\nmm gebraucht.\n", " 1) Wenn man n\u00e4mlich die neueren Lehnw\u00f6rter und offenbaren\nAbleitungen ausschliesst, so bilden die W\u00f6rter auf a, \u00e4 und e ungef\u00e4hr\n70 % von der ganzen Anzahl der im Karelischen gebr\u00e4uchlichen zwei\nsylbigen St\u00e4mme.\n", "25\n\u00a7 38.", "Folgende Verbindungen zweier kurzenCon\nsonanten kommen in karelischen St\u00e4mmen vor :\nhk, ht, hn, hl, hm ; ks (ks) ; ng; nd; sk ; st; rd, rn, rv ; ld,\nlm ; mb;\nund in russischen Lehnw\u00f6rtern :\nhp neben hv; tk (neben tt), tf; tk; nh, nk, \u00faj, \u00fat (neben\n\u0144tt) ; \u0161k, st, sn ; z\u0144, \u017cn ; rm ; lj , ls, z\u013e, bl.\n", "\u00a7 39. Eine Verbindung eines kurzen und langen Con\nsonanten habe ich nur in einem karelischen Stamme an\ngetroffen, n\u00e4mlich rkk im Worte soperkka Tauchervogel ; sonst\nkommen derartige Verbindungen nur in russischen Lehn\nw\u00f6rtern vor, n\u00e4mlich :\nntt, ntt; rkk , rtt; lkk , sowie eine Verbindung dreier\nConsonanten rsv.\n", " Die Vocale der dritten und darauf folgenden\nSylben.\n", "\u00a7 40.", " In der dritten und in den folgenden Sylben\nkommen alle kurzen Vocale vor, lange Vocale werden blos\nausnahmsweise angetroffen und Diphthonge entstehen nur\ndurch Anf\u00fcgung von Endungen, woher dieselben am geeig\nnetsten im Zusammenhange mit der Lehre von den Ver\n\u00e4nderungen der Laute abgehandelt werden d\u00fcrften.\n", " Der Auslaut.\n", "\u00a7 41.", " Alle karelischen St\u00e4mme schliessen ebenso wie\ndie Wortst\u00e4mme in den \u00fcbrigen westfinnischen Sprachen\nmit einem bestimmten Vocal\u00b9) \u2014 uneigentlich Bindevocal ge\n1) Auch f\u00fcr das Ehstnische und Livische ist man gen\u00f6thigt\n derartige St\u00e4mme anzunehmen, so imagin\u00e4r dieselben den respectiven\n Grammatikern auch vorkommen m\u00f6gen, denn nur aus solchen St\u00e4mmen\n d. h. aus W\u00f6rtern, die aller zuf\u00e4lligen , durch Abnutzung oder durch\n Hinzuf\u00fcgung von Endungen verursachten Ver\u00e4nderungen entkleidet\n sind , lassen sich die verschiedenen Beugungsformen ableiten , nicht\n aber aus einander oder aus dem oft verst\u00fcmmelten Nominativ. Vergl.\n Wiedemann, Gr. d. Ehstn . Spr ., S. II.\n 26\nnannt - der jedoch vor Endungen oder in Nominalst\u00e4mmen\noft schon im Nominativ abgeworfen wird, oder auch in einen\nanderen Vocal \u00fcbergeht ; daher kommen Consonanten am\nSchlusse der W\u00f6rter nur in gewissen Beugungsformen , sowie\nauch im Nominativ Sing. der Nomina vor.", " Die Zahl der\nauslautenden Consonanten ist jedoch ziemlich beschr\u00e4nkt :\nim Auslaut karelischer W\u00f6rter kommen weder lange Con\nsonanten noch Consonantenverbindungen und nur folgende\nkurze Consonanten vor : h, t, n, s (s), r, I sowie m , das\nbisweilen mit n wechselt ; z . B. omon ist , jowtem\njowten Schwan \u00b9) .\n", " Abweichungen hiervon kommen nur in rascherer Rede\nvor, wo die Worte unmittelbar auf einander folgen und der\nAnlaut des folgenden Wortes auf den Auslaut des vorher\ngehenden einwirkt ; t, s (s) k\u00f6nnen also vor einem Vocal ,\nHalbvocal oder anderen t\u00f6nenden Sprachlauten mit t\u00f6nender\nStimme ausgesprochen werden, und daher in d, z, (\u017c) \u00fcber\ngehen ; n wird vor gutturalen Consonanten oft in \u272f und vor\nlabialen in m verwandelt, und da der Vocal des Auslautes\nvor einem Vocal h\u00e4ufig wegf\u00e4llt, so kommt oft ein Consonant ,\nder ein anderer sein kann als die oben aufgez\u00e4hlten, oder\nauch eine Consonantenverbindung am Ende des Wortes zu\nstehen;z. B. kalli -g'on f\u00fcr kallis-go on , kasie en\u00e4mb'\nel\u00e4 ossa f\u00fcr ka\u017aie en\u00e4mbi el\u00e4 o.; kuss' on Suwtka f\u00fcr kussa\n on S., pisti karahutt' akkoa f\u00fcr p. karahutti a.\n", " Nachdem wir so die Lautmasse der karelischen St\u00e4mme\n durchgenommen und dabei nur die einzelnen Laute und\nLautverbindungen f\u00fcr sich ohne R\u00fccksicht auf deren Ab\nh\u00e4ngigkeit von einander betrachtet haben , wollen wir jetzt\n zur Darstellung einiger allgemeinen Gesetze \u00fcbergehen , die\n 1) Jund w die auch am Schluss der W\u00f6rter nach einem Vocal\n vorkommen , z\u00e4hlen wir zu den Vocalen, sowie auch den Nasallaut \u00f1 ,\n der oft f\u00fcr n auftritt, vergl. \u00a7 2.\n 27\ntheils das ganze Wort beherrschen , theils das gegenseitige\nVerh\u00e4ltniss der in einem Worte vorkommenden Laute und\nderen Abh\u00e4ngigkeit von einander bestimmen.\n", " Der Accent der W\u00f6rter.\n", " \u00a7 42. Der Hauptaccent ruht regelrecht auf der ersten\nSylbe der W\u00f6rter ; in vier- und sechssylbigen W\u00f6rtern haben\nausserdem die dritte und f\u00fcnfte Sylbe einen Nebenaccent,\nder dieselben vor den sie umgebenden Sylben mehr oder\nminder deutlich hervorhebt.", " In einzelnen W\u00f6rtern ist jedoch\nder Hauptton in Folge einer Art Emphasis auf die zweite\noder dritte Sylbe verlegt worden, z . B. \u00fch\u00e9ll\u00e4h gleichwohl,\nkajkitti best\u00e4ndig, t\u00e4w\u017aikk\u00e4\u017a e ganz voll, jogohize ein jeder,\net\u00e4h\u00f6\u00e4t\u00e4 von fern her, ojgi\u00e1kkake ganz gerade .\n", " Vocalharmonie.\n", "\u00a7 43. Die Vocalharmonie in der Bedeutung, die man\ndiesem Worte gew\u00f6hnlich zu geben pflegt, besteht physio\nlogisch betrachtet darin, dass die palatale oder nicht palatale\nStellung, welche die Zunge zur Aussprache des ersten Vocals\neingenommen hat, f\u00fcr alle die folgenden Vocale des Wortes\nbestimmend wird, indem die Zunge nicht mehr aus dieser\nStellung gebracht werden , sondern entweder nur auf der\npalatalen Linie \u00e4-e-i oder ausserhalb derselben nur von\na nach \u014d und y oder nach e und , oder nach \u00eb sich be\nwegen kann.", "Die Lippen sind hierbei neutral , indem\ndie labiale Vocalstellung sich ebensowohl mit der palatalen\n als der nicht palatalen verbinden l\u00e4sst , auch ohne dass ein\n anderer labialer Vocal in demselben Worte vorhanden ist .\nDemnach kann im Karelischen , ebenso wie im Finnischen,\n dasselbe Wort entweder lauter weiche, d . h . palatale oder\nlabial-palatale Vocale \u00e4, e (= e), i (= i) , \u00f6, \u00fc, oder auch\nlauter harte, d. h . nicht palatale Vocale a, e (= e), i (= i),\no, u haben.\n", " 28\nDas Verh\u00e4ltniss zwischen t\u00f6nenden und tonlosen\nExplosivconsonanten und Spiranten.\n", "\u00a7 44. Wenn man die oben gegebene Darstellung der\nConsonanten des An- , In- und Auslautes im Zusammen\nhange durchgeht, und dabei die neueren russischen Lehn\nw\u00f6rter, die noch in mancher Hinsicht ausserhalb der ka\nrelischen Lautgesetze stehen , nicht in Betracht nimmt , so\nfindet man, dass g, d, d, b, z, und nur ausnahmsweise im\nAnlaut und niemals im Auslaut vorkommen. Auch im Inlaut\nwerden dieselben blos kurz und zwar in folgenden F\u00e4llen\nangetroffen : a) zwischen Vocalen ; b) zwischen einem Vocal\nund einem der Consonanten n , r, l , m, v; c) zwischen\neinem der Consonanten n, n (\u00f1, j, w), r, l, m und einem\nVocal ; mit einem Wort : die t\u00f6nenden Explosivcon\nsonanten und Spiranten kommen nur zwischen\nintonirten Sprachlauten , jedoch niemals lang ,\nauch nicht in Verbindung mit einander vor\u00b9 ) .\n", " Was die tonlosen Explosivconsonanten und Spiranten\nk, t, t, p, 8, \u00a7, s betrifft, so ist das Verh\u00e4ltniss umgekehrt :\nsolche Consonanten stehen im An- und Auslaute , und sie\nwerden auch im Inlaute gedehnt, in Verbindungen mit ein\nander und zwischen einem tonlosen (h) und einem intonirten\nLaute (Vocal) , dagegen nie zwischen zwei t\u00f6nenden Sprach\nlauten angetroffen 2) .\n", " Wir sehen also , dass zwischen den t\u00f6nenden und ton\nlosen ExplosivconsonantenundSpirantenein bestimmtes\nVerh\u00e4ltniss in der Weise besteht, dass sie einander vervoll\n \u00b9) Eine Ausnahme bildet nur das Wort pidhuo L\u00e4nge mit d\n zwischen Vocal und h; dasselbe ist jedoch contrahirt aus piduhuo,\n welches neben pituvuo im Karelischen ebenfalls angewandt wird .\n", " 2) Die einzigen in karelischen W\u00f6rtern angetroffenen Ab\nweichungen von dieser Regel sind :\n p zwischen einem Vocal und n in den W\u00f6rtern koapni- an sich\nreissen, t'ipni- mausen, t\u00e4pn\u00e4 Fleck, zwischen einem Vocal und r im\n Worte pepri- w\u00e4lzen , sowie s zwischen m und einem Vocal im Worte\nkomsa Korb von Birkenrinde .\n 29\n st\u00e4ndigen, und dass man beinahe in jedem Falle entscheiden\nkann, ob ein intonirter oder tonloser Laut anzuwenden ist,\nwenn nur die zun\u00e4chst stehenden Laute bekannt sind.\n", " $ 45 .", "Eine durchweg vorkommende Ausnahme von\ndem im vorigen \u00a7 angef\u00fchrten Gesetze bilden dreisylbige\nSt\u00e4mme, deren zweite Sylbe durch einen Consonanten ge\nschlossen ist diese St\u00e4mme haben n\u00e4mlich oft im Beginn\nder zweiten Sylbe einen tonlosen, nicht aber einen t\u00f6nenden\nExplosivconsonanten zwischen intonirten Lauten . Derartige\nConsonanten hat man jedoch f\u00fcr regelm\u00e4ssige Schw\u00e4chungen\nlanger Consonanten anzusehen , obgleich Stammw\u00f6rter mit\nsolchen langen Consonanten sich nicht immer nachweisen\nlassen ; z . B. k\u00fcki\u015bt\u00e4- (refl . ) sich niederducken, lutikka Wanze,\nmantikka Erdbeere (vergl. das in den Runen vorkommende\nmantti- marja), j\u00e4mp\u00e4kk\u00e4 steif, kampastu- entschleichen , nicht\nk\u00fcgist\u00e4-, ludikka, mandikka, j\u00e4mb\u00e4kk\u00e4, kambastu-.\n", " \u00a7 46.", "Dieses Gesetz, das in Betreff des Inlautes auch\nin der Liwgisprache und im Wepsischen \u00b9 ), sowie seinen\nGrundz\u00fcgen nach auch im Ehstnischen 2) und im Livischen\nGeltung hat, obgleich die Abwerfung der Vocale , die K\u00fcrzung\nund Dehnung der Consonanten hier st\u00f6rend auf dasselbe\neinwirken , herrscht jedenfalls nur in dem s\u00fcdlichen und\n\u00f6stlichen Theile des Gebietes der olonetz'schen und ar\nchangelschen Karelier, sowie im twerschen Karelen, wogegen\ndie Sprache in den nordwestlichen, an Finnland angrenzenden\nGegenden entweder der Consonanten g, d, d , b, z , \u017c , \u017c\ng\u00e4nzlich ermangelt, und dieselben durch entsprechende tonlose\nConsonanten ersetzt, oder die t\u00f6nenden Consonanten nur in\neinigen von den in \u00a7 44 aufgez\u00e4hlten F\u00e4llen anwendet.", " Im\n 1) Vergl. Suomi, Toinen Jakso , 8: s osa, S. 207 , 208 , 210, und\nKielet\u00e4r, I Nidos , 4 vihko , S. 10.\n", " 2) Die von Krohn aufgestellte Regel, Viron Kielioppi \u00a7 2 a) 1)\nwelche nur den vorhergehenden Laut als f\u00fcr die Intonation be\nstimmend angiebt, ist unvollst\u00e4ndig und unrichtig, denn nach derselben\nm\u00fcssten z. B. die finnischen kaksi, lapsi, pitk\u00e4 von ehstnischer Zunge\nkags, labs, pidk und nicht wie es wirklich der Fall ist, kaks, laps, pitk\nausgesprochen werden.\n", " 30\nWesten an der finnischen Grenze erstreckt sich das Gebiet\nder schwach- consonantischen Sprache , wie sie im Vorher\ngehenden beschrieben worden , nach Norden hin bis zum\nDorf Rowkkula , n\u00f6rdlich von Rebola , worauf die absolut\nstarke Sprache vom Dorf Mijnoa an unmittelbar beginnt ;\nim Osten dagegen bildet der Fluss Kem die n\u00f6rdliche\nGrenze des schwachen Idiom's ;dochwird n\u00f6rdlich von\ndemselben eine einzelne Oase angetroffen, wo die t\u00f6nenden\nConsonanten vorkommen , n\u00e4mlich in Pilzj\u00e4rvi und wahr\nscheinlich auch in anderen dem Weissen Meere zu belegenen\nD\u00f6rfern, welche zu besuchen ich nicht Gelegenheit hatte. --\nDie durchaus stark- consonantische Mundart erstreckt sich,\nwie schon erw\u00e4hnt , von Mijnoa im S\u00fcden bis zur Grenze\ndes karelischen Gebietes im Norden und von der Grenze\nFinnlands im Westen einige Meilen nach Osten hin, worauf\neine Uebergangsmundart beginnt , in welcher t\u00f6nende und\ntonlose Consonanten mit einander derart abwechseln , dass\ndie t\u00f6nenden Consonanten, je weiter man nach Osten kommt ,\num so mehr \u00fcberhand nehmen.", "Eine umst\u00e4ndliche Dar\ntellung dieser Uebergangsmundart w\u00fcrde uns jedoch zu weit\nf\u00fchren, da bestimmte Regeln \u00fcber die Anwendung tonloser\nund t\u00f6nender Consonanten sich nicht einmal f\u00fcr ein be\nbeschr\u00e4nktes Gebiet aufstellen lassen und sogar die An\nzeichnungen, die aus demselben Dorfe vorliegen, nicht immer\n\u00fcbereinstimmen , welcher Umstand auf individueller Ver\nschiedenheit der Aussprache beruht. Oft ist auch auf diesem\nGebiet die Intonation so schwach, dass man unschl\u00fcssig ist,\nob man das Zeichen eines t\u00f6nenden oder eines tonlosen\nConsonanten anzuwenden hat. Ich bin daher gen\u00f6thigt mich\nhier auf einige allgemeine Bemerkungen einzuschr\u00e4nken.\nAm empf\u00e4nglichsten f\u00fcr Intonation sind die Spiranten ; so\nh\u00f6rt man oft in Gegenden , wo die Sprache \u00fcbrigens nur\ntonlose Explosivconsonanten hat , solche Formen wie toj\u017a en\nstatt toj\u015ben, sen n\u00e4k\u00f6\u017aell\u00e4 statt sen n\u00e4k\u00f6sell\u00e4 u. s . w. Die\nmeist westlich gelegenen Ortschaften , in denen ich intonirte\nExplosivconsonanten , jedoch nur bei gewissen Individen wahr\ngenommen habe , sindSurij\u00e4rvi westlich vom mittleren\n 31\n Tuoppaj\u00e4rvi und J\u00fcv\u00f6\u00e4laksi von der Wuokkiniemischen Kirche\n nach Osten zu ; z. B. (Surwrij .) randah, tuldih neben tie\n kunta, tultuo; (J\u00fcv.) ombelow , rubej neben ompelow, rupej.\n Jedoch erst in Suolapohja an der s\u00fcdlichenSpitze von\n Tuoppaj\u00e4rvi, Kurki s\u00fcdlich von Suolapohja, J\u00fcsk\u00fcj\u00e4rvi am\n Kemi und Luvaj\u00e4rvi am Tirkka-kemi f\u00e4ngt die Anwendung\nintonirter Consonanten an allgemeiner zu werden, wobei man\nim Allgemeinen Folgendes wahrnehmen kann : zuerst treten\n im \u00e4ussersten Westen k, g, d, d, b, z ( , ) in Lehnw\u00f6rtern,\n sowie zwischen Vocal und intonirten Consonanten, in Ana\n logie des Wotischen auf, z. B. braga, doroga, gro\u017e\u0144i, kagra,\nkodva, hidva, kobra, o\u017era ; darauf, je mehr man sich dem\n Gebiet der weichen Mundart n\u00e4hert, zwischen einem Nasal\n consonanten und einem Vocal ,z. B. hengen, randa, lambi,\nkanza ; alsdann zwischen anderen intonirten Consonanten und\nVocalen z. B. arge, peldo, k\u00e4rb\u00e4\u017ae, kalzu, und schliesslich\nzwischen Vocalen wie in der s\u00fcd\u00f6stlichen Mundart.\n", " $ 47. Den Umstand, dass die Sprache im nordwest\nlichen Karelen der Consonanten g, d, d, b , 2, 2 ,theil\nweise oder g\u00e4nzlich entbehrt, hat man sonder Zweifel dem\nEinfluss des Finnischen zuzuschreiben ; denn auch in anderer\nBeziehung hatdieSuomisprache , inFolge zahlreicher\nfinnischer Einwanderungen, best\u00e4ndiger Reisen der Karelier\nin unserem Lande und ihres Aufenthaltes in demselben ,\neinen grossen Einfluss auf das Karelische ausge\u00fcbt.", "Im\nFinnischen kommen n\u00e4mlich , mit Ausnahme der \u00f6stlichen ,\nan Olonetz angrenzenden Gegenden und einiger Orte im\ns\u00fcdwestlichen Finnland , die Consonanten g, d, d, b, 2, 2\nundgar nicht vor, denn das in der finnischen Schrift\nsprache gebr\u00e4uchliche d ist , wie schon oben erw\u00e4hnt =\nd (r, 1) und g wird nur mit n als Zeichen f\u00fcr in angewandt :\nhengenhennen.\n", "Hier tritt uns jedoch die Frage entgegen : steht die\ns\u00fcd\u00f6stliche Hauptmundart des Karelischen auf einem \u00e4lteren\nStandpunkt als die nordwestliche ? Oder, um der Frage eine\nweitere Fassung zu geben : hat die Suomisprache fr\u00fcher\nintonirte Explosivconsonantenund Spiranten gehabt , wie\n 32\n dieses in allen verwandten Sprachen der Fall ist, und die\n selben darauf eingeb\u00fcsst, oder haben dieselben in der west\n finnischen Ursprache gefehlt und sich erst sp\u00e4terhin bei den\n ausserhalb Finnlands wohnenden V\u00f6lkern entwickelt.\n", " Der ersteren dieser Ansichten scheint Thomsen \u00b9 ) bei\ntreten zu wollen , verwechselt jedoch Intonation, d. h. Ver\nbindung der Articulationmitder t\u00f6nenden Stimme ,und\n Consonantenschw\u00e4chung , d . h . Aufhebung der vollst\u00e4ndigen\nArticulation, mit einander ; ausserdem geht er von der ganz\ngrundlosen Annahme aus , dass im Finnischen urspr\u00fcnglich\nin allen F\u00e4llen g, d, b statt k, t, p vorgekommen seien, wo\njetzt Schw\u00e4chung (Vermilderung ,Tenuation)dieser Con\nsonanten stattfindet.\n", " Wollen wir z . B. den physiologischen Hergang bei der\nAussprache von kota und koda in Betracht nehmen . Die\nAussprache von o und a erfordert, dass die Stimmritze zu\nsammengezogen und die Stimmb\u00e4nder in vibrirende Be\nwegung gesetzt werden ;soll nun t zwischen diese Vocale\ntreten, hat man beim Ausf\u00fchren der dentalen Articulation\ndie Stimmb\u00e4nder loszulassen , so dass die Stimmritze sich\n\u00f6ffnet ; sobald aber die Articulation aufh\u00f6rt , muss man die\nStimmb\u00e4nder sogleich so spannen, dass dieselben zu vibriren\nanfangen und das zur Aussprache von a erforderliche Vocal\nelement, die t\u00f6nende Stimme entsteht.", " Bei der Aussprache\nvon koda dauert dagegen die Spannung und Vibration der\nStimmb\u00e4nder fort , sobald dieselbe einmal mit o begonnen,\nbis das Wort mit aufh\u00f6rt. Welche Ansicht ist nun nat\u00fcr\nlicher und mit der fast allen Lautver\u00e4nderungen zu Grunde\nliegenden vis inertiae mehr \u00fcbereinstimmend , n\u00e4mlich\ndass die Spannung und Vibration der Stimmb\u00e4nder w\u00e4hrend\nder Articulation urspr\u00fcnglich stattgefunden und sp\u00e4terhin\nohne irgend eine sichtbare Ursache aufgehoben worden ist,\noder dass der Consonant urspr\u00fcnglich tonlos gewesen aber\nsp\u00e4ter dadurch intonirt worden ist, dass man die Spannung\n1) Siehe Den got. Sprogkl. indflyd . , S. 24 u. 25.\n 33\nund Vibration der Stimmb\u00e4nder , die sowohl vor als nach\ndem Consonanten stattfindet, auch w\u00e4hrend der Articulation\nhat ununterbrochen fortwirken lassen? Nat\u00fcrlich die letztere.\n", " Ausser diesem rein physiologischen Grunde, der von\neiner sp\u00e4teren Entstehung der erw\u00e4hnten intonirten Con\nsonanten zeugt, k\u00f6nnen noch andere hervorgehoben werden.\nDie meisten mehrsylbigen und viele zweisylbige St\u00e4mme\nm\u00fcssen f\u00fcr Herleitungen angesehen werden. Die Ableitungs\nund Beugungsendungen haben in den westfinnischen Sprachen,\nin denen die intonirten Consonanten vorkommen, doppelte\nFormen mit tonlosen und t\u00f6nenden Consonanten. Bei der\nWahl derselben folgt die Sprache der oben angef\u00fchrten\nRegel ,dass n\u00e4mlicht\u00f6nende Consonanten zwischen in\ntonirten Sprachlauten, tonlose in \u00fcbrigen F\u00e4llen vorkommen.\nNun ist jedoch jegliche Herleitung und Beugung urspr\u00fcng\nlich eine Zusammensetzung, d . h . die Endungen bilden Ver\nbleibsel von urspr\u00fcnglich selbst\u00e4ndigen W\u00f6rtern , die all\nm\u00e4hlich abgenutzt worden sind. Wie ( \u00a7\u00a7 5 , 8) gezeigt worden,\nist kein intonirter Explosivconsonant oder Spirant urspr\u00fcnglich\nim Anlaute westfinnischer W\u00f6rter vorgekommen , also auch\nnicht in den Endungen. In allen abgeleiteten W\u00f6rtern und\nBeugungsformen m\u00fcssen folglich die intonirten Consonanten\nneuer sein als die tonlosen, z . B. t\u00e4-g\u00e4-l\u00e4-j\u017ae, si-d\u00e4, miel-d\u00fc\u00b8\nv\u00e4hen-d\u00e4- , juo-bu- neuer als t\u00e4-k\u00e4-l\u00e4-j\u015be , si-t\u00e4 , miel-t\u00fc-,\nv\u00e4hen-t\u00e4-, juo-pu-.\n", " Schliesslich gewahren wir, dass intonirte Consonanten\n auch im Anlaut aus tonlosen entstehen , falls zwei W\u00f6rter,\n von denen daserstere mit einem t\u00f6nenden Sprachlaute\n schliesst, in enge Verbindung mit einander treten. Beispiele\n eines solchen Ueberganges, der in den entfernter verwandten\n Sprachen, z . B. im Mordwinischen \u00b9 ) und Tscheremissischen 2)\n Gesetz ist , bietet unter den westfinnischen Sprachen das\n1) Ahlqvist, Versuch einer Mokschamordwinischen Grammatik,\n \u00a7 32, siehe die Beispiele .\n", " 2) Castr\u00e9n , Elementa Grammatices tscheremissae , S. 6 u. 7,\n Mom. 6.\n", " 3\n 34\nLivische\u00b9 ) in Menge dar ; einzelne derselben k\u00f6nnen auch\nin der Liwgisprache und im Karelischen nachgewiesen\nwerden, z. B. h\u00e4nen gera, min d\u00e4h statt h\u00e4nen kera, min t\u00e4h.\n", "Aus allen diesen Gr\u00fcnden sehe ich es f\u00fcr unzweifelhaft\nan , dass das Finnische und die Sprache im nordwestlichen\nKarelen, die keine t\u00f6nende Explosivlaute und Spiranten haben,\nauf dem \u00e4ltesten Standpunkte stehen , und dass diese Con\nsonanten in den \u00fcbrigen westfinnischen Idiomen erst sp\u00e4ter\ndurch Einwirkung vorhergehender und nachfolgender in\ntonirter Laute und m\u00f6glicher Weise auch unter dem Einfluss\nder Sprachen der benachbarten V\u00f6lker arischen Stammes\nentstanden sind.\n", "Die palatalisirten oder mollirten Consonanten.\n", "\u00a7 48. Oben (\u00a7 1 ) haben wir unter den Consonanten,\ndie im Karelischen mollirt vorkommen, die gutturalen k und\ng angef\u00fchrt.", "Dieselben werden jedoch nur im \u00f6stlichen\nKarelen an der Sprachgrenze mollirt angetroffen , als eine\nindividuelle Eigenth\u00fcmlichkeit solcher Personen , die das\nRussische eben so rein wie ihre Muttersprache reden , in\nden \u00fcbrigen F\u00e4llen dagegen werden sie hart ausgesprochen,\nz. B. kego , kirves , re\u0123i statt der allgemein karelischen\nkego, kirves, regi.\n", "Wir betrachten hier daher nur die palatalisirten Den\ntalen \u0165, d, \u0144, \u015b, \u017c, \u0155, l, die mit Ausnahme von \u017a und auch\ngedehnt vorkommen. Hierbei ist Folgendes wahrzunehmen :\nmit Ausnahme der russischen Lehnw\u00f6rter, wie z. B. Pijteri,\nSt. Petersburg, o\u015ba Achse, ku\u013ea od . sku\u013ea Mehlsack, koa\u0155oj\nrothbraun, und derjenigen einheimischen, die mit \u0144 (\u00a7 6)\nanlauten, kann man in allen \u00fcbrigen W\u00f6rtern nachweisen,\ndass die Mollirung der dentalen Consonanten durch den\npalatalen Halbvocal jodereinen der palatalen ,labial\n1) Sj\u00f6grens Livische Grammatik nebst Sprachpr., S. 20 u. 21,\nMom. 13, s. Beispiele.\n35\npalatalen oder palato-gutturalen Vocale : i, e, \u00e4, \u00fc, \u00f6 ent\nstanden ist.", " Allgemein, \u00fcber das ganze Gebiet verbreitet,\ntrifft man die Mollirung nur nach und vor j und i an ; vor\nden \u00fcbrigen eben erw\u00e4hnten Vocalen kommt dieselbe blos\nin den \u00f6stlichen Gegenden (Poaen, Kompakka , Sujguj\u00e4rvi,\nPoa\u0144arvi) vor , wo das Russische allgemeiner bekannt ist\nund daher auch einen gr\u00f6sseren Einfluss auf das Karelische\nausge\u00fcbt hat.", "Wenn man z. B. in Poaen se \u00fcll\u00e4tet\u00e4h, ne\nh\u00e4nd\u00e4 ,t\u00fc\u00f6nd\u00e4w , t\u00fctt\u00e4rest\u00e4 sagt , in Kompakka :hejld\u00e4,\ns\u00fcnd\u00fcj\u00e4h n\u00e4hen , t\u00fc\u00f6 t\u00e4hti , soaten , h\u00e4nell\u00e4 , in Sujgarvi :\nkibewd\u00fcn , h\u00e4nd\u00e4 , h\u00e4nell\u00e4 , m\u00fct\u00fctt\u00e4 , in Poa\u0144arvi : pe\u00e4ll\u00e4,\nsijt\u00e4, t\u00e4t\u00e4, viheld\u00e4w, h\u00e4jt, p\u00e4jv\u00e4n\u00e4dagegen aber in Pil\u017a\nj\u00e4rvi : t\u00fc\u00f6nd\u00e4w , h\u00e4nell\u00e4, pe\u00e4ll\u00e4 , in J\u00fcsk\u00fcj\u00e4rvi : p\u00e4jt\u00e4, j\u00e4lell\u00e4k,\nt\u00fc\u00f6nnettih, sield\u00e4 , in J\u00e4ng\u00e4rvi : tied\u00e4m\u00e4tt\u00f6m\u00e4ll\u00e4 , in Luvaj\u00e4rvi :\nhejt\u00e4nn\u00fch , hierd\u00e4w , pe\u00e4ksekk\u00e4h,in Nogeus : n\u00e4wtt\u00e4w, t\u00e4d\u00e4,\nt\u00e4hell\u00e4, sijd\u00e4h\u00e4sseh , in Liedma : l\u00fcps\u00e4t, veneht\u00e4, in Rebola :\ns\u00fcww\u00e4, l\u00e4kk\u00e4, pid\u00e4w , m\u00e4ne , m\u00fc\u00f6te , so hat man in jenen\nF\u00e4llen die Mollirung dem Einfluss des Russischen zuzu\nschreiben. Denn die Aussprache mollirter Consonanten er\nfordert, dass der Zungenr\u00fccken zugleich mit der eigentlichen\nArticulation sich gegen den palatalen Punkt zu der Stellung\nvonj (oder wenigstens von ) erhebt.", "Diese Stellung ist\njedoch von karelischem Gesichtspunkte aus, vor den Vocalen\n\u00e4, e, \u00f6, \u00fc vollkommen unmotivirt , da diese Vocale , wenn\ndieselben ohne vorhergehenden Consonanten vorkommen , in\nganz Karelen rein ,d . h . ohne irgend einen Vorschlag des\nj (i) ausgesprochen werden, z . B. \u00e4jj\u00e4, ej, \u00f6nd\u00fc, \u00fcsk\u00e4, nicht\naber j\u00e4jj\u00e4, jei, j\u00f6nd\u00fc, j\u00fcsk\u00e4 ; wogegen im Russischen die Vo\ncale e, u, i, n, 10, \u044f, vor denen ein Consonant mollirt wird ,\ns\u00e4mmtlich mit einem i- oder j-laut beginnen, indem n\u00e4mlich\nu und ii oder ji , e und n = je , 10 = ju und \u044f = ja\n(j\u00e4) ist.\n", " Doch wechselt die Mollirung auch h\u00e4ufig vor und nach\n einem i, j: n, 1, r werden meist vor i erweicht ; t und d werden\n gew\u00f6hnlich vor einem zum Stamm geh\u00f6renden i palatalisirt ;\nletztere k\u00f6nnen jedoch auch hart bleiben ; z . B. kattila Kessel,\nkondie B\u00e4r ; s undwerden regelrecht nach i und j palatalisirt,\n 36\nbleiben jedoch in Poaen oft unver\u00e4ndert ; z. B. kaw\u0144i\u015b\nh\u00fcbsch, toj\u017aet die anderen, in Poaen gew\u00f6hnlich kaw\u0144is, tojzet.\nVor i wiederum ist die Palatalisirung von s und z an ver\nschiedenen Orten und oft auch an demselben Ort in ver\nschiedenen W\u00f6rtern so unbestimmt, dass daf\u00fcr keine andere\nRegel sich aufstellen l\u00e4sst , als dass die Palatalisirung an\nder \u00f6stlichsten Sprachgrenze am allgemeinsten vorkommt,\nund je mehr man nach Westen kommt, desto mehr abnimmt.\n", " \u00a7 49. Palatalisirung in Folge von Verschmelzung eines\nDentalconsonanten mit j ist sehr allgemein ; einige derartige\nF\u00e4lle sind schon fr\u00fcher erw\u00e4hnt worden ;z. B. die Ent\nstehung von \u0144\u0144 , ll, \u015b\u015b, d\u010f aus nj, lj, sj, dj (\u00a7 26) .\n", "Hierher geh\u00f6rt auch die Mollirung von 7 in der Endung\nla, wenn dieselbe an Nomina, die auf o anlauten, und ur\nspr\u00fcnglich die Endung oj gehabt, angef\u00fcgt wird, z. B. Rebola,\nHimola statt Rebojla , Himojla , sowie auch das mollirte n\nund z in den Nominalendungen jne, j\u017ce und ja, die auch\nin solchen Formen vorkommen , wo das j weggefallen ist,\nz. B. pakka\u0144e, pakka\u017cen K\u00e4lte f\u00fcr pakkaj\u0144e, -jzen ; hinda\u017aa\ntheuer, f\u00fcr hindaj\u017aa.\n", " \u00a7 50. Mit der ebenerw\u00e4hnten Palatalisirung verwandt\nist auch die Mollirung , die im n\u00f6rdlichen Karelen durch\nEinfluss eines vorhergehenden e entsteht, wenn dieses e mit\neinem vor demselben befindlichen Vocal in einen Diphthong\nverschmilzt, z. B. poatkah er mag fliehen, poa\u0144\u0144un geflohen ;\nkev\u00f6\u00e4ll\u00e4 im Fr\u00fchling , Tunguolla , Uhtuo\u015b\u015ba , statt paetkah,\npaennun, kev\u00e4ell\u00e4, Tunguella, Uhtuessa.\n", " Die Lautver\u00e4nderungen imKarelischen .\n", " Die Lehre von den Lautver\u00e4nderungen f\u00e4llt urspr\u00fcng\nlich ganz und gar in das Gebiet der Physiologie : das be\ngriffliche Moment nimmt bei dem Lautwandel erst die zweite\n Stelle ein , indem n\u00e4mlich die Sprache in den F\u00e4llen , wo\n37\neine oder mehrere Lautver\u00e4nderungen physiologische Be\nrechtigung haben , die unver\u00e4nderte Form und die m\u00f6glichen\nLautver\u00e4nderungen f\u00fcr verschiedene N\u00fcancen des Begriffes\nanwendet , oder , um kein Missverst\u00e4ndniss aufkommen zu\nlassen , entweder die unver\u00e4nderte Form oder irgend eine\nVer\u00e4nderung vermeidet.\n", "Alle Lautver\u00e4nderungen haben einen Zweck , n\u00e4mlich\ndie Erleichterung des Sprechens .", " Man kann daher die\nFrageaufstellen , weshalb solche Lautcombinationen ,die\nschwer auszusprechen sind , in der Sprache sich entwickelt\nhaben. Als Antwort hierauf kann man anf\u00fchren , dass die\nSprache zur Bezeichnung neuer Begriffe und Verh\u00e4ltnisse,\ndie vorhandenen einfachen und leicht auszusprechenden\nW\u00f6rter mit anderen derartigen verbunden hat , welche\nsp\u00e4terhin ihre Selbstst\u00e4ndigkeit allm\u00e4hlich verloren haben und\nzu Ableitungs- oder Flexionsendungen herabgesunken sind .\nDadurch sind eine Menge neuer und schwieriger Lautver\nbindungen entstanden, von denen die Sprache, in Folge des\nallgemeinen physischen Gesetzes der vis inertiae sich zu\nbefreien gestrebt hat.", "Eine solche Befreiung kann auf ver\nschiedene Weise vor sich gegangen sein : durch Abnutzung\ndes Schlusses der angef\u00fcgten W\u00f6rter, um das neue, eigent\nlich zusammengesetzte Wort unter einem Hauptaccent zu\nvereinigen ,durch Abwerfung , Austausch oder durch Um\nstellung eines oder mehrerer Laute im Vereinigungspunkt.\n", "Ein neuer Laut, d. h. ein Zuschuss zu der vorhandenen\nLautmasse, als Folge dieses rein physiologischen Processes\nist a priori unwahrscheinlich und d\u00fcrfte sich nur selten auf\nweisen lassen, muss daher in den meisten F\u00e4llen f\u00fcr eine\nEndung angesehen werden. Hiermit ist jedoch nicht gesagt,\ndass eine Verl\u00e4ngerung oder Verst\u00e4rkung gewisser Laute\nnicht vorkommen k\u00f6nnte ; dieselbe wird wirklich angetroffen,\nentweder als Folge der Einwirkung des Accents , welcher\ndanach strebt die betonten Sylben auf Kosten der un\nbetonten hervorzuheben, oder auch um einen kurzen Laut\nvor Schw\u00e4chung und g\u00e4nzlichem Verschwinden zu bewahren.\nJedoch dieselbe vis inertiae , welche die Lautver\u00e4nderung\n 38\nhervorgerufen hat , l\u00e4sst dieselbe auch bestehen : eine ein\nmal eingetroffene Lautver\u00e4nderung bleibt auch dann unver\n\u00e4ndert, wenn die Ursache derselben durch eine neue Ver\n\u00e4nderung aufgehoben ist.\n", "I.", "Wandel der Consonanten.\n", " Die wichtigsten Ver\u00e4nderungen, welche die Consonanten\nim Karelischen bei Bildung und Beugung der W\u00f6rter erleiden,\nsind Intonation , Schw\u00e4chung , Verst\u00e4rkung , Assi\nmilation und Elision.\n", " \u00a7 51. Die Intonation von k, t, p, s, \u015b in g, d, b, 2, \u017a ,\nwodurch sich die Sprache im s\u00fcdlichen und \u00f6stlichen\nKarelen von der in den n\u00f6rdlichen und westlichen Gegenden\nunterscheidet , und welche wir schon fr\u00fcher zu betrachten\nGelegenheit gehabt haben, macht sich auch in den Endungen\ngeltend, indem n\u00e4mlich die Endungen, in denen diese Ex\nplosivlaute oder Spiranten vorkommen , in S\u00fcdkarelen eine\ndoppelte Form haben, die entweder weich und t\u00f6nend oder\nhart und tonlos ist, welcher Unterschied darauf beruht, ob\ndiese Consonanten von intonirten Sprachlauten umgeben sind\noder nicht, w\u00e4hrend in Nordkarelen dieselben Endungen blos\ndie urspr\u00fcngliche harte Form haben , z. B. die Partitive\norih-ta, k\u00e4t-t\u00e4, kallis-ta ; stidkarel. un-da , manner-da, vem\nmel-d\u00e4, moa-da, p\u00e4j-d\u00e4, nordkarel. un-ta, manner-ta, vem\nmel-t\u00e4, moa-ta, p\u00e4j-t\u00e4 ; die Formen des Impersonals l\u00fck\u00e4t\nt\u00e4neh, n\u00e4h-t\u00e4j\u015b, pes-tih ; s\u00fcdkarel. pan- daneh, pur- daj\u015b, ke\u00e4n\nnel-dih, soa-dava ; nordkarel. pan- taneh, pur-taj\u015b, ke\u00e4nnel-tih,\nsoa-tava ; die Imperative nos-kah, n\u00e4k-k\u00e4h ; s\u00fcdkarel . haravoj\ngah, pangah , purgah, tulgah , soagah ; nordkarel. haravojkah,\npankah, purkah, tulkah, soakah ; Comparat. im s\u00fcdkar. pa\n rembi , nordkar. parempi ; der allgemeine karel. Partit. he\n voj\u015b-ta vom s\u00fcdkar. Stamm heboze oder hebo\u017ce , nordkar.\n hepose.\n", " Schw\u00e4chung im Beginn einer geschlossenen Sylbe.\n", " \u00a7 52.", "Schw\u00e4chung (auch Consonantenvermilderung,\n Tenuation genannt), die im Allgemeinen in der Aufhebung\n 39\nder vollst\u00e4ndigen Articulation besteht, welche die Aussprache\nder Explosivconsonanten k, g, t, tt, d, p, b erfordert, kommt\nregelm\u00e4ssig nur im Inlaut vor einem kurzen Vocal oder\neinem kurzen(d . h. nicht durchVocalcontraction ent\nstandenen) Diphthong auf j vor, auf welchein derselben\nSylbe unmittelbar entweder vollst\u00e4ndige oder unvollst\u00e4n\ndige consonantische Articulation folgt.", "Est ist offenbar,\ndass dieses Gesetz, von dem man \u00fcbrigens annehmen muss ,\ndass es verh\u00e4ltnissm\u00e4ssig neu ist, da dasselbe nur in einigen\nwestfinnischen Sprachen sich ausgebildet hat und auch in\nihnen in verschiedener Weise und mit verschiedener Aus\ndehnung sich geltend macht (am vollst\u00e4ndigsten in Karelen) ,\nkeinen anderen Zweck haben kann, als den Durchgang des\nLuftstroms zu erleichtern : von zwei auf einander folgenden\nLufthemmungen wird die erste aufgehoben , falls der Luft\nstrom von der letzteren entweder f\u00fcr die ganze Zeit, welche\nzur Aussprache des Wortes (im Auslaut) erforderlich ist,\noder auch f\u00fcr l\u00e4ngere Zeit als einen Augenblick (im Inlaut,\ndurch einen Consonanten vor einem anderen) gehindert wird.\n", "Anmerkung 1. Consonantenschw\u00e4chung kommt nicht\nvor im Beginn einer Sylbe, an deren Schluss ein Consonant\ndurch eine in sp\u00e4terer Zeit im Auslaute erfolgte Vocalelision\nzu stehen kommt, n\u00e4mlich : a) vor der Illativendung h sowie\nauch vor der Personalendung him Imperat. (Optat .) des\nActivs und im Imperf. Ind . der unpers\u00f6nlichen Form ; z. B.\nme\u1e6d\u1e6d\u00e4h ; tulgah, pandih ; b) vor der Conditionalendung -j\u015b,\nz. B. kiskojs, h\u00fcppis, soadajs ; c) im Adj . II vor den aus -nut\ngek\u00fcrzten Endungen n , t, z . B. tappan, ottat.\n", "Anmerkung 2. Andrerseits wird Schw\u00e4chung in einigen\nF\u00e4llen angetroffen, wo kein sichtbarer Grund daf\u00fcr vor\nhanden ist, n\u00e4mlich im Anfang einer Sylbe , wenn dieselbe\nurspr\u00fcnglich durch einen Consonanten (k, t) geschlossen ge\nwesen, welcher im Karelischen weggefallen ist :\na) im Hauptverbum beim verneinten Praesens sowohl\nder pers\u00f6nlichen als unpers\u00f6nlichen Form , z. B. ej muwta\nvon muutta- (vergl. finn. muuta' , muutak, refl. muutak-sen),\nej tulla vom Impersonalisstamme tulda- (vergl. finn. tulla',\n 40\ntullak, ehstn. bejahende Form tullak-se), von welchem ge\nschw\u00e4chten Stamm man alsdann die bejahende Form tullah\n(= tulla\u2019 -h = tullak-han) erhalten hat ; b) in der 2. Pers .\nSing. Imperat. z. B. sowwa von sowda-, el\u00e4 anna von anda ;\nc) im Translat. des Subst. I und auch in anderen gek\u00fcrzten\nTranslativen, z. B. tulla, soaha, rannemma ; d) im Nom. Sing.\nder St\u00e4mme auf ke; z. B. kasse Gen. kastien; e) in Eigen\nschaftssubstantiven auf us , (ute) uo , die von mehrsylbiger\nNominibus auf -nda und -mba abgeleitet sind ; z . B. i\u017a\u00e4n\nn\u00fc\u00f6ll\u00e4, em\u00e4nn\u00e4\u00f6ll\u00e4, vihannuolla, vanhemmuoldi ; f) in Verben\nmit der Ableitungsendung j und vorhergehendem Vocal , in\ndenen j statt der vollst\u00e4ndigen Endung jtte gebraucht wird ;\nz. B. Inf. tolkujja verstehen , entwickeln , Stamm tolkujtte\nvon tolkku ; em\u00e4nn\u00f6jj\u00e4 wirthschaften von em\u00e4nn\u00f6j\u1e6d\u1e6de-.\n", " \u00a7 53.", " Schw\u00e4chung der langen Consonanten, dieselbe\nmag nun nach einem Vocal oder Consonanten eintreten,\ngeschieht dadurch, dass die Lufthemmung verk\u00fcrzt , d . h.\ngleich nach ihrer Entstehung wiedervollkommen aufge\nhoben wird.\n", " Also werden geschw\u00e4cht :\n a) kk zu k; z . B. kukka\u017ce Blume, Spielzeug, Part. Sing.\nkukaj\u015bta ; mu\u015b\u015bika\u017ce Schwarzbeere, mu\u015b\u015bikaj\u015bta ; hankki- schaffen,\nImperat. hanki ; (palkkata-) palkkoa- miethen, Subst . I (pal\nkat-ta, Transl. palkata-k) palkata, soperkka Tauchente , Nom.\nPlur. soperkat ;\n b) tt zu t; z. B. katta- decken, davon Imperat. kata\ndecke ; otta- nehmen , Stamm des Impersonalis otetta, davon\nPraes. ej oteta , otetah ; kinttu Bein , Genit. kintun ; tarttu\nstecken bleiben, Imp . tartu ; maltta- k\u00f6nnen, Impf. 2 P. S.\nmaltojt ; srumentta Instrument, Nom . Plur. srumentat.\n c) tt zu t; z. B. etti- suchen, e\u0163ind\u00e4 Suchen ; ko\u017aitte\nfreien, ko\u017citukse Freierei ; tirttu lecker, Comp . tir\u1e6dumbi ; gos\ntintta Geschenk (besonders aus N\u00e4schereien bestehend) Transl.\nPlur. gosti\u0144tojk\u015bi.\n d) pp zu p ; z. B. kauppa Handel, kawpitte- handeln ;\nvolappa fahl, falb, Gen. volapan ; vilppi Betrug, Gen. vilpin ;\nkimppu L\u00e4rm, Unwesen, Iness. kimpussa.\n", "41\n 54. Die kurzen Consonanten k, g, t, d, p, b sind\nwahrscheinlich in den meisten F\u00e4llen derart geschw\u00e4cht\nworden, dass der Lautcanal nur theilweise (an den Seiten)\ngeschlossen worden ist, wodurch die Halbvocale g, \u0111\u2081 , w\u2082\nentstanden sind, die alle noch im Lappischen (w, in der\nTerschen Mundart) angetroffen werden. Im Finnischen ist\ng (= gh bei Agricola) fr\u00fcher sicher vorgekommen, ist aber\njetzt verschwunden ; statt d\u2081 findet sich der palato- dentale\nHalbvocal de und statt w, der labial-dentale Halbvocal v2 .\nIm Karelischen fehlen gegenw\u00e4rtig alle diese urspr\u00fcnglichen\nHalbvocale und statt der echten Schw\u00e4chung wendet das\nselbe eine Menge anderer Verfahrungsweisen an :\n Ersatz von g durch j oder v2 ; von d durch j, v\u00bd oder\nden Spirans h, von w\u2082 durch v2 ;\n Assimilation mit einem vorhergehenden Consonanten\noder Halbvocal : n, m , r, l, sowie j und w;\n Abwerfung, d . h. weder vollst\u00e4ndige noch unvollst\u00e4ndige\nLauthemmung ;\n Keine Schw\u00e4chung.\n \u00a7 55. a) k wird nach h im Beginn der zweiten Sylbe\nin einigen W\u00f6rtern abgeworfen, sowie re\u00e4hk\u00e4 S\u00fcnde , re\u00e4h\u00e4t;\nrichki- schlagen , richin ; rahkehe , Nom. rahi\u015b Riemen am\nGespann, tahkuon, tahota (auch tahkota) schleifen. Gew\u00f6hn\nlich jedoch, und zwar immer in den letzten Sylben eines\nmehrsylbigen Wortes bleibt k ungeschw\u00e4cht ; z. B. pihkalla,\nt\u00e4hk\u00e4t, ruhkat, pahkan, nahkan, lewhk\u00e4t, levi\u00e4hk\u00f6t von pihka\nPech, t\u00e4hk\u00e4 Aehre, ruhka F\u00e4serchen, Colly, pahka Knorren,\nAuswuchs , nahka Leder , lewhk\u00e4-prahlen , lewi\u00e4hk\u00f6 ziem\nlich breit.\n b) k f\u00e4llt fort nach t ; z. B. matka Reise , matassa ;\nk\u00e4t\u00fct k\u00e4tk\u00f6\u00f6n Wiege , potkoan , potata ausschlagen ,einen\n Fusstritt geben; pitk\u00e4 lang, pitempi, pi\u0165in.\n c) k nach s, & f\u00e4llt gew\u00f6hnlich in den n\u00f6rdlichen und\n \u00f6stlichen Gegenden weg, wodurch der Spirans zwischen zwei\n Vocale zu stehen kommt und daher an den Orten, wo man\n sonst z, \u017a anwendet , intonirt wird ; z. B. laske- loslassen,\n 42\nlazetta- ausspannen ; lajska- faul ,lajzistele- faul sein. In\n Poaen wird k von s, \u00e9 assimilirt ,wodurch ss , \u015b\u015b ent\n stehen, die jedoch nach einem Diphthong gew\u00f6hnlich bei\nnahe vollst\u00e4ndig gek\u00fcrzt werden ; z . B. lassetta- ; keske Mitte\nke\u015b\u015be\u015b\u015b\u00e4; laj\u015b\u015bi\u015btele- ; rieska unges\u00e4uertes Brot , riesasta ;\nrajska arm, Tropf, rajsan . In Rebola wird auch bisweilen\nAssimilation anstatt Abwerfung angetroffen, z. B. kahen kessen\nzwei Mann hoch ; in Sujgarvi werden beide Verfahrungsarten,\noft in verschiedenen, oder in denselben Formen eines und\ndesselben Wortes angetroffen, z. B. kezess\u00e4, lezell\u00e4, tuzassa\nvon keske , leske Wittwe , tuska Noth , jedoch raj\u015b\u015bat von\nrajska, en laze oder lasse, izen oder i\u015b\u015ben , kisson oder kizon,\nvon laske-, iske- schlagen, ki\u015bko- reissen.\n d) g (k) f\u00e4llt weg nach r, ausser in Poaen, wo Assi\nmilation vorkommt ; z. B. h\u00e4r\u00e4n, k\u00e4ret, kuret, varasta- stehlen,\nin P. h\u00e4rr\u00e4n , k\u00e4rret, kurret, varrasta-, von h\u00e4rg\u00e4 Ochs,\nk\u00e4rge Schwarzspecht, kurge Kranich, vargaha Dieb.\n e) g (k) nach 7 f\u00e4llt im gr\u00f6ssten Theil Karelens ge\nw\u00f6hnlich fort, doch kommt auch Assimilation vor: in Poaen\nimmer und bisweilen auch in Rebola und Sujgarvi ; z . B. in\nP. \u0144\u00e4ll\u00e4\u015bt\u00fc- hungrig werden, h\u00fcll\u00e4tt\u00fc, jallojlla, vellak\u015bi von\nn\u00e4lg\u00e4 Hunger, h\u00fclge\u00e4- verlassen , jalga Fuss , velga Schuld ;\nin R. n\u00e4l\u00e4ss\u00e4, jalalla, j\u00e4lelleh zur\u00fcck von j\u00e4lge Spur, aber\nalletah , ollottih von alga- anfangen , olgua- sich entfernen ;\nin S. jalat, n\u00e4l\u00e4st\u00fc- , velassa , neben s\u00fclen od . s\u00fcllen von\ns\u00fclge- spucken, ullos hinaus, vom Stamm ulgo.\nf)g (k) nach j wird assimilirt , wenn dem j ein i\noder u vorangeht, wie z. B. in den W\u00f6rtern lijjan, pijjan,\nsijjan, mujjota, von lijga das Ueberfl\u00fcssige, pijga Magd, sijga\nSchnepel, mujgua- sauer werden ; f\u00e4llt jedoch in den \u00fcbrigen\nF\u00e4llen gew\u00f6hnlich fort, wie z. B. in den W\u00f6rtern ajan, pojan,\nojenda-, richten, gerade machen , von ajga Zeit , pojga Sohn,\nojgie gerade. In Poaen ist die Articulation des langen j\nsowie auch des kurzen j vor i sehr matt, so dass lijjan,\nmujjota, pojindima Stiefsohn, daselbst wie tran, muiota , po\nindima lauten.\n", " 43\n g) g (k) nach w geht in S\u00fcdkarelen (Poaen) in w ,\nanderw\u00e4rts gew\u00f6hnlich in v \u00fcber ; z. B. hawwin, lewwan oder\nhawvin lewvan, von hawgi Hecht, lewga Kinn.\n", " Anmerkung. g (k) nach n wird nie geschw\u00e4cht, z . B.\nhengen , kuningas von henge Geist , kuningaha K\u00f6nig ; auch\nnicht k nacht, sowie ratkahta-, pl\u00f6tzlich krachen, knacken,\nvon ratka-.\n \u00a7 56. a) t nach h f\u00e4llt immer fort, auch wenn haus\nk entstanden ist ; z . B. t\u00e4hen , lahen , solahan von t\u00e4hte Stern ,\nlahte (Nom. laksi) Bucht, solahta- herabgleiten ; n\u00e4h\u00e4 I Subst .\n(Stamm n\u00e4ht\u00e4-) von n\u00e4ge- sehen.\n b) t nach s , \u015b, sowie d ( t) nach n , r, l, j und w,\nwerden von diesen vorangehenden Lauten assimilirt ; z . B.\nlassut, opassan, paj\u015b\u015ba , v\u00e4ri\u015b\u015b\u00e4, mu\u015b\u015bikka\u017ee Schwarzbeere, von\nlastu Spahn, opasta- lehren, pagi\u0107e- sprechen, v\u00e4rize- zittern,\nmusta schwarz ; panna, purra, ke\u00e4nnell\u00e4, ujja, haravojja, k\u00e4ww\u00e4\n(statt panda, purda u. s . w.) , Inf. I von pane- legen, pure\nbeissen, ke\u00e4ndele- wenden, uj- schwimmen, haravoj- harken,\nk\u00e4w- gehen ; majjen, kev\u00e4jjen, kastejjen (statt maiden u. s . w.)\n Gen. Plur. von moa Land, keve\u00e4 Fr\u00fchling, kastie Thau. In\n den n\u00f6rdlichen Gegenden wird d nach w gew\u00f6hnlich durch\nv ersetzt, z. B. k\u00e4wv\u00e4, rawvan von rawda Eisen.\n", " Anmerkung. d nach n wird in Poaen und Rebola in\n einigen Formen von anda- abgeworfen ; z. B. en ana , anat,\n Imperat. ana, der auch als Conjunction, in der Bedeutung :\n damit, gebraucht wird ; dagegen aber annettih.\n", " \u00a7 57. Wenn g (k) und d (t) nach einem kurzen Vocal\n oder eigentlichem Diphthong stehen, kommt in der Art und\n Weise der Schw\u00e4chung unter ihnen kein Unterschied vor.\n a) Schw\u00e4chung zu v kommt regelrecht nach anderen\nVocalen ausser u, vor o und \u00f6 vor ; z. B. kavotta- verlieren,\n mavon, pavoj\u015b\u015ba, von kado- verschwinden , mado Schlange,\npada Topf; havon von hago Windbruch, Th\u00fcrpfosten ; savotta\n fact. von sago- dick werden ; sevotta- fact. von sego- sich\n mischen; vevon von vedo Steuer ; livotta- einweichen , von\n ligo; sivon von sido- binden ; n\u00e4v\u00f6j\u015bt\u00e4 Part. von n\u00e4g\u00f6ze von\n 44\nn\u00e4g\u00f6 Aussehen ; koavojn Impf. von koada- umwerfen, roavon\nvon roado Arbeit.\n b) Schw\u00e4chung zu kommt auch nach o vor a und e\nvor, doch nicht in allen W\u00f6rtern ; z. B. kovassa, toven, joven\nnoven , von koda K\u00fcche , Waschhaus , tode Wahrheit , joge\nFluss, noge Russ ; dagegen aber soenda- blenden , von sogie\nblind, kuottele- versuchen, von einem verschwundenen Stamm\nwort koke-.\n", " Ausnahmen bilden tijjon von tiedo Kenntniss , loa\njokse That, Handlung von loadi- thun , machen .\n c) Schw\u00e4chung zu v kommt auch in anderen F\u00e4llen\nin einzelnen W\u00f6rtern vor , als tevend\u00e4 , tevin von tege-,\nhuovis Nom. von huogehe wohlfeil , roavisko Aas , von dem\nverschwundenen Stammworte roado ; sivalda- schnell binden,\nvon sido-.\n", "Anmerkung. Die abweichende Consonantenschw\u00e4chung,\ndie in den W\u00f6rtern roavisko , sivalda- , tijjon und loajokse\nvorkommt, scheint ihren Grund darin zu haben, dass die\nselbe Art der Schw\u00e4chung beibehalten worden ist , die in\nden Stammw\u00f6rtern vorkommt und auf Lautverh\u00e4ltnisse\nberuht, die in den abgeleiteten sich nicht mehr vorfinden.\n d) Schw\u00e4chung zu h trifft man an im I. und II. Sub\nstantivus , und im Praes. Impersonalis der Verben soa- er\nhalten, je\u00e4- bleiben ; z . B. soaha soahen soahah- , je\u00e4h\u00e4 je\u00e4\nhess\u00e4 je\u00e4h\u00e4h, sowie im Wort r\u00fch\u00e4ht\u00e4- ( neben r\u00fcv\u00e4ht\u00e4-) von\nr\u00fcgi- husten.\n e) Sowohl vor als nach u und \u00fc fallen g (k) und d (t)\nin Poaen fort, werden aber anderw\u00e4rts gew\u00f6hnlich durch v\n ersetzt ; z. B. maun oder mavun von magu Geschmack ; re\u00fct\noder rev\u00fct, Gen. reg\u00fc\u00f6n kleiner Schlitten , pius oder pivus,\nGen. piduhuon L\u00e4nge ; m\u00e4\u00fct oder m\u00e4v\u00e4t , Gen. m\u00e4g\u00fc\u00f6n\nH\u00fcgelchen ; pe\u00e4\u00fcn, pe\u00e4v\u00fcn von pe\u00e4d\u00fc- treffen , koaun koavun\nvon koadu- fallen, h\u00fc\u00f6\u00fcn h\u00fc\u00f6v\u00fcn von h\u00fc\u00f6d\u00fc- gewinnen, reich\nwerden ;uar , uvar Gen. udaren Euter , suas, suvas Gen.\nsugahan Borste , suin, suvin von sugi- b\u00fcrsten , k\u00e4mmen ;\nkuon, kuvon von kudo weben ; ruguan, ru'ota, ruvota (Heu)\nin Haufen setzen ; kuun kuvun von kudu Fischlaiche , luun\n 45\nluvun von lugu Zahl , r\u00fcitt\u00e4- r\u00fcvitt\u00e4- von r\u00fcgi- husten ,\ns\u00fcde\u00e4n s\u00e4\u00e4t\u00e4 s\u00fcv\u00e4t\u00e4 stossen , r\u00fc\u00e4ht\u00e4- r\u00fcv\u00e4ht\u00e4- von r\u00fcgi-.\n", "Allgemein kommt die Abwerfung von g (k) nebst Vocal\ncontraction vor in rujs , Nom. von rugehe Roggen ,und\nn\u00e4wtt\u00e4- zeigen, fact. von n\u00e4g\u00fc- scheinen.\nf)Vor und nach i werden g (k) und d (t) in Poaen\nabgeworfen; anderw\u00e4rts tritt j an ihre Stelle , wenn nicht\neine der vorstehenden Regeln dieses verbietet, oder die um\nstehenden Vocale contrahirt werden ; z . B. vein oder vejin\nvon ved\u00e4- ziehen, koin kojin von kodi Haus , m\u00f6i\u015b\u015b\u00e4 m\u00f6ji\u015b\u015b\u00e4\nvon m\u00f6gize- murmeln , he\u00e4in he\u00e4jin von he\u00e4d\u00e4- vertreiben,\nloain loajin von loadi- machen ; piin pijin von pid\u00e4- halten,\niin oder ijin ig\u00e4h ewig , rian rijan von rida Falle, lian lijan\nvon liga Schmutz, piell\u00e4 pijell\u00e4 Inf. von pidele- halten, hi'en\nhijen von hige Schweiss .\n", "In vielen W\u00f6rtern ist jedoch AbwerfungderCon\nsonanten und gleichzeitigeContractionder umstehenden\nVocale allgemein ; z . B. paj\u015b\u015ba von pagize- sprechen , raj\u015b\n(neben roah) , Gen. ragehen Hagel, hiest\u00fc- schweissig werden,\nkoj\u015b\u015ba zu Hause, najn Imperf. von n\u00e4ge- sehen.\ng) Auch vor und nach e l\u00e4sst sich bisweilen ein j\nh\u00f6ren , wenn das e sich nicht mit dem benachbarten Vocal\nzu einem Diphthong verbindet ;z . B. majeh (nebst moah)\ntajeh (nebst toah) von madehe Quabbe, tadehe D\u00fcnger ; veen\noder vejen (nebst vejn), reen rejen, von vede Wasser, rege\nSchlitten ; vej\u00e4n (nebst ve\u00e4n) von ved\u00e4- ziehen , seassa sejassa\nvon sega Mischung.\nh) Nach den Diphthongen uo, \u00fc\u00f6 und ie vor a, \u00e4, e\nund meist auch vor i sind die Consonanten g (k) und d (t)\nin fr\u00fcherer Zeit wahrscheinlich fortgefallen, wobei uo , \u00fc\u00f6\nund ie vor diesen Vocalen in die langen Vocale uw , \u00fcw und\n jin gleicher Weise \u00fcbergegangen sind , wie die diesen\nDiphthongen entsprechenden kurzen Vocale o, \u00f6 und e oft\nnur deshalb in u, \u00fc, i verwandelt werden, um desto sch\u00e4rfer\nvor dem unmittelbar darauf folgenden Vocal hervorzutreten.\n", "Beim Uebergang von uw (= \u016b) , \u00fcw (=) und \u00ffj\n (7) in die Mundstellung, die der folgende Vocal erfordert,\n 46\npflegt man an den meisten Orten, um die Vocale noch be\nstimmter abzusondern, die respectiven Organe einander zu\nn\u00e4hern, so dass ein mehr oder minder deutlicher Halbvocal\nw (in Nordkarelen durch v ersetzt) und j zwischen den\nVocalen vernommen wird. Hier k\u00f6nnte allerdings auch eine\nandere Anschauungsweise sich geltend machen : man k\u00f6nnte\nn\u00e4mlich daf\u00fcr halten , dass g (k) und d (t) nach uo und\n\u00fc\u00f6 durch Schw\u00e4chung in den zun\u00e4chst verwandten Halbvocal\nw (v) und nach ie in j \u00fcbergegangen seien , welche Halb\nvocale nachher eine attrahirende Wirkung auf die vorher\ngehenden Diphthonge ausge\u00fcbt h\u00e4tten , so dass die ge\nschlossene Vocalstellung f\u00fcr u, \u00fc und sich w\u00e4hrend der\nganzen Zeit beibehalten h\u00e4tte , so z . B. w\u00e4re von luodeh,\nm\u00fc\u00f6d\u00e4, tiedin - luoweh oder luoveh , m\u00fc\u00f6w\u00e4 oder m\u00fc\u00f6v\u00e4,\ntiejin, und darauf luwweh oder luwveh, m\u00fcww\u00e4 oder m\u00fcwv\u00e4\nund tijjin entstanden. Diese Erkl\u00e4rung ist jedoch aus dem\nGrunde zu verwerfen , weil in allen \u00fcbrigen F\u00e4llen keine\nderartige Attraction von einem v (welches durch Schw\u00e4chung\nvon b (p) entstanden ist) ausge\u00fcbt wird , z. B. huovan, nicht\nhuwvan von huoba Filz.\n i) In allen \u00fcbrigen F\u00e4llen fallen g (k) und d (t) fort,\nn\u00e4mlich :\n Zwischen oa und a, oa und e ; z. B. koan von koada\nf\u00e4llen, umwerfen , roan Pr\u00e4s. von roada- arbeiten und roan\nGenit. von roaga roh ; koatah, roattih ;\n Zwischen e\u00e4 und \u00e4, e\u00e4 und e ; z. B. he\u00e4n he\u00e4ttih von\nhe\u00e4d\u00e4- vertreiben, ne\u00e4n von ne\u00e4d\u00e4 Marder ;\n Zwischen a und a, a und e ; z. B. poan von pada Topf,\njoan, moata, toas wieder, von jaga- theilen, magoa- schlafen,\ntaga das nach hinten zu Belegene ; joattih von jaga- , poata\nvon pagene- fliehen, loalla von lage- Dach, moah, toah, roah\n(neben majeh, tajeh, rajs) von madehe Quabbe, tadehe D\u00fcnger,\nragehe Hagel ;\n Zwischen \u00e4 und \u00e4, \u00e4 und e ; z . B. he\u00e4ss\u00e4 von h\u00e4d\u00e4\nNoth, ke\u00e4n von k\u00e4de Hand , ke\u00e4t\u00e4 von k\u00e4gi\u00e4- (= k\u00e4ket\u00e4-)\nbeabsichtigen, me\u00e4n , ne\u00e4n , ve\u00e4n von m\u00e4ge H\u00fcgel , n\u00e4ge\n sehen , v\u00e4ge Kraft, Volk.\n", "47\n\u00a7 58. a) b (p) nach m wird zu m geschw\u00e4cht ; z. B.\nammunvonambu-schiessen , paremmat von paremba besser.\nb) b (p) nach einem Vocal sowie nach r undwird\nim gr\u00f6ssten Theil Karelens zu vgeschw\u00e4cht , kannjedoch\nin Poaen und bisweilen auch in Sujgarvi stehen bleiben ;\nz. B. hevojsta oder heboj\u00f3ta von hebo\u017ce Pferd , sijvet oder\nsijbet von sijbe Fl\u00fcgel ; tarvis, tarveh oder tarbeh von tarbehe\nBed\u00fcrfniss ; salvata oder salbata von salboa- zuschliessen .\n", "Anmerkung. p nach erleidet keine Schw\u00e4chung ;\nz. B. pitpett\u00e4- pfeifen .\n", "Schlussanmerkungzu \u00a7\u00a7 52-58.", " Sporadisch\nkommen auch ungeschw\u00e4chte Formen vor , wo man den\nobigen Regeln gem\u00e4ss Consonantenschw\u00e4chung erwartet h\u00e4tte,\nn\u00e4mlich vor dem kka des Imperativs , da k erst in sp\u00e4terer\nZeit verl\u00e4ngert worden ist, z. B. etikk\u00e4h oder e\u1e6d\u1e6dik\u00e4h, ki\u015b\n\u015bokkah oder kiskokkah (vergl. f. etsik\u00e4\u00e4n, kiskokaan) , sowie\nauch in einzelnen W\u00f6rtern , wie be\u00e4g\u00fct\u00e4h und \u00fcwg\u00fct\u00e4h von\nbe\u00e4g\u00fc- bl\u00f6ken , \u00fcwg\u00fc- br\u00fcllen , k\u00e4gin (Sujgarvi) von k\u00e4gi\nKuckuk, t\u00e4din von t\u00e4di Tante , sotka, sotkan Seeadler, lopus\nka, -kan Rest, herskahta- wackeln, nachgeben (vergl. virssan\nvon virsta Werst).", "Die neueren russischen Lehnw\u00f6rter\nrichten sich in dieser, sowie in verschiedenen anderen Hin\nsichten nicht nach den karelischen Lautgesetzen , indem die\nConsonantenschw\u00e4chung h\u00e4ufig unterbleibt und zwar immer\nin solchen Consonantenverbindungen , die in karelischen\nW\u00f6rtern nicht vorkommen ; z . B. biegu, biegun Rennbahn ,\ndeado de\u00e4d\u00f6n Oheim, diedo diedon Grossvater, godin godie\ntaugen , t\u00f6kti ,tin oder t\u00f6tki , -kin Oel aus Birkenrinde,\n\u015bietka, -kan wollene Gurte ; u\u017fatka, -kan Kesselhaken , svoa\u010fbo,\n-bon Hochzeit, jupka, -kan Unterrock, rin (t)ka , -kan Markt,\njarman(t)ka, -kan Jahrmarkt, izve\u0161ka, -kan Kalk.\n", "Schw\u00e4chung im Anfang der dritten oder in einer der\nfolgenden Sylben.\n", "Ausser in den F\u00e4llen , wo eine Sylbe geschlossen wird\nkommt im Karelischen Consonantenschw\u00e4chung auch in\n 48\nFolge des von L\u00f6nnrot gefundenen Gesetzes vor, dass n\u00e4m\nlich einer der Consonanten k, t, p nicht nach einem kurzen\nVocal im Anfang der dritten Sylbe oder in einer der folgenden\nstehen kann.\n \u00a7 59. a) Ein urspr\u00fcngliches k (g) wird abgeworfen :\n1 ) in einigen Imperativformen wie ki\u015bkuoda (in Sujgarvi,\nstatt kiskokata) ; 2) in abgeleiteten \" Substantiven auf -ke,\nsowie kastich f\u00fcr kastekeh, Illat. von kastie Thau ; 3) in der\nForm des Hauptverbums beim verneinten Pr\u00e4sens des Passivs ,\nz. B. ej otettoa f\u00fcr otettaka (vergl. das ostfinnische otetak,\n ehstn. bejahende Praes. v\u00f5tetakse) ; 4) in einzelnen W\u00f6rtern ,\nwie majoa Bieber, pijroa gef\u00fcllter Kuchen , soappoa Stiefel\n(vergl. lapp . majeg, russ. nuporr, canorr).\nb) Urspr\u00fcngliches k ist in einigen Benennungen von\nB\u00e4umen zu j geschw\u00e4cht worden , wie z . B. pihlaja Eber\n esche, kadaja Wacholder, ped\u00e4j\u00e4 Fichtenrinde eigentl . Fichte\n(vergl. ehstn. pihlakas, kadakas , pedakas).\nc) Urspr\u00fcngliches k wird vor u \u00fc in Diminutiven auf\nute, die von abgeleiteten Nominibus auf k gebildet sind, zu\nh geschw\u00e4cht ; z . B. kastehuo t\u00fcppeh\u00fc\u00f6 Dim. von kasteke\n kastie Thau, t\u00fcppeke, t\u00fcppie Pfropfen.\n\u00a7 60. a) Urspr\u00fcngliches t pflegt im Allgemeinen ab\n geworfen zu werden : 1) in der Endung des Partitivs, z . B.\n talua oder taluo, t\u00e4di\u00e4 oder t\u00e4die, kaloa, pitembe\u00e4 von talo\n Haus,t\u00e4di Tante , kala Fisch, pitemb\u00e4 l\u00e4nger ; buolia oder\n buolie, pitembi\u00e4 oder pitembie, Part. Plur. von buola rothe\n Preisselbeere und pitemb\u00e4; 2) in der Pluralendung te im\n Genit. Plur. , z. B. buolien, pitembien ; 3) in der Endung ta\n der 2. Pers . Plur. , im Impf. Ind. , im Condit. sowie im\n Imperat. und Optat. , z . B. tulia oder tulie, soattoja von tule\n kommen , soatta- begleiten , k\u00f6nnen ; tulizia oder tuli\u017cie ;\n soagoa, l\u00fc\u00f6ge\u00e4, sanokkoa, von soa- erhalten , l\u00fc\u00f6- schlagen,\n sano- sagen ; tuoguo, s\u00fc\u00f6g\u00fc\u00f6 ( Sujgarvi) von tuo- holen, s\u00fc\u00f6\nessen ; 4) in den Endungen ta und te des Substantivus I\nund II ; z . B. kallistoa, l\u00f6wde\u00e4, sanua oder sanuo, et\u0163i\u00e4 oder\n et\u0163ie, lugia oder lugie, sowie kallistoassa, l\u00f6wde\u00e4ss\u00e4, sanuossa ,\nettiess\u00e4, lugiessa von kallista- den Preis steigern , l\u00f6wd\u00e4\n49\nfinden , sano- sagen , etti- suchen , luge- lesen ; 5 ) in der\nEndung ta des Impersonalis , nach dem Bindevocal e, im\nPraes. und Impf. Ind. in manchen Gegenden ; z. B. koskieh,\nej koskie, k\u00e4skejh (anstatt der an anderen Orten gebr\u00e4uch\nlichen koskietah, ej koskieta, k\u00e4skiettih, oder kossetah, kozetah,\nej kosseta , kozeta , k\u00e4ssetih , k\u00e4zettih) ; 6) in abgeleiteten\nSt\u00e4mmen auf ta und te, wie in den verbis contractis, z. B.\nsalboaw, Impf. salbaj (neben salbazi) vom urspr\u00fcnglichen\nStamm salpata- zuschliessen , kangia oder kangie steif, kebi\u00e4\noder kebie leicht , Illat. Plur. kangejh, kebejh von den ur\nspr\u00fcnglichen St\u00e4mmen kanketa, kepet\u00e4; keve\u00e4n, kev\u00e4jd\u00e4 von\nkev\u00e4te Fr\u00fchling ; l\u00fch\u00fc\u00f6n , soaruon, kovuon, koadunuon von den\nSt\u00e4mmen l\u00fch\u00fcte kurz , soarute kleine Insel , kovute H\u00e4rte ,\nkoadunute gefallen .\n", " Anmerkung. t im Part. und Gen. Plur. f\u00e4llt nicht\nnur nach einem kurzen Vocale , sondern auch nach einem\nkurzen Diphthong auf j fort , d. h . nach einem solchen\nDiphthong, der durch Verbindung eines kurzen Vocals mit\ndem j des Plurals entstanden ist , z . B. kaloja kalojen , harak\nkoja harakkojen, kukkoloja, -lojen, von kala Fisch , harakka\nElster, kukko Hahn ; dagegen aber kebejd\u00e4 kebejjen, kev\u00e4jd\u00e4\nkev\u00e4jjen, p\u00e4rejd\u00e4 p\u00e4rejjen von kebie (kepet\u00e4) leicht , keve\u00e4\n (kev\u00e4te) Fr\u00fchling, p\u00e4rie (p\u00e4reke) Kienspan.", "In Nordkarelen\n (Kiestinki) wirkt jedoch der Nebenaccent der dritten Sylbe\n dahin, dass ein Diphthong auf j unter dem Einfluss dieses\n Accents vollt\u00f6nig, d . h. lang wird, woher auch t nach dem\n selben stehen bleibt, z. B. harakkojta , kukkolojta.\n b) Urspr\u00fcngliches t geht vor u, \u00fc in h \u00fcber : 1 ) im\n Part. Sing. des Adj . II . Passivi , wenn derselbe als abge\n k\u00fcrzter Temporalsatz gebraucht wird, z . B. kattohuo, ottahuo,\n e\u1e6d\u1e6dih\u00fc\u00f6, l\u00e4hteh\u00fc\u00f6, nachdem man geschaut, genommen, gesucht ,\n sich begeben hat ; 2 ) in S\u00fcdkarelen in Eigenschaftssub\n stantiven, die von Adjectiven auf ta abgeleitet sind ; z . B.\n korgehuo H\u00f6he, leveh\u00fc\u00f6 Breite, von korketa, levet\u00e4.\n c) Urspr\u00fcngliches t geht in v \u00fcber : 1 ) vor o in den.\n nominibus actionis auf o, die von contracten Verben ge\n bildet sind , z . B. lejkkavo Ernte , magavo schlafen , keravo\n 4\n 50\nVolksversammlung, von den St\u00e4mmen lejkkata, magata, ker\u00e4t\u00e4;\n2) in Nordkarelen in Eigenschaftssubstantiven (und Demi\nnutiven) auf ute, z. B. korkevuo H\u00f6he, levev\u00fc\u00f6 Breite.\n", " \u00a7 61.", "Urspr\u00fcngliches p zu v geschw\u00e4cht wird an\ngetroffen : 1 ) in der Endung des Adj . I , z. B. palava heiss,\ntiett\u00e4v\u00e4 sicher , vergl. z. B. liv. mag\u0101tob = moattava\u00b9) ;\n2) in der Ableitungsendung va der Adjective, z. B. ter\u00e4v\u00e4\nscharf, ig\u00e4v\u00e4 langweilig (vergl. liv. ter\u0101b, ig\u0101b) ;3) in der\nadjectivischen Ableitungsendung ttava (= veps. tab), ent\nstanden aus taba, tapa Sitte, Art, z. B. vanhattava \u00e4ltlich,\npiemiett\u00e4v\u00e4 ziemlich dunkel2).\n", " Die \u00fcbrigen F\u00e4lle, in denen die starken Consonanten\ndurch K\u00fcrzung einer langen Articulation, durch Umwandlung\nin einen Halbvocal oder einen Spiranten, durch Elision oder\nAssimilation geschw\u00e4cht werden , beruhen haupts\u00e4chlich auf\nVocalelision.\n \u00a7 62. a) k ist geschw\u00e4cht zu j (welches dann in\n vielen F\u00e4llen verschwindet) : 1 ) in der Endung des Plurals\n (vergl. k im Ungarischen und Lappischen , die Pluralnomi\n native der Pronomina der 1. und 2. Person im Livischen\nmeg oder meig, teg oder teig, sowie die Personalendungen\n der 1. und 2. Pers. Plur. vom Verbum reflexivum im Olonetz\n schen , z. B. salboam-mok-seh , salboat-tok-seh, zusammen\n gestellt mit den entsprechenden Personen im Sing. salboam\n mo-ze oder salboam-mo-s , salboat-to-ze oder salboat-to-s)\n 2) In der Conditionalendung j\u017ai (vergl. ehstn. ksi) ; 3) in\n der Endung der Adjectiva caritiva : ttoma, Nom . tojn , welche\n von der Abessivendung ttaka, tak und der Ableitungsendung\n ma gebildet ist, also : takma, tokma, tojma, ttoma, tojn ; in\n der Endung ute (urspr\u00fcnglich (u)kte, (u)jte) der Eigenschafts\n substantiva, Deminutiva und Adj . II im Activ, wo ich das j\n in einigen wepsischen Formen \u00b3) wahrgenommen habe , und\n \u00b9 ) Siehe Livische Grammatik, S. 130.\n", " 2) Vergl. L\u00f6nnrot, Om det nord -tschudiska spr\u00e5ket, S. 52 u. 53.\n", " *) Kielet\u00e4r, 4. Heft, S. 16.\n51\n welches in Nordkarelen beim Plural viersylbiger W\u00f6rter in\n Folge der Einwirkung des Nebenaccents allgemein vorkommt,\nz. B. terveh\u00fcj\u015bie von terweh\u00fc\u00f6 Gruss (vergl. das finnische\n terveyksi\u00e4) veneh\u00fcj\u015bie von veneh\u00fc\u00f6, Nom. veneh\u00fct kleines Boot,\n koatunuj\u015bie von koatunuo, -nut gefallen .\n", " Anmerkung. Auch in der Endung ja der Nomina\nfactoris ist j wahrscheinlich aus \u00e4lterem k entstanden,\nwelches noch als Praesenscharacter in der Reflexivendung\nk-si, k-sen und in der ehstn . Endung des Praes. Pass. kse,\nsowie zu kk verl\u00e4ngert in der karelischen Adjectivendung\nkkaha (s. \u00a7 67, 3) angetroffen wird.\n b) k wird zu h geschw\u00e4cht am Schluss der ersten\nSylbe vort und n ; z. B. von n\u00e4ge- sehen, ist der Stamm von\nSubst. I und Impersonalis n\u00e4ht\u00e4 f\u00fcr n\u00e4kt\u00e4 , der Stamm des\nConcessivs n\u00e4hne f\u00fcr n\u00e4kne ; \u00fchte ein, kahte zwei, lahte Bucht\n(deren Nom. Sing. und Pluralstamm \u00fcksi, kaksi, laksi lauten),\nl\u00e4hte sich begeben (Impf. l\u00e4ksi) ; vergl. \u00a7 27.\n c) k wird elidirt : 1 ) vor st sowie auch vor einem\nauslautenden s , z. B. susta, Part. von sukse Schneeschuh,\ntotutus Nom. Sing. von totutukse Anz\u00fcndungsmittel ; 2) vor\nh im Praes . Passivi, z. B. tullah statt tullakh (vergl. ehstn.\ntullakse) ; 3) im Auslaut : im Nom. Sing. abgeleiteter Nomina\nauf ke ; z. B. kasse Thau (vergl. liv. k\u0101zdog) ; in der 2. Pers .\nSing. Imperat. z. B. ota nimm (vergl. 3. Pers. ottakkah) ; im\nverneinenden Praesens des Ind. und Concess . z. B. en muuta\nich ver\u00e4ndere nicht (vergl. die reflexive Form muw-tak-si\nf. muutaksen) ; ej tulla (neben ej tuldoa , beide von tultaka,\nvergl. ehstn. tullak-se) ; en muuttane, ej tuldane (f. muuttane',\n-nek, tultane', -nek).\n d) Das gedehnte m in der Endung der 1. Pers. Plur.\nPraes. Ind. und Concess . ist durch Assimilation des Praesens\ncharacters k mit der Personalendung m entstanden ; z . B.\nsanomma, sanonemma f\u00fcr sanokma, sanonekma. Wahrschein\nlich ist jedoch, dass diese Ver\u00e4nderung durch Vermittelung\ndes faucalen Explosivconsonanten also entstanden ist : sanok,\nsanonek, sano' , sanone' ; sano'-masanomma, sanone'-ma =\nsanonemma ; vergl. in der finnischen Aussprache : annam\n 52\nmeillem meid\u00e4n syntimme anteeksi , statt anna' meille' mei\nd\u00e4n s. a.\n", " \u00a7 63. tt wird nach h zu t gek\u00fcrzt in den Partitiven\n\u00fcht\u00e4, kahta, lahta.\n \u00a7 64. a) t (d) assimilirt sich einem nachfolgenden n im\nConcess. und Adj . II der Verba contracta , z . B. lejkannen,\nlejkannut von lejkkata schneiden ; sowie auch (nach Elision\neines vorhergehenden n) im Essiv des Sing. der Nomina nu\nmeralia auf -nte, -nde, z. B. kolmanna statt kolmantna, kol\nmatna, neben kolmandena.\n b) t (d) geht vor i in s, \u015b, z, \u017a \u00fcber :1 ) im Nom.\n Sing. und in Pluralst\u00e4mmen der Nomina auf te (de), wenn\nnicht ein urspr\u00fcngliches oder aus s entstandenes h dem t\nvorangeht ; z . B. kuwzi, ve\u017ei , laksi oder lak\u015bi , ka\u00f1zi, varzi,\nvon kuwde sechs , vede Wasser, lahte Bucht, kande eine grosse\n Schachtel aus Birkenrinde , varde Schaft , --- dagegen aber\n lehti, pihti , t\u00e4hti , viwhti von lehte Blatt , pihte Hufzange,\n t\u00e4hte Stern, viwhte Str\u00e4hne ; ferner die Pluralst\u00e4mme terveh\u00fc(j)\nzi, kolmanzi, nell'anzi, und Nom. Sing. mit sp\u00e4terhin aus\n geschobenem i : terveh\u00fcs (auch terveh\u00fct mit direct abgeworfe\n nem e), kolmas, nell\u00e4s (statt kolma\u00f1s , nell\u00e4\u00f1s), von terveh\u00fc(j)\n te, (terveh\u00fc\u00f6) Gesundheit, Gruss, kolmande der dritte, nel\n l\u00e4nde der vierte ; 2) im Imperfectum des Verbum l\u00e4hte\n sich begeben : l\u00e4ksi oder l\u00e4ksi , sowie der Verba contracta,\n welche jedoch t auch abwerfen k\u00f6nnen , z. B. halgazi oder\n halgaj spaltete, k\u00e4gezi oder k\u00e4gej beabsichtigte, h\u00e4vizi oder\n h\u00e4vij ging unter, verloren, takkozi oder tahkoj schliff.\n", "Ausnahme.", "In dem Partikelstamm ede , ete bleibt\n t (d) in S\u00fcdkarelen unver\u00e4ndert, z. B. edi-puole Vordertheil,\n erleidet aber Ver\u00e4nderung im n\u00f6rdlichen Karelen, z. B. e\u015bi\n puole, e\u015bi-jalka Vorderfuss . Im Plural von kev\u00e4te, keve\u00e4 Fr\u00fch\n ling f\u00e4llt der Consonant ebenso wie im Singular weg , z. B.\n kev\u00e4jd\u00e4.\n", "Anmerkung . Der Uebergang von t (d) in s (2) ist\nwahrscheinlich durch zwei Zwischenformen(d) und t (d)\nvor sich gegangen ; vgl. z . B. die westfinnischen St\u00e4mme\n k\u00fcnte Klaue, Kralle und k\u00fcnt\u00e4- pfl\u00fcgen , eigentlich kratzen ,\n 53\nmit folgenden Beugungs- und Ableitungsformen : f. kynti,\nkar. k\u00fcnti, k\u00fcndi Impf. von k\u00fcnt\u00e4-, k\u00fcnd\u00e4- ; Liv. Nom. k\u00fcnt\u0161\n(neben k\u00fcns) Klaue, Kralle, kar. k\u00fcndi- kratzen ; finn. Nom.\nk\u00fcnsi, kar. k\u00fc\u00f1si, k\u00fc\u00f1\u017ei Klaue , Kralle ; ferner finn. mantere\ndas feste Land , mantu harter Boden , Erde , kar. mantikka\nLiwg. mandoj, finn. mansikka Erdbeere.\n \u00a7 65. a) tt wird vor t zu \u03ad geschw\u00e4cht in dem Partit.\nvej\u015bt\u00e4 von vejtte Messer.\n b) tt assimilirt sich einem nachfolgenden n im Concessiv\nund Adj . II der Verba auf tte ; z. B. kullinnen , kullinnut von\nkullitte- vergolden .\n \u00a7 66. p wird vor st elidirt, z. B. lasta , k\u00fcst\u00e4, Partit.\nvon lapse Kind, k\u00fcpse reif.\n", " Consonanten - Verst\u00e4rkung.", "DasselbeGesetz,\n das nach einemkurzen Vocal im Beginn einer offenen\nSylbe, welche die dritte oder eine der folgenden des Wortes\nist, Consonantenschw\u00e4chung bewirkt , hat in einigen F\u00e4llen\neine Verst\u00e4rkung durch Dehnung der Consonanten k, t, p\nhervorgerufen .\n \u00a7 67. k geht in kk \u00fcber : 1 ) im Imperativ nach zwei\nund mehrsylbigen St\u00e4mmen, die ihren kurzen Bindevocal bei\nbehalten ; z. B.sanokkah ,ottakkama , et\u1e6dikke\u00e4,l\u00e4htekke\u00e4,\nhavatukkah, ammuldakkama, pahek\u015bikkoa,von sano- sagen,\notta- nehmen, e\u1e6d\u1e6di- suchen, l\u00e4hte- sich begeben , hava\u1e6d\u1e6du- er\nwachen ,ammulda- sch\u00f6pfen , pahek\u015bi- f\u00fcr schlecht ansehen\n(vergl. jedoch \u00a7 59 , a) 1 ) ; 2 ) in der adverbialen Bildungs\nendung kali ; z . B. pejtokkali heimlich , kohemmakkali mehr\ngerade, einen geraderen Weg, kajkkiakkali \u00fcberall, in jeglicher\nWeis\u00e9 (neben kajkkiegali, wo ein Diphthong vor dem Conso\nnanten steht ; vergl. auch t\u00e4g\u00e4li hier vorbei, sig\u00e4li da vorbei,\nmig\u00e4li wo vorbei , muwgali einen anderen Weg , in anderer\nWeise) ; 3) in der adjectivischen Ableitungsendung likkaha,\ndie dem finnischen lijaha mit geschw\u00e4chtem k entspricht ;\nz. B. sobelikkaha , Nom. -likas f\u00fcgsam ,eintr\u00e4chtig = finn.\nsovelijas , sovelias passend , kazvelikkaha gross von Wuchs ,\nsuwtkelikkaha spasshaft.\n", " 54\n \u00a7 68. t geht in der Endung ta der impersonellen Form\nin tt \u00fcber , mit Ausnahme des temporalen Partitivs des Ad\njectivs II, wo t zu h geschw\u00e4cht wird ( s . \u00a7 60 b) , sowie in\nden Verben auf e, welche ihr t abwerfen (s. \u00a7 60 , 5) ; z. B.\nki\u015b\u015bottih, eleww\u00fcttih , taritettaneh , etitt\u00e4j\u015b , t\u00fc\u00f6nnett\u00e4v\u00e4,\nkabrassettu, von ki\u015bko- reissen , elewd\u00fc- zu leben anfangen,\nsich ansiedeln, tari\u1e6d\u1e6de- darbieten, e\u1e6d\u1e6di- suchen, t\u00fc\u00f6nd\u00e4- schicken,\nkabrasta- wegr\u00e4umen .\n", " Anmerkung zu \u00a7\u00a7 67 u . 68. In russischen Lehnw\u00f6rtern\nist die Verst\u00e4rkung von k (g) und t (d) zu kk und tt ziem\nlich allgemein ; z . B. \u017aimtukka echte Perle , kulakka oder\nkulakko Faust , lu\u017cikka L\u00f6ffel ; konatta Tau , korietta Wagen,\nvon \u0436\u0435\u043c\u0447\u0443\u0433\u044a , \u043a\u0443\u043b\u0430\u043a\u044a, \u043b\u043e\u0436\u043a\u0430 , \u043a\u0430\u043d\u0430\u0442\u044a, \u043a\u0430\u0440\u0435\u0442\u0430 .\n\u00a7 69. pp als Verst\u00e4rkung von p habe ich nur in russi\nschen Lehnw\u00f6rtern angetroffen, wie z. B. holoppa Diener von\nxo.non\u028a, suruppa oder turuppa Schraube, von wypyn\u028a.\n", "\u00a7 70. Uebergang eines Explosiv consonanten\nin einen andern ist selten und besteht meist in Assi\nmilation.\n a) k vort im Schluss der zweiten Sylbe geht in t\n\u00fcber ; 1 ) im Partit. abgeleiteter Nomina auf ke z. B. kassetta\nvon kasteke kastie Thau ; 2) in der 2. Pers . Plur. Praes . Ind.\nund Concess . z. B. sanotta, sanonetta, f\u00fcr sanokta, sanonekta.\n", " Wahrscheinlich ist jedoch diese Ver\u00e4nderung von k zu\nt nicht unmittelbar geschehen , sondern durch den faucalen\nExplosivconsonanten vermittelt worden ; vergl. \u00a7 62 , d.\n", " Anmerkung. M\u00f6glicherweise ist auch die Endung t\nin der 3. Pers . Sing. Praes. der einsylbigen Verben vojt er\nvermag, ujt er schwimmt , pujt er drischt, najt er heirathet,\naus dem k des Praesens-Characters entstanden, obgleich eine\nsolcheLautver\u00e4nderung im Karelischen isolirt dastehen\nw\u00fcrde, da in den \u00fcbrigen F\u00e4llen k im Auslaut wegf\u00e4llt.\nb) k nacht ist in t \u00fcbergegangen im russischen Lehn\nwort ufatta Kesselhaken (neben ufatka von \u0443x\u0437am\u043a\u03b1) .\n c) t und tt vor k verwandeln sich zu k im Imperativ der\nVerba contracta und der mehrsylbigen Verba auf tte ; z. B. salvak\nkoa statt salvatkoa schliesset, tarikkoa nebst taritekkoa betet.\n", " 55\n Die Consonanten, deren Articulation keine vollst\u00e4ndige\nHemmung des Luftstromes erfordert , sind gerade in Folge\nihrer derartigen Beschaffenheit nur sehr wenigen Ver\u00e4nde\nrungen unterworfen (\u00a7\u00a7 71-78) .\n", " \u00a7 71. Elision : n vor tt f\u00e4llt weg im Partitiv der\nOrdnungszahlw\u00f6rter sowie auch vor s im Nominativ der\nselben ; z. B. kolmatta , nell\u00e4tt\u00e4, kolmas, nell\u00e4s von kolmande,\nnell\u00e4nde.\n", " \u00a7 72.", " Dehnung :n im Concessiv des Passivs wird\nbisweilen im n\u00f6rdlichen Karelen gedehnt , offenbar in Folge\ndes vom Nebenaccent ausge\u00fcbten Einflusses ; z. B. koskiet\ntanneh oder kosettanneh (neben -ttaneh) von koske- ber\u00fchren.\n", " \u00a7 73. K\u00fcrzung :in der Adessivendung la wird\noft nach einsylbigen , mit einem Diphthong auslautenden\nSt\u00e4mmen gek\u00fcrzt ; z . B. die Adessive der Pronomina der\n1. und 2. Person miwla, siwla, mejl\u00e4, tejl\u00e4; te\u00e4l\u00e4 hier, siel\u00e4\nda ; kojli\u0107e Osten, \u00f6stlich, pe\u00e4lize oberhalb befindlich, \u00e4usserer\nHandschuh.\n", " \u00a7 74. Ersatz durch einen gleichstufigen Laut ,der\neinem andern Articulationspunkt angeh\u00f6rt :\n a) s geht in h \u00fcber : 1 ) in dem ungek\u00fcrzten Stamm\nder Nomina, die dem contrahirten Nominibus contractis des\nFinnischen entsprechen ; z . B. vieras Gen. vierahan Fremd\nling, uros urohon Mann ; 2 ) im Illat . , doch nicht immer im\nIllat. Sing. der letzterw\u00e4hnten Nomina ; z . B. ko\u010fih nach\nHause, aber vierahah oder vierahaze.\n b) n wird verwandelt : 1 ) in n vor g im Imperativus\nzweisylbiger Verba ; z. B. m\u00e4ng\u00e4h von m\u00e4ne- gehen ; in m\nvorbim Comparat. und Superlat. z . B. suuremba gr\u00f6sser\nf\u00fcr suurenba (vergl. das Verbum suurene- gr\u00f6sser werden,\nund das finnisch-karelische suurenpa) , suurimba f\u00fcr suurinba\n(vergl. Nom. suurin) .\n c) m geht am Schluss der St\u00e4mme in n \u00fcber, wenn\nder Vocal des Auslautes wegf\u00e4llt ; z . B. huoletojn, Part.\nhuoletojnda, avoan, -nda, lunda von huolettoma unbesorgt,\navoame Schl\u00fcssel, lume Schnee.\n", " 56\n \u00a7 75. Assimilation mit einem gleichnamigen Laute :\nn geht im Concessivus und Adj . II nach s , r, l in s, r, \u03b9\n\u00fcber ; z. B. pessen , v\u00e4ri\u015b\u015b\u00fct oder v\u00e4ri\u015b\u015b\u00fcn , purren , tullen,\nk\u00e4vell\u00fct oder k\u00e4vell\u00fcn von peze- waschen, v\u00e4rize- zittern,\npure- beissen, tule- kommen, k\u00e4vele- spazieren.\n", " \u00a7 76. Umwandlung in einen Explosiv - Conso\nnanten : n wird in dreisylbigen Verbalst\u00e4mmen vor dem k\ndes Imperativs in k verwandelt (in Sujgarwi jedoch , in Ana\nlogie des Finnischen in t, welches auch urspr\u00fcnglicher sein\nmag) ; z. B. poakkoa (Sujg. poatkuo) von pagene- fliehen.\n", " \u00a7 77. Umwandlung in einen Vocal : 1 ) n geht\nvor ,in einen Nasalvocal (n) \u00fcber ; z . B. kanzi Nom. Sing,\nund Pluralstamm von kande grosse Schachtel aus Birken\nrinde ; kolma\u00f1zilla von kolmande ; 2) v in der 3. Pers. Sing.\nPraes. Ind. und Concess . ist in w verwandelt worden , und\nbildet mit den vorhergehenden Vocalen lange Vocale , Diph\nthonge oder Triphthonge ; z. B. soaw, je\u00e4w , tuow , s\u00fc\u00f6w ,\nsanow, kuttuw, k\u00fcz\u00fcw, andaw, ke\u00e4nd\u00e4w, e\u1e6d\u1e6diw, panow , k\u00e4ve\nl\u00f6w, salboaw, l\u00fckke\u00e4w, h\u00e4vi\u00e4w oder h\u00e4view.\n", " \u00a7 78. Elision eines Halbvocals. a) In S\u00fcdkarelen,\nbesonders in Poaen , werden die Halbvocale v und j un\nmittelbar vor oder nach den zun\u00e4chst verwandten Vocalen\nu, \u00fc (w) und i nicht geduldet. Diese Eigenth\u00fcmlichkeit, von\nder wir einige Beispiele schon oben \u00a7 30, sowie in der Lehre\nvon den Consonanten- Schw\u00e4chungen \u00a7 55 , f) , g) ; \u00a7 56 , b) ; \u00a7 57 ,\ne), f) angetroffen haben, macht sich an denselben Orten auch\nin der Abwerfung dieser Vocale aus den Endungen geltend\nz. B. etti\u00e4, oder et\u021bie der Suchende , statt des nordkarelischen\nettij\u00e4; kuolia oder kuolie ein Verstorbener, statt kuolija ; istuan,\nk\u00fcz\u00fc\u00e4n statt i\u015btuvan, k\u00fcz\u00fcv\u00e4n von istu- sitzen, k\u00fcz\u00fc- fragen.\n b) Auch ein anlautendes j wird bisweilen elidirt : die\n\u2022\nConj . jotta dass , lautet oft wie etta, ett\u00e4 ; j\u00e4rve See l\u00e4sst in\nZusammensetzungen das j h\u00e4ufig als Palatalisation mit einem\nvorhergehenden Consonanten verschmelzen oder auch ganz\nverschwinden, und nimmt die Natur einer Ableitungsendung\nan, welche der Vocalharmonie unterworfen ist, z . B. \u015aie\u017aj\u00e4rvi\noder \u015aie\u017c\u00e4rvi, Poa\u0144arvi, S\u00e4rg\u00e4rvi, Ondarvi, Sujgarvi ; und\n 57\nj\u00fctt\u00fc\u00f6, (j\u00fctt\u00fch\u00fc\u00f6, j\u00fctt\u00fcn\u00fc\u00f6, j\u00fctt\u00fcm\u00e4) so oder so beschaffen,\nvon j\u00fctt\u00fc Beschaffenheit ( = finn . juttu Erz\u00e4hlung) , ver\nschmilzt mit vorhergehendem Interrogativpronomen mi zu\nm\u00fctt\u00fch\u00fc\u00f6, m\u00fctt\u00fcm\u00e4 , m\u00fctt\u00fcn\u00fc\u00f6 , Nom. m\u00fct\u00fcs , oder mitt\u00fc\u00f6,\nmitt\u00fch\u00fc\u00f6, Nom. mit\u00fcs wie beschaffen.\n", " Anmerkung.", " Die finnischen Adjectiva auf ituinen,\nityinen, wie z. B. mittyinen, wie beschaffen, monituinen viel\nf\u00e4ltig, omituinen eigenth\u00fcmlich , erityinen verschieden, lassen\n sich am besten als aus einer Zusammensetzung mit j\u00fctt\u00fc,\njuttu \u00b9 ) entstanden , erkl\u00e4ren. Vergl. in Betreff der Bedeu\ntung die ehstn. sarnane , sarnane von einer gewissen Be\n schaffenheit, und finn . saarna Erz\u00e4hlung , M\u00e4rchen , Predigt,\n und was die Form betrifft , finn. juttelen erz\u00e4hlen = ehstn .\n \u00fctlen, finn. jompi - kumpi und ehstn. emb - kumb, finn. joll' en,\njoll' et und ellen , ellet, jahka und ehk\u00e4 u . s . w.\n", " II.", " Vocalver\u00e4nderungen.\n", "Die wichtigsten Vocalver\u00e4nderungen sind Assimi\n lation , Disparation , K\u00fcrzung , Contraction und\n Elision.\n", "Die Assimilations - Ph\u00e4nomene , die gew\u00f6hnlich auf\n der Einwirkung eines vorhergehenden, bisweilen eines nach\n folgendenVocalsoder eines nachfolgendenConsonanten\n beruhen , sind verschiedener Art , bestehen jedoch im All\n gemeinen im Austausch eines vorhandenen Vocals gegen\n einen anderen, welcher in Bezug auf die Wahl der Organe\n oder deren Stellung besser \u00fcbereinstimmt mit dem Laute,\n der die Ver\u00e4nderung veranlasst hat (\u00a7\u00a7 79-91 ).\n", "1. Vocalassimilationen, entstanden durch gegenseitige\n Einwirkung der Vocale desselben Wortes : Vocalharmonie\nin weiterer Bedeutung.\n", " \u00b9) Siehe Ahlqvist's von der unsrigen abweichende Erkl\u00e4rung,\n die jedoch nicht einmal ihn selbst zufrieden stellt , in Suomen kielen\n Rakennus, S. 64.\n", "58\n \u00a7 79. Am allgemeinsten , als ein die ganze Sprache\n umfassendes Gesetz macht sich die Vocalharmonie in dem\n schon \u00a7 43 beschriebenen Verh\u00e4ltniss geltend , dass alle\n Vocale in demselben Worte entweder palatal (inclusive die\n labial-palatalen \u00f6, \u00fc) oder nicht palatal sein m\u00fcssen, wobei\n die Vocale der Wurzelsylbe bestimmend sind.", " In Folge\n dieses Gesetzes haben auch die Beugungs- und Ableitungs\n endungen eine doppelte Form , entweder mit nicht palatalen\n Vocalen a, o, u, e (= e\u031f, \u00eb), i ( i) oder mit denselben\n entsprechenden palatalen Vocalen \u00e4, \u00f6, \u00fc, e, i, von welchen\n Formen die eine urspr\u00fcnglich , die andere secund\u00e4r sein\n muss , obgleich es in den meisten F\u00e4llen schwer zu be\n stimmen ist, welche die \u00e4ltere sein mag. Denjenigen west\n finnischen Mundarten nach zu urtheilen , die der Vocal\n harmonie ermangeln , scheint die nicht palatale oder harte\n Form , welche die einzige in diesen Sprachen ist , auch die\n urspr\u00fcngliche zu sein, doch wird im Karelischen wenigstens\n ein sicherer Fall angetroffen , wo der palatale Vocal \u00e4lter\nist, n\u00e4mlich in zusammengesetzten Ortsnamen , in welchen\n das letztere Glied aus j\u00e4rve See besteht , wie Sujgarvi,\n Ondarvi u. s. w.\n", " Von dieser allgemeinen Regel f\u00fcr Vocalharmonie in be\n schr\u00e4nkterem Sinne giebt es jedoch eine Menge Ausnahmen,\n in denen Vocalharmonie derart entsteht , dass der Vocal\n der ersten Sylbe sich nach einem folgenden Vocal richtet.\n Dieses ist der Fall in den meisten Ableitungen, die in der\n Endung oder durch deren Einfluss ein o oder u nach einem\nin der ersten Sylbe stehenden a, o oder u haben.", "Dieses o\noder u der Endung geht n\u00e4mlich in \u00f6 oder \u00fc \u00fcber, wenn in\nder Wurzelsylbe ein \u00e4, \u00f6, \u00fc steht , wird aber beibehalten,\nfalls die Vocale dieser Sylbe die palatalen e oder i sind, die\nhierbei in die entsprechenden palato -gutturalen e,\u00fcber\ngehen. (Dieselben werden jedoch hier eben so wenig, wie\nin anderen F\u00e4llen besonders bezeichnet.) Beispiele : 1 ) Sub\nstantiva verbalia auf o, als elo, ido, kekso, nijtto, pido, pisto,\ntiedo, vedo von el\u00e4- leben, id\u00e4- keimen, keksi- gewahren,\nnijtt\u00e4- m\u00e4hen, pid\u00e4- halten, pist\u00e4- stechen, tied\u00e4- wissen,\n59\nved\u00e4- ziehen, f\u00fchren ; 2 ) Substantiva verbalia auf okse, sowie\nelokse, pi\u015b\u015bokse, kiellokse, kijtokse, pijrrokse, von el\u00e4-, pist\u00e4-,\nkield\u00e4- verbieten , kijtt\u00e4- danken , preisen , pijrd\u00e4- ritzen ;\n3) Substantiva nominalia auf -c, sowohl Deminutive, die ur\nspr\u00fcnglich auf oj ausgegangen sind , z . B. eno Hauptader\neines Flusses , kero Kehle , (eigentl. Adamsapfel ?) , metto\nAuerhahn, von en\u00e4 viel, gross , ker\u00e4 Knaul, mett\u00e4 Wald, als\nauch andere, wie pero das Innere eines Ofens , viero Seite\nvon per\u00e4 hinterer Theil, viere Seite ; 4) einige Substantiva\nnominalia auf u, als kettu Haut, vergl. f. kete, Nom. kesi mit\nderselben Bedeutung, tihu kleine M\u00fccke, vergl. f. tihe\u00e4 dicht ;\n5) Substantiva nominalia auf okse, ukse und usta (= ukse\n + ta) z. B. hijlokse Kohlenhaufen , pielukse und pielusta\nKopfkissen, eusta Vodertheil, kesusta, kessutta Mitte, von hijle\nKohle , f. piele eigentl. Ohr, ede das Vordere , keske Mitte ;\n6) Substantiva deminutiva auf ukka, z. B. kebukkake ganz leicht,\nvon kebi\u00e4, kebie leicht ; 7) Eigenschafts- Substantiva auf ute,\nuo z. B. seppuo Meisterschaft von sepp\u00e4 Schmied, piduhuo,\npiduvuo L\u00e4nge von pitk\u00e4 lang ; 8) Verba auf ujtte, z. B. seppujtte\ndas Schmiedehandwerk aus\u00fcben ; 9) Collectiva auf ovehe\nz. B. mettovehe Waldgegend oder deren Bewohner.\n", "Anmerkung 1.", "Auch in der dritten Sylbe verbleibt\nbisweilen ein o , u und kann alsdann Uebergang eines \u00e4 in\na verursachen ; z. B. keravo Versammlung, von kere\u00e4-, ker\u00e4t\u00e4\nsammeln, sowie einige an mehreren Orten gebr\u00e4uchliche Ab\nleitungen von i\u017a\u00e4 Vater und em\u00e4 Mutter , i\u017c\u00e4nd\u00e4 Wirth,\nem\u00e4nd\u00e4 Wirthin, Hausfrau : i\u015bannuo das Wirthsein, i\u015bannoj\u1e6d\u1e6de\nWirth sein , emannoitte- Wirthin sein , isakko M\u00e4nnchen,\nemakko Weibchen (neben iz\u00e4nn\u00fc\u00f6 , i\u017c\u00e4nn\u00f6j\u1e6d\u1e6de- , em\u00e4nn\u00f6j\u1e6d\u1e6de-,\niz\u00e4\u1e6d\u1e6d\u00fc, em\u00e4\u1e6d\u1e6d\u00fc). \u2015 Kivikk\u00f6 steinige Stelle , vitikk\u00f6 Dickicht,\nvon kive Stein, vitta Reis u. a. haben doch immmer diese\npalatale Form, und nicht wie im Finnischen: kivikko, vitsikko.\n", "Anmerkung 2.", "Beispiele von Vocalharmonie , die\ndurch gleichartigen Einfluss eines nachfolgenden Vocals auf\neinen vorhergehenden entstanden, werden auch in einigen Zu\nsammensetzungen angetroffen, wie pera-halgo statt p\u00e4rehalgo,\nHolzscheit (halgo) aus dem Kiensp\u00e4ne (p\u00e4reke, p\u00e4rie, Nom.\n 60\np\u00e4re) gespaltet werden ; li\u015b\u015ba- vakka statt li\u015b\u015be-vakka Pergel\n korb, von listeke, listie, Nom. lisse, und vakka, Li\u015b\u015ba-pohja\n ein Dorf am s\u00fcd\u00f6stlichen Ufer von Sie\u017aj\u00e4rvi.\n", "\u00a7 80. Einen anderen Fall von Vocalharmonie gewahrt\n man in der Identit\u00e4t zweier durch ein h getrennter Vocale\n in der zweiten und dritten, oder dritten und vierten Sylbe,\n von denen bald der vorangehende, bald der folgende assi\nmilirend auf den anderen eingewirkt hat : 1 ) in drei- und\n mehrsylbigen Nominalst\u00e4mmen auf h , welchem derselbe\n Vocal folgt, der dem h vorangeht, und welche , wie Aminoff \u00b9)\n nachgewiesen hat , urspr\u00fcnglich die Endung se gehabt ; z. B.\nvieraha statt vierase fremd , er\u00e4h\u00e4 f\u00fcr er\u00e4se ein anderer,\njemand , uroho f\u00fcr urose Mann , tervehe f\u00fcr tervese gesund ;\norehe f\u00fcr orise Hengst , kawnehe f\u00fcr kaunise sch\u00f6n, sowie\nauch alle anderen , welche im Nom. Sing. auf is auslauten,\nim Finnischen aber das e der Endsylbe in i verwandelt\nhaben, z. B. f. kaunis , kaunihi oder kaunii ; kallis ; kallihi theuer\nu. s. w.; 2) in W\u00f6rtern auf ehe , die von verbalen Sub\nstantiven auf na und nda abgeleitet sind, wie z. B. el\u00e4ndehe\nEigenthum , pajnandehe Niederung , sulandehe Oeffnung im\nEise, kahle von Schnee entbl\u00f6sste Stelle ; kohinehe Brausen,\nburinehe Summen, Sprudeln, Rieseln.\n", "Anmerkung 1.", "Den Uebergang des auslautenden\nVocals der Stammw\u00f6rter in e bei frequentativen Verben auf\n(e)le, comparativen auf (e)ne sowie in abgeleiteten Substanti\nven auf (e)ke k\u00f6nnte man auch als Folge der Attraction des\nSchlussvocals ansehen ; da jedoch ein solcher Uebergang in\ne auch vor Endungen mit anderen Vocalen ausser e vor\nkommt, so gebe ich der in \u00a7 85 , \u00a7 89 , c) und e) angef\u00fchrten\nErkl\u00e4rung den Vorzug.\n", " Anmerkung 2. Der Vocal in den Endungen des\nIllativs der 3. Pers. des Imperativs und Optativs , sowie in\nder letzten Endung der verschiedenen Formen der Im\npersonalis, richtet sich, beim Hervortreten desselben, in den\nmeisten F\u00e4llen nach dem Auslautsvocal des Stammes .\n", " 1) Etel\u00e4- Pohjanmaan kielimurt. Tutkimus, S. 12.\n", "61\n2.", " Vocalver\u00e4nderungen ,diedurch einen\nnachfolgenden Consonanten ( oderHalbvocal )\nhervorgerufen sind .\n", "Die finnischen Grammatiker haben zwar eine Menge\nregelm\u00e4ssiger Ver\u00e4nderungen der auslautenden Stammvocale\nvor gewissen Beugungs- und Ableitungsendungen angemerkt,\nwie z. B. Uebergang von a in o vor der Endung des Plurals\nund Imperfects i, das Wegfallen von a, \u00e4, e und i vor den\nselben Endungen, sowie von e und i vor anderen Endungen,\ndie mitbeginnen ; Umwandlung von a, \u00e4 in e vor dem m\ndes Comparativs, dem t des Impersonals und der Ableitungs\nsylbe ne der comparativen Verben, das Auftreten der Vocale\nu und \u00fc vor t in Deminutiven und im Adjectivus II u . s . w.\nMan hat auch bisweilen diese Vocalver\u00e4nderungen in gewisse\nVerbindung mit den Endungen gestellt , doch hat man , so\nviel mir bekannt , es nicht versucht diese Ver\u00e4nderungen\nanders zu verstehen und zu erkl\u00e4ren, als m\u00f6glicher Weise\ndem Gutd\u00fcnken des Sprachgeistes zuzuschreiben , welches\nGutd\u00fcnken in der finnischen Sprachforschung im Allgemeinen\neine nur allzugrosse Rolle spielt .", " In der Lehre von der\nAbleitung hat man sich \u00fcberhaupt damit begn\u00fcgt, den neuen\nVocal der Endung zuzuz\u00e4hlen , welches Verfahren dahin\ngef\u00fchrt hat, eine Menge mit Vocal beginnender Endungen\nanzunehmen, wie z . B. f\u00fcr Nomina : inen, ut, us (uden), us\n(uksen), os (oksen), as (ahan) , as (aksen) o, u, e (ehen), io,\nia, uri, in (imen) ; f\u00fcr Verba enen, oitsen, oin, ahdan, aisen,\nelen, in, on ; das heisst ungef\u00e4hr die H\u00e4lfte s\u00e4mmtlicher\nAbleitungsendungen \u00b9) .\n", "Da ich nun bei der Darstellung hierher geh\u00f6render\nVer\u00e4nderungen im Karelischen erkl\u00e4ren will, dass dieselben\ndurch Attraction eines nachfolgenden Consonanten auf den\nvorhergehenden Vocal entstanden sind, so muss ich einige\nallgemeine Anmerkungen vorausschicken .\n", "Dadurch dass man ein sprachliches Ph\u00e4nomen f\u00fcr eine\nLaune des Sprachgeistes erkl\u00e4rt , erkl\u00e4rtman nur sein\n\u00b9) Eur\u00e9n, Suomalainen Kielioppi.\n 62\neigenes Unverm\u00f6gen dasselbe zu erkl\u00e4ren, sowie eine grosse\nGeringsch\u00e4tzung der durch Jahrtausende hindurch wirkenden\nnat\u00fcrlichen und vernunftgem\u00e4ssen Gesetze, denen die Sprache,\nebenso wie jede andere Erscheinung des menschlichen\nGeistes folgt. Denn kann man nicht eine in einem Worte\nvorkommende Ver\u00e4nderung entweder etymologisch , als Zu\nsatz mit besonderer Bedeutung , oder physiologisch als\neine reine Lautver\u00e4nderung ohne Bedeutung und nur als\nauf der Beschaffenheit der Sprachorgane beruhend erkl\u00e4ren ,\nso hat im Allgemeinen die Sprachforschung noch nicht die\nzur Erkl\u00e4rung dieses Ph\u00e4nomens erforderliche Entwickelung\nerreicht.\n", " Bei der Annahme einer so grossen Menge vocalisch\nbeginnender Beugungs- und Wortbildungsendungen f\u00fcr die\nwestfinnischen Sprachen, hat man ausser Acht gelassen :\n 1) Dass viele Endungen , die ihrer \u00fcbrigen Form und\nder Bedeutung nach identisch sind , in den verschiedenen\nSprachen und oft in derselben Mundart eine grosse Ver\nschiedenheit gerade in Betreff dieses ersten Vocales an den\nTag legen, obgleich derselbe, indem er den ersten und ur\nspr\u00fcnglich betonten Laut des Zusatzes bildet ,sich h\u00e4tte\nam besten beibehalten sollen ;\n z. B. f. ukse (ykse), okse (\u00f6kse), olon. ekse, ehstn. use,\nese, ise, liv. oks, gos ; f. ute (yte) , ehstn . use, ise, liv. ito;\nf. ute (yte), vot. ote (\u00fcte) ; f. ehe (eigentl. eke) liv. ogo, ugo;\nf. ele, kar. (bisw.) ale ; f. ene, kar. (bisw.) ane u. s. w.;\n 2) Dass alle Endungen aus selbst\u00e4ndigen W\u00f6rtern\nentstanden sind und dass vocalisch anlautende W\u00f6rter, die\nin den meisten Sprachen nur sehr selten vorkommen , in\nden westfinnischen Sprachen ungef\u00e4hr nur ein Neuntel des\nganzen Wortvorrathes bilden , woher auch mit einem Vocal\nanlautende Endungen im Verh\u00e4ltniss zur ganzen Anzahl nur\nin geringem Maasse angetroffen werden d\u00fcrften . Hiergegen\nk\u00f6nnte man allerdings einwenden , dass solche Endungen,\ndie jetzt mit einem Vocal beginnen , urspr\u00fcnglich W\u00f6rter mit\nanlautendem , aber sp\u00e4ter geschwundenem Consonant sein\nk\u00f6nnen ; dieser Annahme widerspricht jedoch der Umstand\n 63\ndass bei Verbindungen zweier W\u00f6rter gew\u00f6hnlich nicht der\nAnfang des zweiten Wortes, sondern der Schluss des ersten\nabgenutzt wird , welches ja auch ganz nat\u00fcrlich ist , wenn\nman bedenkt , dass die erste Sylbe des letzteren Wortes\nbetont, der Schluss des ersten dagegen gew\u00f6hnlich tonlos ist.\n", " Ein grosser , und wahrscheinlich der gr\u00f6sste Theil der\nEndungen ist entstanden, als die westfinnische Sprache sich\nnoch auf bedeutend \u00e4lterem Standpunkt als jetzt befand,\nund viele jetzt vorkommende Lautgesetze sich noch nicht.\nausgebildet hatten.", "So m\u00fcssen z. B.die meisten der in\nFrage stehenden Endungen \u00e4lter sein als die Vocalharmonie,\nda die ersteren in allen westfinnischen Sprachen angetroffen\nwerden , die letztere aber nur in einigen derselben. Man\nhat n\u00e4mlich keinen triftigen Grund f\u00fcr die Annahme , dass\ndie Vocalharmonie fr\u00fcher z. B. im Wepsischen oder Livischen\nin anderer Weise vorgekommen sei, als in dem prototypischen\nZustande , worin dieselbe im Wepsischen noch angetroffen\nwird. Andererseits sind die Endungen im Laufe der Zeit\nso vielen Ver\u00e4nderungen unterworfen gewesen, und bisweilen\ng\u00e4nzlich weggefallen , dass es in manchen F\u00e4llen unm\u00f6glich\nist , aus dem jetzigen Zustand der Sprache auf einen\nvern\u00fcnftigen Grund einer Lautver\u00e4nderung zu schliessen .\nSo kennt die ehstnische Grammatik , um nur ein einziges\nBeispiel anzuf\u00fchren,kein \u201e i des Plurals\" mehr , in dem\nselben Sinn , wie die finnische , sondern erw\u00e4hnt blos ver\nschiedener Vocale als Zeichen des Plurals , die man vom\nfinnischen Gesichtspunkt aus blos f\u00fcr Ver\u00e4nderungen des\nauslautenden Vocals des Stammes vor dem Pluralzeichen\ni zu betrachten hat.\n", " Da also eine Anzahl f\u00fcr die meisten westfinnischen\nSprachen gemeinsamer Vocalver\u00e4nderungen , die , von dem\nStandpunkt jeder einzelnen Sprache aus betrachtet, oft ganz\nwillk\u00fcrlich scheinen, und von denen man nur vom allgemein\nwestfinnischen sprachlichen Gesichtspunkt ausgehend nach\nweisen kann , dass dieselben irgend einen Grund haben\nk\u00f6nnen, ist es n\u00f6thig, soweit m\u00f6glich, zu ermitteln, welche\nVer\u00e4nderungen die Endungen erlitten haben , d. h. mit an\n 64\ndern Worten , die \u00e4lteste allgemein westfinnische Form der\nEndungen zu erforschen.", " Eine wirkliche Einsicht in das\nVerh\u00e4ltniss zwischen Vocalver\u00e4nderung und Endung kann\nman aber nur in dem Fall gewinnen, wenn man die Art und\nWeise ,wie die verschiedenen Laute gebildet werden,\nkennen gelernt hat , und zwar insbesondere die organische\nVerwandtschaft, die zwischen den Vocalen und Consonanten,\nmit den Halbvocalen als Zwischengliedern, herrscht.\n", "Schliesslich wollen wir noch des Umstandes erw\u00e4hnen,\nder viele scheinbare Widerspr\u00fcche in den Ver\u00e4nderungen der\nVocale erkl\u00e4rt .", " Da die Sprache schon auf ihrem \u00e4ltesten\nStandpunkt sich an gewisse Ueberg\u00e4nge vor besonderen\nEndungen gew\u00f6hnt hatte , die in Folge der Lautverh\u00e4ltnisse\nder meisten urspr\u00fcnglichen W\u00f6rter ganz nat\u00fcrlich waren,\nkam man allm\u00e4hlig dazu , diese Lautver\u00e4nderungen als ge\nwissermassen mit den Endungen verbunden anzusehen und\nliesssievor denselben Endungen auch dann eintreten,\nwenn irgend eine andere oder gar keine Ver\u00e4nderung mehr\nnaturgem\u00e4ss gewesen w\u00e4re . So wird es z. B. klar, weshalb\n e in o oder u nicht aber in i in verbalen Substantiven auf\nkse \u00fcbergeht, sowie in iskokse, tulokse, purukse, tunnukse, wes\n halb e vor der Endung ke auch in den von Verben auf u ,\n o und i abgeleiteten Substantiven auftritt, sowie puheke, siteke,\n mietteke, und weshalb o vor der Endung comparativer Verba\n ne bisweilen in e \u00fcbergeht, z. B. heikkene- geschw\u00e4cht werden,\n von heikko.\n", " Wir wollen nun auf Grund der vorausgeschickten laut\n physiologischen Darstellung und unter Voraussetzung , dass\n eine Menge Vocalver\u00e4nderungen durch Einwirkung nachfol\n gender, zu den Endungen geh\u00f6render Consonanten entstanden\n sind, untersuchen, welche Vocale in Folge der Lautverwandt\n schaft vor den zu besonderen Articulationsstellen geh\u00f6renden\n Consonanten auftreten d\u00fcrften, um darauf zu erforschen, ob\n und in welchem Grade die im Karelischen eingetroffenen\n Ver\u00e4nderungen der Theorie entsprechen .\n", " Ein gutturaler Consonant (k ) w\u00fcrde zun\u00e4chst die guttu\n ralen Vocale y und o vor sich erfordern. Da aber alle\n65\nwestfinnischen Sprachen das y und mehrere derselben das \u00f5\nentbehren , so ist es wahrscheinlich , dass diese Vocale in\nvielen F\u00e4llen durch die entsprechenden zusammengesetzten\nlabialgutturalen Vocale u und o ersetzt worden sind, welche\nwiederum sp\u00e4terhin , nachdem die Vocalharmonie sich zu\neinem Gesetze entwickelt hat , nach einem palatalen Vocale\ngegen \u00fc und \u00f6 vertauscht worden sind .\n", "Da aber die gutturalen Consonanten Nebenformen mit\npalatogutturaler Articulation (k2 ) haben ,die haupts\u00e4chlich\nin Verbindung mit solchen Vocalen gebraucht werden , bei\ndenen die Zunge hervorgestreckt ist (i, e, \u00e4, \u00fc, \u00f6), welche\nNebenformen die Sprache gleichwohl nicht f\u00fcr besondere\nConsonanten ansieht, kann man andererseits vor den guttu\nralen Consonanten (incl. die palato -gutturalen) , die Vocale\nund e, sowie in Folge der Vocalharmonieund e erwarten.\n", "Von einem palatalen Laute (j) kann man annehmen,\ndass er die Vocale i und e, und in Folge der Vocalharmonie\ni unde vor sich erfordert.\n", "Vor einem dentalen Consonanten (t, l, n, r, s) m\u00fcsste\nder Vocal \u00eb, oder in Folge der Vocalharmonie e auftreten.\n", "Die labialen Consonanten (p, m, v) m\u00fcssten eine Ver\n\u00e4nderung des vorhergehenden Vocals in einen labialen (u\u2081\n01 (02)) bewirken ; da jedoch diese rein labialen nur als\nNachlaut in uneigentlichen Diphthongen gebraucht werden,\nist es wahrscheinlich, dass die labiale Vocalstellung sich\nentweder mit der palatalen oder gutturalen verbinden w\u00fcrde,\nje nachdem, ob der Vocal der vorhergehenden Sylbe palatal\nist oder nicht, wodurch man die Vocale \u00fc , \u00f6 oder u2 , 04 (05 )\nerhielte.\n", "Die auf dem Gebiete des Karelischen wahrgenommenen,\nhierher geh\u00f6renden Vocalver\u00e4nderungen sind in den folgenden\nSS (82-90) dargestellt.\na. Vor urspr\u00fcnglich gutturalem Consonant :\n\u00a7 82. a) a geht in o (\u00e4 in \u00f6) \u00fcber vor dem aus k\nentstandenen , am Schluss einer Sylbe wegfallenden j in der\nEndung caritiver Adjectiva ; z . B. huoletojn, huolettoma un\nbesorgt, f\u00fcr huolet(t) akma vom Abessivus huoletta f\u00fcr huo\n5\n 66\nlettaka (vergl. den lappischen Abessivanhang taga) ; kielet\u00f6jn\nkielett\u00f6m\u00e4 stumm, von kielett\u00e4 ; (mit\u00f6jn) mitt\u00f6m\u00e4 nichtig, vom\nAbessiv. mitt\u00e4 des Pronom. mi.\n", " Das Wepsische hat in diesem , sowie in vielen andern\nF\u00e4llen den \u00e4lteren rein gutturalen Vocal \u014d z . B. agjat\u00f5jn,\nagjat\u014dma endlos, kelet\u014djn, -toma ohne Zunge.\n", " In vielen finnischen Formen wird Vocalver\u00e4nderung\n selbst schon im Abessiv angetroffen , in diesem Fall jedoch\nzu i statt zu o ; z . B. \u00e4\u00e4netik oder \u00e4\u00e4neti still , huoletik\nhuoleti' sorglos.\n b) a wird oft in o verwandelt vor der Plural- und Im\n perfectendung j, von denen man wenigstens die erstere all\n gemein als aus einem \u00e4lteren k entstanden ansieht ;dieses\n geschieht immer in zweisylbigen St\u00e4mmen , in deren erster\n Sylbe eina e (= e) oder i (= i) vorkommt ; z. B. paloj,\nlewgoj, hiekkoj , Pluralst\u00e4mme von pala St\u00fcck , lewga Kinn,\nhiekka Sand ; soattoj, awttoj, kigloj, Imperfectst\u00e4mme von\nsoatta- begleiten, awtta- helfen, kigla- sich schwingen ; 2 ) im\nPlural solcher mehrsylbiger Nomina, die ein kk vor a haben,\n sowie auch im Plural einiger anderer W\u00f6rter, z. B. harakkoj,\nPlur. von harakka Elster.\n", " Ausnahme. Im Verbum virkka- sagen wird a im Im\nperfectum in i verwandelt : virkki.\n c) a (a) und bisweilen auch ein anderer Vocal gehen\nino (\u00f6) \u00fcber vor der im Karelischen fast ganz entschwun\ndenen Endung j, womit Substantiva , meistentheils Deminu\ntiva von anderen Nomina gebildet sind ; z . B. kokko Adler\nvon kotka id. , korvo Zuber von korva Ohr , luppo h\u00e4ngende\n Moosflechte, vergl. luppa-korva Langohr, moamo Mutter von\nmoama, metto Birkhahn von me\u1e6d\u1e6d\u00e4 Wald , rebo Fuchs , vergl.\nehstnisch rebane , toatto Vater von toatta id. , vejkko Bruder,\nvergl. das finnische (in der Gegend von Kymmene) veikka,\nh\u00f6lm\u00f6 T\u00f6lpel , vergl. Adj . h\u00f6lm\u00e4kk\u00e4, t\u00fctt\u00f6 M\u00e4dchen , Tochter\nvergl. t\u00fctt\u00e4-re und tutti id ., \u00e4mm\u00f6 Grossmutter von \u00e4mm\u00e4\naltes Weib.\nj wird vollt\u00f6nig noch im Wepsischen und in Liwgi an\ngetroffen und hat in der letzteren Mundart consonantische\n67\n Natur, 4 so dass Consonantenschw\u00e4chung vor demselben ein\ntritt, z. B. kukoj, Hahn , t\u00fct\u00f6j, lupoj ; in der Savolax-karelischen\nMundart ist dasselbe zu einem schwachen i-Laut geschw\u00e4cht,\n der nur vor einem Vocal als j hervortritt ; kukkoi, Partit.\n Sing. kukkoja ; in der s\u00fcd\u00f6sterbottnischen Mundart ist das\n selbe von einem vorhergehenden Vocal assimilirt worden ;\nz. B. kukkoo, juhlikee.\u00b9)Uebrigens ist dasselbe aus der\nSprache geschwunden, so dass z . B. Ahlqvist 2) nur einer De\nminutivendung o , nicht aber eines j oder i erw\u00e4hnt. Gleich\nwohl ist hier Hauptsache und o nur eine ver\u00e4nderte Form\ndes Bindevocals,welches sich am besten dadurch beweisen\nl\u00e4sst , dass in entsprechenden W\u00f6rtern auch andere Vocale\nausser o vor diesem j vorkommen ; z . B. u und e im ehst\nnischen himu f\u00fcr himo ,statt himoj , talu f\u00fcr talo(j) , kukk\nkuke f\u00fcr kukko(j) ; e und i im Finnischen z . B. die s\u00fcd\u00f6ster\nbottnischen Formen korvee Zuber = korvo, juhlikee , kasvatee\nden allgemein gebr\u00e4uchlichen juhlikki f\u00fcr juhlikkij, kasvatti\nf\u00fcr kasvattij.", " Dass die Endung jedoch urspr\u00fcnglich mit\neinem gutturalen Laut begonnen hat, wird zufolge des \u00fcber\nwiegenden Gebrauchs von o und u in diesen W\u00f6rtern wahr\nscheinlich, und dass dieser gutturale Laut ein Consonant\ngewesen, scheint aus den hier vorkommenden Consonanten\nschw\u00e4chungen (siehe die liwgischen und s\u00fcd\u00f6sterbottnischen\nBeispiele) hervorzugehen.", "Ich bin daher der Ansicht , dass\ndieses jaus k entstanden sein mag und halte daf\u00fcr , dass\ndiese Endung mit der Demunitivendung (u)kka, (o)kka, (i)kka\nidentisch ist, von der die Demunitivendung (u)kte, (o)kte wahr\nscheinlich eine Fortbildung ist.\n d) a geht in o \u00fcber , gew\u00f6hnlich auch vor der wahr\nscheinlich mit dem Pluralzeichen und der ebengenannten\nEndung verwandten , aber aus dem Karelischen jetzt v\u00f6llig\ngeschwundenen Ableitungsendung j der Verba ; z . B. ajgo\nverursachen , hawdo- br\u00fcten , hoaro- sich verzweigen , sago\n 1) Aminoff, Etel\u00e4- Pohjanm. kielimurt. Tutk. S. 24, 25, 68a.\n", " 2) Suomen kielen Rakennus, \u00a7 104.\n 68\ndick werden, von ajga Zeit, hawda Grube, hoara Ast , sagie\n= saketa dick ; lippo- werfen,, lohko- spalten , puno- drehen,\nflechten, winden, survo- stossen, tahto- wollen, vergl. lippaele-,\nlohkaise-, punalda-, survaise-, ehstn. tahan, tahtma .\n e) a (\u00e4) geht in o \u00fcber vor der Ableitungsendung der\nSubst . collectiva vehe , z. B. herrovehe Herrschaft,pojgo\nvehe Brut junger Thiere ,alovehe Gebiet , mettovehe Wald\ngegend.\n", " Man k\u00f6nnte m\u00f6glicher Weise daf\u00fcr halten , dass diese\nVocalver\u00e4nderungdurch dennachfolgendenLippenlaut v\nverursacht worden , welcher alsdann urspr\u00fcnglich w\u00e4re . Da\naber im Finnischen hier Ver\u00e4nderung in u vor sich geht,\nwas sonst vor Labialen nicht geschieht, da v hier fehlt und\no und u in vielen F\u00e4llen beibehalten werden , wo die Vocal\nharmonie \u00f6 und \u00fc verlangen w\u00fcrde ; z. B. mettovehe von\nmett\u00e4 finn. metsuche, finn . heinuehe von hein\u00e4, pesuche von\npes\u00e4\u00b9 ) so wird man hierdurch zur Annahme eines gutturalen\nLautes k im Beginne der Endung gef\u00fchrt , welches k im\nKarelischen nach o zu v geschw\u00e4cht worden und im Finnischen\nweggefallen w\u00e4re (vergl. \u00a7 57 , b). Die Endung (v)ehe w\u00e4re\n also aus kehe gebildet und d\u00fcrfte mit der gleichbedeutenden\n collectiven Ableitungsendung (j) aha identisch sein , da beide\n nat\u00fcrliche Ver\u00e4nderungen von kase sein k\u00f6nnten (vergl. , was\n die Ver\u00e4nderungen der Vocale betrifft : kawnise, finn . kaunihi und\n kar. kawnehe ; von vierase vieraha, aber von kohinase kohinehe) .\n", " \u00a7 83. a (a) sowie auch e und gehen in o oder u\n (\u00f6, \u00fc) \u00fcber vor der Endung kse, Nom. s, womit Benennungen\n einer Handlung von Verbalst\u00e4mmen abgeleitet werden, sowie\n auch oft vor derselben Endung , wenn dieselbe Substantive\n aus andern Substantiven oder Partikelst\u00e4mmen bildet ; z. B.\n vojtokse oder vojtukse Sieg , t\u00fc\u00f6nn\u00f6kse Sendung , panokse\n Ladung, loajokse Handlung, That, von vojtta- , t\u00fc\u00f6nd\u00e4-, pane- ,\n loadi-; kannatukse Pferdelast , totutukse Anz\u00fcndungsmittel ,\n h\u00e4vi\u00fckse Verfall, valitukse Wahl, etukse Suchen, von kannatta-,\n totutta- , h\u00e4vi(t) \u00e4- , valitte- , etti- ; hijlokse Haufen gl\u00fchender\n1) Vergl. Suomen kielen Rakennus , \u00a7 63.\n", " 69\nKohlen , kerrokse Mal , Reihe, von hijle und kerda ; sovukse\nKleidungsst\u00fcck, lahjukse Gabe, huomenukse neben huomenekse\nMorgen , se\u00e4m\u00fckse Eingeweide , von soba , lahja , huomene,\nse\u00e4me ; kolmannukse Drittel, von kolmande.\n", " Im Ehstnischen findet man oft i oder e vor dieser\nEndung, \u00b9 ) aus der k immer weggefallen ist, im Olonetzschen\ne in W\u00f6rtern , die von mehrsylbigen Verben auf tta abge\nleitet sind. 2) Im Livischen stehtvor derselben in W\u00f6r\ntern , die von zweisylbigen Verben und Nomina mit kurzer\nerster Sylbe abgeleitet sind , sowie kat\u016bks Dach , k\u00e4duks\nAermel , in \u00fcbrigen F\u00e4llen kommt hier jedoch der Vocal g\nvor , welcher nach Wiedemanns Beschreibunge + u\u2081 zu\nsein scheint, z . B. kitoks Erz\u00e4hlung, nagrtoks Spott, suormoks\nRing.", " Doch trifft man auch Ableitungen mit dieser Endung\nohne vorhergehenden Vocal an , wo die Endung die Form\nkos oder gos hat, welcher Umstand zu beweisen scheint, dass\nkund s hier nicht so zusammen geh\u00f6ren, wie man gew\u00f6hn\nlich anzunehmen pflegt ; kudgos Einschlag beim Gewebe,\n idgos Keim ,motkos neben motk Gedanke ,s\u00e4dgosFunke.\n Diesen letzteren entsprechen im Finnischen und Ehstnischen\n W\u00f6rter auf ke , sowie kuteke , mietteke , s\u00e4teke, Nom. kude,\n miete, s\u00e4de, und im Livischen kommt dieselbe Endung auch\n vor in der Form go, Nom. g mit den gleichen Vocalver\u00e4n\n derungen wie vor ks ; z. B. n\u00fao- oder \u00fclpidug Lebensunter\n halt, moistog Begriff , paistog Schein (vergl. finn . piteke, z. B.\n in mielipide Ansicht, und pito, muisto und muisti Ged\u00e4chtniss,\npaisteke und paisto Schein, paisti Braten).", " Dieses alles\n scheint auszuweisen :1)dass die vor der Endung kse\nstehenden Vocale o (\u00f6) u (\u00fc) e , i , \u1ecd nicht zur Endung ge\nh\u00f6ren ; 2 ) dass die \u00e4ltere Form dieser Endung kese ge\nwesen , die mit ke derart verwandt ist , dass die erstere die\n \u00e4ltere vollst\u00e4ndige Form der letzteren bildet, oder was wahr\n scheinlicher ist , dass die erstere durch Zusammensetzung\n der letzteren mit se entstanden ist. \u2015 In der finnischen\n\u00b9) Krohn, Viron Kielioppi, \u00a7 128, d).\n", " 2) Suomi II Jakso . 8: s osa S. 220.\n", " 70\nGrammatik pflegt man die Endung ukse , okse als aus einer\nVerbindung der Endung u , o mit kse entstanden anzusehen ; \u00b9 )\ndieses widerstreitet jedoch unserer Erkl\u00e4rung , wonach ukse\nokse aus (u)k(e) se (o)k(e)se entstanden sind , ebensowie ekse\nund(k) se aus (e)k(e)se und (i)k(e)se.\n", " Wohl aber kann die Endung kse , in Folge der Ver\nwandtschaft , die zwischen Substantiven auf o, u und denen\nauf okse ukse stattfindet , einen Wink \u00fcber die Entstehung\nder ersteren geben : die Ver\u00e4nderung des Auslautvocales der\nNomina und der Verben zu o, u (und i) zur Bildung abge\nleiteter Substantiva , kann darauf beruhen , dass die Endung\nurspr\u00fcnglich k gewesen , welches im Auslaut weggefallen ist ,\naber vor einem sp\u00e4ter hinzugekommenen s oft stehen bleibt,\nz. B. finn. paino Druck, f\u00fcr painok von painak, woraus auch\npaineke und painok- se ; kesku Mitte f\u00fcr keskuk von keske-k,\nworaus keskuk- se und keskusta ( = keskukse-ta) ; paini , anti\nf\u00fcr painij antij, painik antik = painak antak = paineke, anteke ;\nkasvatti f\u00fcr kasvattij oder kasvattik = s\u00fcd\u00f6sterb. kasvatee =\nfinn. kasvatteke, woraus auch ehstn. kasvatise, liwg. kazvatekse,\nfinn. kasvatukse.\n \u00a7 84. a) a (\u00e4) und bisweilen e und i gehen in u ( \u00fc)\n\u00fcber in Eigenschaftsnamen auf (u) te, uo , Nom . (u) s oder\n(u)t , die von Adjectiven und Substantiven gebildet sind, z.\nB. pahuo Bosheit , nojduo Zauberei , korgehuo oder korkevuo\nH\u00f6he , velleks\u00fc\u00f6 Br\u00fcderschaft moasteruo Meisterschaft , von\npaha, nojda, korgia korgie, vellekse, moas teri.\n b)e wird zu u (\u00fc) verwandelt in den substanti\nvischen Deminutiven auf (u)te, uo , Nom. (u) t sowie soaruo,\nk\u00e4d\u00fc\u00f6, kukka\u017auo, von soare Insel, k\u00e4de Hand , kukka\u017ee Blume,\nund ebenso kommt ein u (i) anstatt eines urspr\u00fcnglichen a\n(a) oder e vor in der Endung nuo , Nom. nut f\u00fcr Adj . II\nActivi, z. B. ottanuo f\u00fcr ottanute von demselben Stamm wie\nottanche.\n c) a (a) geht in u (\u00fc) \u00fcber auch im Adj . II der im\npersonellen Form, welches Particip, wie aus den an manchen\n 1) Vergl. z. B. Suomen kielen Rakennus \u00a7 43.\n", "71\nOrten gebr\u00e4uchlichen Genitiven auf uen z. B. otettuen, pan\ntuen , n\u00e4htyen , aus dem ehstn. Nom. auf ud, z. B. pandud,\ntehtud\u00b9), sowie aus den wotischen Partitiven auf ut-ta :\n\u010d\u00fclpe\u00fctt\u00e4kazivutta 2) , hervorgeht , urspr\u00fcnglich dieselbe\nEndung u(te) wie die oben Moment a) und b ) erw\u00e4hnten\nW\u00f6rter gehabt zu haben scheint.\n", " Schon oben ist erw\u00e4hnt worden , dass im Nordkare\nlischen, in Folge der Einwirkung des Nebenaccents , nach\nden Vocalen u (\u00fc) im Plural der Eigenschaftsnamen, Demi\nnutive und Adj . II Activi ein j vernommen wird , welches auch\nim Vepsischen , wenigstens in den Deminutiven auf (u)de\nangetroffen wird, und welches auszuweisen scheint, dass die\n\u00e4ltere Form dieser Endung (u)jte gewesen. Im Livischen\nist die Endung der Eigenschaftsnamen ito, Nom. it, die an\ndie starke Form des Stammes gef\u00fcgt wird, welcher Umstand\ndarauf hindeutet, dass hier urspr\u00fcnglich lang gewesen ist;\nz. B. vannit Alter von vana alt, tovvit Tiefe, von tova, s\u016brit\nGr\u00f6sse, pitkit L\u00e4nge, madalit Niedrigkeit \u00b3) ; hier w\u00e4re also\nder Anlautsvocal des Stammes vor jte in \u00fcbergegangen,\nwelches sich mit nachfolgendem j erst zu langem und\ndarauf zu kurzem i verbunden h\u00e4tte . Bedenkt man noch\nausserdem ,dassConsonantenschw\u00e4chung imKarelischen\n(\u00a7 52 Anm. 2. e) vor dieser Endung ebenso wie im Fin\nnischen bisweilen eintritt ) , so scheint j aus einem Con\nsonanten entstanden zu sein , der sich auch im Finnischen\nim Plural der Nomina qualitatis beibehalten hat ; vergl.\nz . B. kar. terveh\u00fcj\u015bill\u00e4 und finn . terveyksill\u00e4. Dieser Con\n sonant k erkl\u00e4rt die Verwandlung der Vocale zu u (\u201d) und\n\u00bf in den Nomina qualitatis.", "Dagegen kann man bei dem\njetzigen Standpunkt der Forschung aus keinem anderen\n Grunde auf die Existenz eines k in der Endung der Sub\n 1) Etel\u00e4 -Pohjanm. K. T., S. 49.\n", " 2) Wotisk grammatik II, Lied No. 2, S. 91 u . 92.\n", " 3) Livische Grammatik, \u00a7 17.\n", " 4) Suomen kielen Rakennus, \u00a7 56 , 4.\n 72\nstantiva Deminutiva und Adj . II schliessen , als gerade aus\nden Ver\u00e4nderungen der Vocale.\n d) Auch vor der Deminutivendung kka wird der Vocal\nu (\u00fc) h\u00e4ufig angetroffen, z. B. kebukka\u017ce, nejt\u00fckk\u00e4ze, l\u00fch\u00fck\nk\u00e4\u017ae, juopukka\u017ce.\n", "\u00a7 85. a (a) und auch u, o, i werden in e verwandelt\nvor der Endung ke, mit der Substantiva meist aus zwei\nsylbigen Verben gebildet werden ; z. B. kostie, N. kosse Lee,\nWindstille, kublie fliessender, schwimmender Zustand, pettie\nIrrthum , rikkie Nom. rike Zauberei , rippie h\u00e4ngender Zu\nstand , t\u00fcppie Propfen ,von kosta- , kubla- , pett\u00e4- , rikko-,\nrippu-, t\u00fcppi-.\n", " Dass diese Endung ke ist, obgleich im Karelischen der\nConsonant k verloren gegangen, und das Finnische in einigen\nMundarten denselben durch t ersetzt , l\u00e4sst sich durch die\nentsprechenden wepsischen W\u00f6rter auf (e)ge , ke und die\nauf (o)go , (u)go im Livischen beweisen .", "Der Uebergang\ndes Bindevocales in e vor dieser Endung l\u00e4sst sich vielleicht\n doch besser durch Einwirkung des Vocales e der Endung\n als durch den Consonanten derselben erkl\u00e4ren.\n \u00a7 86. a) a (\u00e4) e und bisweilen auch andere Vocale\n gehen in \u00fcber vor der Endung kko, kk\u00f6, die Substantiva.\nmit collectiver und \u00f6rtlicher Bedeutung bildet ; z. B. varvikko,\nvitikk\u00f6, penzahikko, kivikk\u00f6, kuwzikko, kojvikko, m\u00e4nnikk\u00f6 von\nvarba Zweig , vitta Reis , pe\u00f1zaha Busch, kive Stein, kuwze\n Tanne , kojvu Birke , m\u00e4nd\u00fc Fichte (oder von den Stamm\n w\u00f6rtern der beiden letztgenannten W\u00f6rter kojva , m\u00e4nd\u00e4,\nvergl. Demin. kojvaha\u017ce, m\u00e4nd\u00e4h\u00e4\u017a e).\n", " Mit dieser Endung ist wahrscheinlich vo identisch (beide\n aus ko entstanden , dessen k im ersteren Fall verst\u00e4rkt, in\ndem letzteren vor o in v geschw\u00e4cht ist), vor welcher eben\nfalls i angetroffen wird ; doch sind die karelischen W\u00f6rter mit\ndieser Endung sowohl ihrer Bedeutung als der Ableitung\n nach dunkel ; derartig sind adivo oder advo Gastfreund,\nku\u0144\u0144ivo etwas Ausgezeichnetes (wie Speise, Trank u . s. w.) ,\nnuodivo Bivuakfeuer, astivo Egge.\n", "73\nb) a (\u00e4) werden oft und e stets in i verwandelt vor\nder Deminutivendung kka ; z . B. mu\u015b\u015bikaze , Heidelbeere,\nkajjikka\u017ee sehr schmal , kujvikka\u017ce ganz trocken , von musta\nschwarz , kajda schmal , kujva trocken ; juurikka Wurzel,\nmatikka Quabbe, von juure, madehe; nuorikka\u017ce ganz jung,\nvon nuore.\nc) a (\u00e4) geht bisweilen, und e immer in i \u00fcber vor der\nAdjectivendung kkaha ; z. B. sullikkaha federreich , h\u00e4\u0144nikk\u00e4h\u00e4\nmit grossem Schweif versehen, m\u00e4hnikk\u00e4h\u00e4 laichreich , leh\nvikk\u00e4h\u00e4 astreich, pe\u00f1zahikkaha geb\u00fcschreich , naj\u017aikkaha ver\nheirathet , se\u00e4mikk\u00e4h\u00e4 j\u00e4hzornig , von sulga Feder, h\u00e4nd\u00e4\nSchwanz , m\u00e4hn\u00e4 Laich , lehv\u00e4 Ast , pe\u00f1zaha Busch , naj\u017ce\nWeib, se\u00e4me Herz ; sowie auch die von mehrsylbigen Verben\nauf e (le und \u017ae) abgeleiteten , als m\u00f6gi\u017aikk\u00e4h\u00e4 m\u00fcrrisch ,\nkazvelikkaha gross von Wuchs , suwtkelikkaha spasshaft, sobe\nlikkaha f\u00fcgsam .\n", " \u00a7 87.a)e wird immer und a (\u00e4) oft in i verwandelt\nvor der Plural- und Imperfectendung j, die dann gem\u00e4ss\n \u00a7 93, b) wegf\u00e4llt .\n", "Diese Ver\u00e4nderung von a (\u00e4) kommt vor :\n 1) in zweisylbigen Nominal- und Verbalst\u00e4mmen , die\n in der ersten Sylbe ein o, oj, ow, u, uj, uw, uo oder einen\n weichen Vocal haben ; 2 ) in allen mehrsylbigen Verben und\n in beinahe allen mehrsylbigen Nomina (vergl . \u00a7 82 , b) .\n Beispiele : vij\u017ain, hebo\u017ain von vijde f\u00fcnf, hebo\u017ce Pferd ; pe\u017ai,\ntuli, k\u00e4veli von peze- waschen, tule- kommen, k\u00e4vele- wandern ;\n sobih, pojgien, buolilla von soba Kleidungsst\u00fcck, pojga Sohn ;\nbuola Strickbeere ; re\u00e4hi\u015b\u015b\u00e4, h\u00e4\u0144\u0144ill\u00e4, kengi\u015b\u015b\u00e4, k\u00fcli\u015b\u015b\u00e4 von\nre\u00e4hk\u00e4 S\u00fcnde, h\u00e4nd\u00e4 Schweif, keng\u00e4 Schuh, k\u00fcl\u00e4 Dorf ; nosti\n vojtti, jowdi, murdi, muj\u015bti, muwtti, vuotti von nosta- heben,\nvojtta- gewinnen, jouda- ledig sein, murda- brechen, muj\u015bta\n sich erinnern , muwtta- ver\u00e4ndern , vuotta- warten ; hierdi,\nj\u00fcsti, l\u00f6wdi, v\u00e4ltti von hierd\u00e4- schaben, j\u00fcst\u00e4- eine Oeffnung\nins Eis hauen , l\u00f6wd\u00e4- finden , v\u00e4ltt\u00e4- taugen ; kajjembih,\n ozattomilla , von kajjemba schm\u00e4ler , ozattoma ungl\u00fccklich ;\nem\u00e4nnill\u00e4, mitt\u00f6mill\u00e4, kebejd\u00e4 von em\u00e4nd\u00e4 Wirthin, mitt\u00f6m\u00e4\n ohne Bedeutung, nichtig, kebi\u00e4 oder kebie leicht ; vakusti,\n74\n ammuldi von vakusta- versichern, ammulda- sch\u00f6pfen ; terendi\nvon terend\u00e4- sch\u00e4rfen , otettih, etittih von otetta- ,e\u021bitt\u00e4-,\n Impersonalst\u00e4mme von otta- nehmen, etti- suchen.\n", " Im Worte suola Salz geht a vor dem j des Plurals in\n o \u00fcber ;z . B. suoloj\u015b\u015ba .", " Im Imperfect der impersonellen\nForm geht a (\u00e4) immer in i \u00fcber, selbst wenn die oben\nangegebenen Bedingungen nicht erf\u00fcllt sind ; z . B. soadih\nvon soada, Impersonalstamm von soa- erhalten .\n b) e und \u00e4 werden immer, und a wenn das Stamm\nwort ein Nomen mit o oder u in der ersten Sylbe ist , in\n abgeleiteten Verben auf i, die denen in \u00a7 82 d) erw\u00e4hnten\n entsprechen, inverwandelt ; z . B. nokki- pfl\u00fccken , kukki\nbl\u00fchen, sugi- k\u00e4mmen, kojri- schelten, von nokka Schnabel,\nkukka Bl\u00fcthe, suga Kamm, kojra Hund ; kengi- beschuhen, n\u00fchti\n oft zupfen, l\u00fckki- , h\u00fcppi- , s\u00fcdi-, von keng\u00e4- Schuh , n\u00fcht\u00e4\nzupfen , l\u00fckke\u00e4- stossen , h\u00fcppe\u00e4- springen , s\u00fcde\u00e4- stossen ;\nk\u00fcn\u1e0di- oder k\u00fc\u00f1si- kratzen , kieli- klatschen ; von k\u00fcnde\nKlaue, Kralle , kiele Zunge .\n", " Anmerkung.", "Die Endung ist hier nat\u00fcrlicher Weise\nzuletzt j gewesen (enstanden aus k) , die darauf nach i fort\ngefallen ist. Bisweilen wird Ver\u00e4nderung zu i auch da an\ngetroffen , wo man o erwartet h\u00e4tte ; z. B. hawkki- von\nhaukkoa- beissen.\n c)a in zweisylbigen nominalen Stammw\u00f6rtern wird oft\nin i verwandelt , auch vor der mit der vorhergehenden\nEndung wahrscheinlich verwandten Endung jtte z . B. kawpitte\nhandeln , rammitte- hinken , tussitte sich \u00e4ngstigen , von\nkauppa Handel, ramba hinkend, tuska Angst.\n", " Anmerkung . In dreisylbigen Stammw\u00f6rtern wird a (\u00e4)\nzu o (\u00f6) verwandelt, und bisweilen sogar in zweisylbigen zu\no (\u00f6) oder u (\u00fc) ; z . B. hajtukkoj\u1e6dte- nachl\u00e4ssig sein , em\u00e4n\nnojtte- oder em\u00e4nn\u00f6jtte- Wirthin sein, sijbil\u00f6jtte- seihen, von\nhajtukka , em\u00e4nd\u00e4 , sijbil\u00e4 ;pillotte- Schaden verursachen,\nre\u00e4hk\u00fcjtte- s\u00fcndigen von pilla , re\u00e4hk\u00e4.\n d) a (\u00e4) geht in i \u00fcber vor der Endung ze, die zur\nBildung onomatopoetischer Verba von nunmehr ungebr\u00e4uch\nlichen Stammw\u00f6rtern dient ; z . B. tuhize- zischen , murize\n75\nbrummen, kubi\u017ae- jucken, pagize- sprechen , v\u00e4rize- zittern,\ntirize- knirschen, welche denselben Ursprung wie die gleich\nbedeutenden tuhaja- , muraja- etc. sowie diemomentanen\ntuhahta-, murahta- u. s. w. haben.\n", "Dass hier vor \u017ae ein k vorgekommen ist , welches die\nVocalver\u00e4nderung verursacht hat , l\u00e4sst sich durch das\nLivische beweisen , das in einigen hierhergeh\u00f6renden Verben\nnoch ein k hat ; z. B. kr\u0101b\u012bk\u0161(o)- rascheln, bul\u012bk\u0161(o ) sprudeln ,\nbrodeln, die ihrer Bedeutung und Form nach den finnischen\nkrapise- und pulise- entsprechen .\ne) a (\u00e4) geht in\u00fcber im Ablat . Sing. , sowie in\n S\u00fcdkarelen auch im Elat. des Sing., wenn diese Casus ad\nverbiel gebraucht werden ; z . B. bohataldi reichlich ; h\u00fc\u00e4\u017a esti\nrecht t\u00fcchtig (in Nordkarelen h\u00fcv\u00e4\u015best\u00e4) .", "Dass hier eine\n consonantische Endung, wahrscheinlich k, vorgekommen ist,\nwelche die Vocalver\u00e4nderung hervorgerufen hat , l\u00e4sst sich\n aus den entsprechenden finnischen Formen beweisen , die\nmitSchlussaspiration oder k schliessen ; z. B.lavealt\u00ef\u201d ,\nhyv\u00e4sti oder laveeltik hyv\u00e4stik.\n", "B.", "Vor urspr\u00fcnglich palatalem Laut .\n\u00a7 88. a) a (\u00e4) und e werden in i verwandelt vor der\n Superlativendung jmba, Nom. jn ; z . B. kovimba, kangejmba,\npitimb\u00e4, h\u00e4dr\u00e4kimb\u00e4, nuorimba, pohjasimba von kova hart,\nkangia kangie steif, pitk\u00e4 lang, h\u00e4dr\u00e4kk\u00e4 unst\u00e4t , schwach ,\n nuore jung, pohja\u017ce n\u00f6rdlich .\n", "Wahrscheinlich ist wohl, dass j, welches die Endung des\n Superlativs von der des Comparativs unterscheidet , identisch\n mit dem Plural character j\u00b9) ist ; da aber die Vocalver\n \u00e4nderung im Superlativ von der im Plural sich dadurch\n unterscheidet , dass im ersteren kein Uebergang in einen\n labial -gutturalen Vocal angetroffen wird, da k nicht einmal\n sporadisch im Superlativ auftritt, und da schliesslich dieser\n Grad der Comparation sich nur in einigen westfinnischen\n Sprachen ausgebildet hat , istes wahrscheinlich ,dass er\n\u00b9) Vergl. Suomen kielen Rakennus , S. 180.\n76\nj\u00fcnger ist als die Schw\u00e4chung des k im Plural zu j, weshalb\nderselbe erst hier behandelt worden ist.\n b)a (\u00e4) und e gehen in i \u00fcber vor der Endung jme\nNom. jn, mit der Substantiva von Verben abgeleitet werden ;\nz. B. muj\u015btime im Worte muj\u015b\u015bin-p\u00e4jv\u00e4 Tag zum Andenken\nder Verstorbenen , uu\u015btime Fischger\u00e4th = finnisch uistime\nvom Verbum uista- , s\u00e4rbime Zukost vons\u00e4rb\u00e4- l\u00f6ffeln,\npolkime Steigb\u00fcgel von polke- steigen ; avajme Schl\u00fcssel,\nviskajme Sch\u00f6pfkelle von avoa- \u00f6ffnen, viskoa- werfen.\n", " Die contracten Verba k\u00f6nnen jedoch in Nordkarelen\nihren contrahirten Stamm vor dieser Endung beibehalten,\nz. B. avoame Nom. avoajn, vi\u015bkoame Nom. vi\u015bkoajn.\n c) a (\u00e4) wird bisweilen in verwandelt vor der\nen du ng j\u017ae , Nom . jne. Dieses geschieht\nnominalen Ableitungs\n g\nregelm\u00e4ssi : 1) in dem vom Subst . III auf ma (m\u00e4) ge\nbildeten Subst . IV mit der Endung mi\u017ae ; z. B. koalamite,\ns\u00e4rb\u00e4mize von koala- waten , s\u00e4rb\u00e4- l\u00f6ffeln ; sowie 2 ) in den\nvon Adessiven auf lla (ll\u00e4) abgeleiteten Adjectiven auf lize\nz. B. tojzen-moallize ausl\u00e4ndisch , v\u00e4ll\u00e4llize frei , \u00fcnn\u00e4l\n lize ganz .\n", " In dem Wort erill\u00e4ze verschieden ist \u00e4 jedoch bei\n behalten.\n d)e wirdin verwandelt sowohlvorder oben\ngenannten als vor allen anderen mit j beginnenden Endungen,\n auch wenn das j in Folge anderer Lautgesetze schwindet :\n 1 ) Vor der Conditionalendung j\u017ai z. B. tuli\u017ci, k\u00e4velij\u015bi oder\noder k\u00e4veliki von tule- kommen, k\u00e4vele- wandern ; 2) vor der\nadjectivischen Ableitungsendung za (statt j\u017aa ) z. B. m\u00e4gi\u015b\u00e4\nh\u00fcgelig von m\u00e4ge ; 3) vor der Ableitungsendung ja der\nNomina factoris , z. B. kuolija , kuolia oder kuolie ein Ver\nstorbener, von kuole- sterben ;4) vor der Collectivendung\njaha, Nom. jas, z. B. Kij\u017ajokieha, Nom. -jokies statt -jokijaha,\n-jokijas, die Bev\u00f6lkerung von Kij\u017ajoki (Stamm joke), Wuok\nkiniemieh\u00e4, Nom . -niemies.\n", " Von den in diesem \u00a7 88 aufgez\u00e4hlten Endungen hat\nwenigstens j\u017ce , jne urspr\u00fcnglich mit palatalem Laut be\ngonnen , denn dieselbe ist sonder Zweifel aus jnte oder n\u0163e\n 177\nentstanden, welches in der entsprechenden russisch-lappischen\nEndung \u0144\u010d(e) angetroffen wird ; z. B. Nom. S\u00e4mel\u00e4\u0144\u010d oder\nS\u00e4mel\u00e4j, Allat. S\u00e4mel\u00e4n\u010di Lappl\u00e4nder ; oags\u00e4n\u011b oder oags\u00e4j\nkleiner Zweig , Allat. oags\u00e4ni. Dagegen ist die Conditional\nendung urspr\u00fcnglich ksi gewesen, wie dieses im Ehstnischen\nnoch der Fall ist , obgleich im Karelischen die Vocalver\n\u00e4nderung erst nach Schw\u00e4chung des k in j eingetroffen ist ;\ndenn im Ehstnischen verbleibt das e.\n", " 7.", "Vor dentalem Consonant.\n", " \u00a7 89.a) a (\u00e4) wird in e verwandelt vor dem Character\ndes Impersonalis tta, z. B. kabrassetah, kabrassettih, kabras\nsettaneh , t\u00fc\u00f6nnett\u00e4j\u015b , t\u00fc\u00f6nnett\u00e4v\u00e4 , tu\u00f6nnett\u00e4 , von kabrasta\nwegr\u00e4umen, t\u00fc\u00f6nd\u00e4- schicken.\n", " Wenn t in dem temporalen Partitiv des Adj . II anstatt\nzu tt verst\u00e4rkt zu werden, zu h geschw\u00e4cht wird, bleibt der\nBindevocal unver\u00e4ndert, z . B. kabrastahuo, t\u00fc\u00f6nd\u00e4h\u00fc\u00f6.\n b) a (\u00e4) und andere Vocale sind vor der alten ad\njectivischen Ableitungsendung ta in e verwandelt worden,\nwelches e darauf nach dem Wegfallen des t in i \u00fcber\ngegangen ist (gem\u00e4ss \u00a7 91. a) 3) ; z. B. ruskia oder ruskie\nf\u00fcr rusketa roth , vergl. ruzappa r\u00f6thlich ; levi\u00e4 oder levie\nbreit von lev\u00e4 ausgebreiteter Zustand.\n c) a (\u00e4) wird in e verwandelt vor der Endung ne,\n welche zur Bildung comparativer Verben dient, z. B. kovene\nhart werden, t\u00fcl\u1e6d\u1e6dene- stumpf werden, von kova, t\u00fcltt\u00e4.\n", " Nur im Wort vanhane- (neben vanhene-) altern, ist a\nbeibehalten.\n d) a (\u00e4) geht sowohl in zwei- als mehrsylbigen St\u00e4m\n men in e \u00fcber vor der Comparativendung mba , weil die\n \u00e4ltere Form dieser Endung , die im finnischen noch ange\n troffen wird, npa f\u00fcr ne + pa ist ; z. B. kovemba, t\u00fcltemb\u00e4,\n madalemba von kova, t\u00fcl\u1e6d\u1e6d\u00e4, madala niedrig.\n", "Die eben besprochenen Adjectiva auf ia i\u00e4 behalten\n*\n den Auslautsvocal bei , wenn derselbe in S\u00fcdkarelen mit\n vorhergehendem i nicht contrahirt wird ; z. B. ruskiamba,\n levi\u00e4mb\u00e4. Auch im n\u00f6rdlichen Karelen werden mehrsylbige\n 78\nSt\u00e4mme mit unver\u00e4ndertem Bindevocal bisweilen angetroffen,\nsowie soutajampa geschickterer Ruderer.\ne) a (\u00e4) und bisweilen auch andere Vocale werden in\n e verwandelt vor der Endung le, womit frequentative Verba\nvon anderen Verben und bisweilen von Nominen gebildet\nwerden ;z. B. andele- , rijdele- streiten , panettele- , k\u00fczele-,\nsanele- reden , von anda- geben, rijda Streit , panetta- von\npane- legen , k\u00fcz\u00fc- fragen (oder dem verschwundenen\nStammwort desselben k\u00fcz\u00e4- , vergl.f.kys\u00e4ist\u00e4pl\u00f6tzlich\nfragen) sano- sagen oder sana Wort.\n", "Bisweilen h\u00f6rt man jedoch vor dieser Endung ein a\noder einen Vocal ( 3 ) der dem a sehr nahe steht ; z . B.\nkuwndale- lauschen statt kuundele-. In contracten Verben\nist sonder Zweifel der Vocal des Auslautes a (\u00e4) zuerst in e\n\u00fcbergegangen, obgleich derselbe sich alsdann mit dem vor\nhergehenden zu demselben Diphthong verbunden hat ,der\nim Stammwort angetroffen wird ; dass e hier vorgekommen\nist, beweist n\u00e4mlich die im n\u00f6rdlichen Karelen stattfindende\nPalatalisation des nachfolgenden 7 ; z . B. mittoale- oder\nmittoale- von mittoa- messen ; kere\u00e4le-, kere\u00e4le- von kere\u00e4\nsammeln.\nf) a (a) wird bisweilen auch vor h in e verwandelt,\nin Substantiven auf he (f\u00fcr se?) die von Nomina verbalia\nauf na und nda abgeleitet sind (siehe doch \u00a7 80, 2, wo\ndie hierher geh\u00f6renden Beispiele aufgez\u00e4hlt sind).\ng ) Auch im Adj . II Activi steht e vor he, wenn diese\nEndung statt (u) te gebraucht wird . Diese beiden Formen,\nnehe und nute, nuo setzen eine Stammform mit der Endung\nna (oder ne) voraus , die mit der obengenannten substanti\nvischen Ableitungsendung na identisch sein mag.", "Hierbei\nmuss n\u00e4mlich bemerkt werden, dass mit der Endung na im\nFinnischen Substantiva auch von andern Verben als von\ndenen auf ise gebildet werden : z. B. kirkuna Geschrei , kil\njuna Geheul von kirku- und kilju- , und dass Adj . II auch\nsubstantivisch gebraucht zu werden scheint ; z. B. f. kuulin\nheid\u00e4n kirkunehen ich h\u00f6rte, dass sie schrieen, kuulin heid\u00e4n\nkirkunan ich h\u00f6rte ihr Geschrei.\n", " 79\n8) Vor labialem Laut.\n", "\u00a7 90. a) e (e und e) wird in o (\u00f6) verwandelt vor\n einem zur Endung geh\u00f6renden m, v oder w : im Subst. III\n und IV auf ma und mi\u017ae, im Adj . I auf va und in abgeleiteten\n Adjectiven auf va, in der 3. Pers . Sing. Praesens Indic. und\n Concess.; z . B. tulomah, m\u00e4n\u00f6m\u00e4h ; tulomi\u017ae, m\u00e4n\u00f6mize; tulovan\n m\u00e4n\u00f6v\u00e4n ; tulow, m\u00e4n\u00f6w ; tullow , m\u00e4nn\u00f6w, von tule- kommen,\n m\u00e4ne- gehen ; loppomatojn , -ttoma unendlich von loppoma von\nloppe- schliessen ; k\u00e4d\u00f6v\u00e4 fingerfertig, v\u00e4g\u00f6v\u00e4 stark, von k\u00e4de\n Hand, v\u00e4ge Kraft.\n", "Im Comparativ verbleibt e , da m in der Endung mba\n nicht urspr\u00fcnglich, sondern aus n entstanden ist , z . B. pie\n nemb\u00e4, nuoremba von piene klein , nuore jung ; e bleibt auch\n vor der Endung der 1. Pers. Plur. mma unver\u00e4ndert ; z . B.\nlopemma , pezemm\u00e4 , welcher Umstand unsere oben ausge\n sprochene Ansicht best\u00e4tigt , dass diese Formen durch An\n f\u00fcgung der Personalendung ma (urspr\u00fcnglich mak) an die\n Praesensst\u00e4mme auf k oder ' (lopek, pezek, lope' , peze') ge\n bildet sind, die im verneinenden Praesens (emm\u00e4 lope, emm\u00e4\npeze) , sowie in den reflexiven Formen der 3. Pers . Sing.\n(lopeksi pezeksi) sich wiederfinden.\nb) Bisweilen geht auch a vor labialen Vocalen in o \u00fcber,\n z. B. die nordkarelischen Formen kuwtoma Mondschein f\u00fcr kuw\n dama , kirjova bunt f\u00fcr kirjava, pellovaha Flachs f\u00fcr pellavaha.\n", "Disparation nenne ich den Uebergang der Vocale\no\u00f6e\n\u2022in die am Schluss der resp . Vocalserien liegenden\nu \u00fc und i, sowie die entsprechende Ver\u00e4nderung der\nDiphthonge uo, \u00fc\u00f6 und ie in die langen Vocale uw, \u00fcw und\nij, welche Ver\u00e4nderungen im Karelischen ganz allgemein vor\nanderen Vocalen angetroffen werden und den Zweck zu\nhaben scheinen, den vorhergehenden Vocal vor Verschmelzung\nmit einem folgenden zu bewahren.\n", " \u00a7 91.", " Ein der zweiten oder einer folgenden Sylbe an\ngeh\u00f6rendes o, \u00f6 und e wird vor einem a oder \u00e4 immer in\nu, \u00fc, i verwandelt ; z . B. 1 ) im Partit. Sing. ukkua, garbalua,\nm\u00e4nd\u00fc\u00e4, m\u00e4\u0144\u0144ikk\u00fc\u00e4, hanhia, anoppia, lehti\u00e4 von ukko Greis,\ngarbalo Sumpfbeere, m\u00e4n\u00f6 Gang, Fahrt, m\u00e4nnikk\u00f6 Fichten\n 80\nwald, hanhe Gans, anoppe Schwiegermutter, lehte Blatt ; 2) im\nSubstant. I sidua , koskia , itki\u00e4 von sido- binden , koske\nr\u00fchren, itke- weinen ; 3) in Nominal- und Verbalst\u00e4mmen :\nkangia steif, kebi\u00e4 leicht, f\u00fcr kange(t) a, kebe(t) \u00e4 ; erua- scheiden ,\nhalgia- sich spalten , platzen, f\u00fcr ero(t)a-, halge(t)a.\n", "Alle obenerw\u00e4hnten Formen geh\u00f6ren nur dem s\u00fcdlichen\nKarelen , Poaen und Rebo\u013ea an ; in anderen Gegenden und\nbisweilen auch hier sind die Vocale ua \u00fc\u00e4 ia und i\u00e4 nachher\ncontrahirt worden, wie aus \u00a7 98, e) hervorgeht.\n", "Ausnahmsweise kommt auch in der ersten Sylbe Ver\nwandlung von e in i vor \u00e4 vor, z. B. mi\u00e4n, ti\u00e4n, hi\u00e4n neben\nme\u00e4n, te\u00e4n, he\u00e4n , Genit . von den Pluralst\u00e4mmen med\u00e4, ted\u00e4,\nhed\u00e4 der pers\u00f6nlichen Pronomina ; vi\u00e4n neben ve\u00e4n, vej\u00e4n von\nved\u00e4- ziehen, f\u00fchren .\n b) Auch vor e sind o und e in u und i verwandelt\nworden, obgleich u nachher stets und i beinahe immer, ausser\nbisweilen im s\u00fcdlichen Karelen mit e sich zu den Diphthongen\nuo und ie vereinigt haben z. B. sanuossa , sanuo\u015b\u015ba, f\u00fcr sa\nnoessa von sano- sagen ; valguole- , valguole- f\u00fcr valgoele\nfrequ. von valgo(t) a-, valgua- hell werden ; itkien f\u00fcr itkeen,\nkastiessa oder kasti-essa von kaste(k)e Thau.\n", " \u00a7 92. Wenn die Diphthonge uo, \u00fc\u00f6, ie durch Conso\n nantenschw\u00e4chung vor einem zur zweiten Sylbe geh\u00f6renden\n a, \u00e4, e oder i zu stehen kommen , so werden dieselben in\n uw, iw, ij verwandelt (vergl. \u00a7 57 , h) ; z. B. juwwa, luwwen\n von juo- trinken, luo- werfen, ej vuwwa von vuoda- fliessen,\nluwweh Nom. von luodehe Westen ; l\u00fcww\u00e4 , s\u00fcwwess\u00e4, von\nl\u00fc\u00f6- schlagen,s\u00fc\u00f6-essen, m\u00fcww\u00e4j\u015bt\u00e4Part. von m\u00fc\u00f6d\u00e4\u017ae\n g\u00fcnstiger (Wind) , m\u00fcww\u00e4ss\u00e4 vom Partikelstamm m\u00fc\u00f6d\u00e4, und\n m\u00fcwwitt\u00e4- zugeben , nachahmen (eigentlich mitgehen) von\n demselben Stammworte ; vijj\u00e4, vijjess\u00e4 von vie-, f\u00fchren , tijj\u00e4n,\n Impf. tijjin von tied\u00e4- wissen.\n", " Auch vor o kommt eine derartige Vocalver\u00e4nderung im\n Worte tiedo Wissen vor, z. B. Gen. tijjon.\n", " \u00a7 93. K\u00fcrzung benennen wir den Uebergang eines\n Diphthongs oder eines langen Vocals in einen kurzen Vocal ;\n hierher geh\u00f6ren folgende Lautver\u00e4nderungen.\n", " 81\n a) oa , e\u00e4 , uo , \u00fc\u00f6 , ie , uw , \u00fcw werden in einsylbigen\nW\u00f6rtern vor einem zur Endung geh\u00f6renden j in a, \u00e4, o, \u00f6,\ne, u, \u00fc gek\u00fcrzt, sowie1 ) im Pluralstamm der Nomina z. B.\nmaj, p\u00e4j, soj, \u00f6j, tej, puj, pij, von moa Land , pe\u00e4 Kopf, suo\nMorast, \u00fc\u00f6 Nacht, tie Weg, puu Baum, p\u00fcw Haselhuhn ;\n2) im Imperfectum der Verba, z. B. saj, j\u00e4j, toj, l\u00f6j, vej von\nsoa- erhalten, je\u00e4- bleiben, tuo- bringen, l\u00fc\u00f6- schlagen , vie\nf\u00fchren ; 3) in der 3. Pers. Sing. des Conditionals ; z . B.\nsaj\u015b , j\u0101j\u015b , toj\u015b , l\u00f6j\u015b , vej\u015b (in den \u00fcbrigen Personen f\u00e4llt j\nfort, woher die vorhergehenden Vocale unver\u00e4ndert bleiben,\nz. B. soa\u017ain, je\u00e4\u017ait u. s . w. ) ; 4) in Ableitungen, deren Endun\ngen mit j beginnen ; z . B. \u00f6j\u017ae n\u00e4chtlich, puj\u017ae h\u00f6lzern , Zuber,\nvon \u00fc\u00f6 Nacht , puw Holz ; soj\u017a a morastig, von suo ; puj\ndreschen (eigentlich mit einem Holz schlagen) von puw, lojtte\nzaubern (eigentlich sich werfen ?) von luo- werfen ; suj\u015bta\nst\u00fcrzen, von suw Mund u. A.\nb) ij , sei es , dass i urspr\u00fcnglich oder in Folge von\nAttraction aus einem andern Vocal entstanden , wird nicht\nweiterhin im Worte als in der ersten Sylbe desselben ge\n duldet und daher in allen folgenden zu i gek\u00fcrzt : in Plural\n st\u00e4mmen der Nomina , im Superlativ , im Imperfectum und\n Conditionalis der Verba , sowie in einer Menge von Ablei\n tungen, als Nomina auf jme, j\u017ce, j\u017aa , in Verben auf j, jtte ;\n z. B. buolilla f\u00fcr buolijlla, Adess . Plur . von buola Strickbeere ;\n etti, etti\u015b f\u00fcr ettij, e\u1e6d\u1e6dij\u015b, von e\u1e6d\u1e6di- suchen (siehe \u00fcbrigens die\n Beispiele in \u00a7 87 u. 88) .\n", "Im n\u00f6rdlichen Karelen (Kiestinki) wird gleichwohl das\n vom Nebenaccent unterst\u00fctzte jim Conditional dreisylbiger\n Verba beibehalten ; z. B. k\u00e4velij\u015bin v\u00e4risij\u015bit, tari\u1e6d\u1e6dij\u015bima von\n k\u00e4vele- wandern , v\u00e4rise- zittern , taritte- darbieten ; dagegen\n aber ettisin etittelisin ich w\u00fcrde suchen .\n", "In Rebola habe ich j auch in der zweiten Sylbe im\n Worte etijn, Impf. von et\u021bi- suchen, angetroffen.\n", "\u00a7 94. Folgende Elisionen, die mit den obigen K\u00fcrzun\n gen verwandt sind, m\u00f6gen hier erw\u00e4hnt werden.\n a) Nach den Diphthongen aj, oj, uj, \u00e4w f\u00e4llt j im Im\n perfectum und Conditionalis fort ; z. B.naj, woj, haravoj,\n 6\n 82\nuj, k\u00e4w ; naj\u015b voj\u015b, haravoj\u015b, uj\u015b, k\u00e4w\u015b, von naj- heirathen,\nvoj- verm\u00f6gen , haravoj- harken , uj- schwimmen , k\u00e4w\nwandern.\n b) Nach eigentlichen Diphthongen und langen Vocalen\nf\u00e4llt j fort in der 1. und 2. Person des Conditionals ; z. B.\nje\u00e4\u017ain , l\u00fc\u00f6zit , tuozima , rubie\u017aia (neben rubia\u017aia , rubiaj\u017aia)\nvon je\u00e4- bleiben, l\u00fc\u00f6- schlagen, tuo- bringen, rubie- beginnen.\n", " \u00a7 95. Das Karelische duldet im Allgemeinen nur in\neinigen bestimmten F\u00e4llen Diphthonge auf j ausser in der\n ersten Sylbe des Wortes, und macht sich von denselben auf\nzwei verschiedene Weisen frei :\n a) Indem es j mit einem nachfolgenden Vocal zu\n einer neuen Sylbe verbindet ; 1 ) im Partit. Pluralis zweisylbiger\nW\u00f6rter auf a, z. B. malla Schale, Plural-Stamm malloj , Part.\nmalloja ; 2) in der 2. Pers. Plur. Impf. z. B. soattoja, kibewd\u00fcj\u00e4\nvon soatta- begleiten, k\u00f6nnen, kibewd\u00fc- krank werden ; 3) im\nPartit. und Genit. mehrsylbiger Pluralst\u00e4mme , jedoch nur\nim s\u00fcdlichen Karelen ; z B. harakkoja , -kkojen , ukkoloja,\n-lojen, von harakka Elster , ukko Greis ; 4) im Partit. Sing.\nmit Suffix von solchen Substantiven, welche urspr\u00fcnglich die\nEndung of gehabt ; z. B. toattojah von toatto Vater ; derartige\nFormen sind jedoch selten und nur im n\u00f6rdlichen Karelen\nangezeichnet worden ;\n b) durch Abwerfung von j : 1 ) j ist aus zweisylbigen\nSt\u00e4mmen auf oj ganz verschwunden (s . \u00a7 82 , d) ; 2) j er\nscheint auch in Nominalst\u00e4mmen auf oj nur sporadisch im\nPartit. Sing. (siehe Moment a) ; 3 ) j f\u00e4llt h\u00e4ufig fort am\nSchluss einer Sylbe, n\u00e4mlich T a) immer in der 3. Pers. Sing.\nund 1. Pers. Plur. Imperf. z. B. soatto ,soattoma , kibewd\u00fc,\nkibewd\u00fcm\u00e4 ; \u1e9e) in dem unverk\u00fcrzten Stamm von caritiven\nAdjectiven; z. B. huolettoma, Nom . huoletojn ;y) immer in\nder 1. und 2. Pers. Conditionalis zweisylbiger St\u00e4mme z. B.\nsoatta\u017ain, -\u017ait, sanozima, sano\u017aia ; d) in W\u00f6rtern auf j\u017aa und\nj\u017ae, die von zweisylbigen Stammw\u00f6rtern gebildet sind , als\nhindaza theuer, kulda\u017ce golden.\n", " Dagegen wird j stets beibehalten : 1) in dreisylbigen\nVerben auf jtte, z. B. hajtukojten, -kojttow, -kojja nachl\u00e4ssig\n83\nsein ; 2) vor einem zu derselben Sylbe geh\u00f6renden Con\nsonanten in der 1. und 2. Pers . Sing. Impf. sowie in der\n3. Pers. Sing. Condit. , z. B. soatojn , kibewwijt , soattaj\u015b\nkibewd\u00fcj\u015b ; 3) in dem gek\u00fcrzten Stamm der caritiven Ad\njectiva und der Nomina auf j\u017ce ; z . B. pe\u00e4t\u00f6jn, huoletojnda ;\nkullaj\u015bta, J\u00fcv\u00e4j\u015b-k\u00fcl\u00e4, illaj\u015bta- zu Abend essen.\n", " Uebrigens kommen in verschiedenen Gegenden Ver\nschiedenheiten vor ; so wird in Poaen j abgeworfen , wenn\ndasselbe am Schluss der dritten Sylbe eines Wortes steht,\nim Conditionalis sowie in abgeleiteten W\u00f6rtern auf je und\nim Plur. derjenigen auf (u)jte ; an anderen Orten wird das\nselbe dagegen gew\u00f6hnlich beibehalten ; z. B. kabrasta\u017ain und\nkabrastajzin von kabrasta- wegr\u00e4umen, pihlajaze und pihlajaj\u017ae\nkleine Eberkirsche, j\u00e4lgim\u00e4\u017ae und j\u00e4lgim\u00e4j\u017ae der letzte ; ter\n veh\u00fczi\u00e4 und tervehuj\u015bie Gr\u00fcsse.\n", " \u00a7 96. Wenn a, \u00e4 oder e durch Wegfallen eines zwischen\n befindlichen Consonanten nach den Dipthongen oa oder e\u00e4\n zu stehen k\u00e4men, so fallen jene Vocale fort ; z. B. koan f\u00fcr\nkoa-an, koatah f\u00fcr koa-etah von koada- f\u00e4llen ; ebenso roan,\n roatah von roada- arbeiten ; roan f\u00fcr roa - an von roaga Pfahl\n oder adj . roh ; ne\u00e4n von ne\u00e4d\u00e4 Marder ; he\u00e4n, he\u00e4t\u00e4h von\n he\u00e4d\u00e4- vertreiben.\n", " \u00a7 97. Der Diphthong ow im Verbum nowze- steigen,\n wird zu o gek\u00fcrzt, nicht blos wie im Finnischen in dem\n hiervon abgeleiteten transitiven Verbum nosta- heben, sondern\n gew\u00f6hnlich auch in den Beugungsformen, wo ow vor zwei\n Consonanten zu stehen k\u00e4me ; z. B. Concess. nossen, Adj . II\n nossun ; Imperat. noskah, Subst. I nossa, II nossessa ; Imper\n sonalis nossah, nostih u. s. w.\n", "\u00a7 98.", "Contraction .", "Zwei kurze Vocale, die durch\n Abwerfungdes dazwischen befindlichen Consonanten un\nmittelbar auf einander folgen w\u00fcrden, werden oft 1 zu einem\nDiphthong oder langen Vocal zusammengezogen.\na) a in der ersten Sylbe sowie auch in einer der\n folgenden wird mit folgendem a zu oa contrahirt ; z . B. poan\n von pada Topf, toatti Prolativ von taga das nach hinten.\n", "84\nBelegene ; kaloa Part. von kala Fisch, kallistoa Inf.von\nkallista- theuer machen.\nb) a-e wird zu oa contrahirt, z . B. poata Inf. von pagene\nfliehen , loalla oder loalla von lage Dach, moah (neben majeh)\nNom. von madehe Quabbe ; andoassa, andoassa f\u00fcr andaessa,\n Subst. II von anda- geben.\nc) \u00e4-\u00e4 wird zu e\u00e4 zusammengezogen ; z . B. he\u00e4n von\nh\u00e4d\u00e4 Noth, l\u00f6wde\u00e4 Inf. von l\u00f6wd\u00e4- finden, pitimbe\u00e4 Part . von\npitimb\u00e4 l\u00e4ngst.\nd) \u00e4-e wird zu e\u00e4 zusammengezogen ; z. B. ke\u00e4n von\n k\u00e4de Hand, ne\u00e4tt\u00e4 von n\u00e4ge- sehen, me\u00e4ll\u00e4, me\u00e4ll\u00e4 von m\u00e4ge\n H\u00fcgel ; l\u00f6wde\u00e4ss\u00e4, l\u00f6wde\u00e4ss\u00e4 f\u00fcr l\u00f6wd\u00e4ess\u00e4.\n", "Anmerkung.", " Im n\u00f6rdlichen Karelen kommt neben\n e\u00e4 auch der Diphthong \u00f6\u00e4 (\u00fc\u00e4) in der zweiten Sylbe oder\n weiterhin im Worte vor , z. B. l\u00f6wd\u00f6\u00e4 oder l\u00f6wt\u00f6\u00e4 , l\u00f6w\n d\u00f6\u00e4ss\u00e4.\n e) u, \u00fc, i weiterhin im Worte , sei es dass dieselben .\n urspr\u00fcnglich oder nach \u00a7 91 , a) aus o , \u00f6 , e entstanden sind,\n werden im n\u00f6rdlichen Karelen und bisweilen auch in Poaen\n und Rebo\u013ea mit nachfolgendem a, \u00e4 zu uo, \u00fc\u00f6, ie zusammen\n gezogen; z. B. lukkuo , garbaluo , t\u00fctt\u00fc\u00f6 , k\u00e4vel\u00fc\u00f6 , kiekkie,\nanoppie , Partitive von lukku Schloss , garbalo Kransbeere,\nt\u00fctt\u00f6 M\u00e4dchen, k\u00e4vel\u00fc Wanderung, kiekki Fischadler, anoppe\nSchwiegermutter ; siduo, kampastuo, eks\u00fc\u00f6, et\u021bie, pahek\u015bie,\nInf. von sido- binden, kampastu- st\u00fcrzen , eks\u00fc- sich verirren ,\netti- suchen, pahek\u015bi- \u00fcbel aufnehmen ; eruo-, halgie- ; kangie,\n kebie, neben erua- , halgia-, kangia, kebi\u00e4.\n f) u (und o) , \u00fc i (und e) in der zweiten Sylbe und\nweiterhin im Wort werden mit nachfolgendem e zu uo, \u00fc\u00f6\nund ie contrahirt ; z. B. kovuo, hebo\u017auo, ottanuo, l\u00fch\u00fc\u00f6, ke\u00e4n\n d\u00e4n\u00fc\u00f6, contracte St\u00e4mme, statt kovu(t)e, hebo\u017au(t)e u . s . w .;\n eks\u00fc\u00f6ss\u00e4 , sanuossa f\u00fcr eks\u00fcess\u00e4 ,sanoessa ;ettien , itkien,\n kastiessa (vergl. \u00a7 91 , b) .\n", "Im Wort kuottele- versuchen , f\u00fcr koettele- , kommt Con\n traction von o-e schon in der ersten Sylbe vor .\ng) Auch ein zur ersten Sylbe geh\u00f6rendes i wird bis\n weilen mit folgendem Vocal zu einem Diphthong zusammen\n85\ngezogen, n\u00e4mlich stets in den St\u00e4mmen der Casus obliqui\nder Pronomina der 1. und 2. Person miw und siw f\u00fcr\nmi(n)u, si(n)u, sowie auch gew\u00f6hnlich in den Nominativen\nmie, sie anstatt mi\u00e4, si\u00e4, welche letztere Formen in Poaen\ngebraucht werden.\n h) Ein in der zweiten Sylbe wird zuweilen mit vor\nhergehendem Vocal zu einem Diphthong auf j zusammen\ngezogen, z. B. raj\u015b Hagel f\u00fcr rais von ragehe, ruj\u015b Roggen\nvon rugehe, koj\u015b\u015ba zu Hause, koj\u015bta von Hause (nebst dem\nGenit. koin oder kojin) von kodi Haus .", "Eine derartige Con\ntraction kommt jedoch weiterhin im Worte immer vor, auch\nwenn i durch K\u00fcrzung aus \u00ffj entstanden ist ; z . B. kev\u00e4jd\u00e4\nf\u00fcr kev\u00e4(t)ijd\u00e4 , Part. Plur. von keve\u00e4 Fr\u00fchling ; pijrajda,\nkebejd\u00e4, kangejda von pijroa Kuchen, kebie leicht, kangie steif;\n Superl. kebejmb\u00e4, kangejmba f\u00fcr kebe( t)\u00ffjmb\u00e4, kange(t)ijmba ;\n salbaj h\u00fclg\u00e4j; eroj, tilppuj, h\u00e4vij, Imperfecte von salboa- zu\n schliessen, h\u00fclge\u00e4- verwerfen, eruo- scheiden, tilppuo- zer\n hacken, h\u00e4vie- umkommen.\n i)e-e im Partikelstamm ede das Vordere, sind meist\n zu ie zusammengezogen :iess\u00e4, iell\u00e4, iell\u00e4h, im Prol. jedoch\n immer zu ej : ejtti. Uebrigens werden diese Vocale, wenn\n dieselben im Beginn eines Wortes stehen, in Poaen gew\u00f6hn\n lich beibehalten ; z. B. vee\u015b\u015b\u00e4, ree\u015b\u015b\u00e4, meell\u00e4 von vede Wasser,\n rege Schlitten , mede Honig ; in Sujgarvi zu ej contrahirt :\n vej\u015b\u015b\u00e4 , rej\u015b\u015b\u00e4 ; in Kiestinki entweder beibehalten : veess\u00e4,\n meen (neben mejen), oder zusammengezogen zu ie : viess\u00e4,\n riess\u00e4. Im Stamm segehe klares Wetter, hat sich e- e \u00fcberall\n zum Diphthong ie verbunden : Nom. sies oder sie\u015b.\nk) e- \u00e4 wird bisweilen zum Diphthong e\u00e4 contrahirt ;\n z. B. me\u00e4n , te\u00e4n , he\u00e4n (neben mi\u00e4n, ti\u00e4n, hi\u00e4n) von den\n pluralen Pronominalst\u00e4mmen med\u00e4, ted\u00e4, hed\u00e4 ; ve\u00e4n (neben\nvi\u00e4n, vej\u00e4n) von ved\u00e4 ziehen.\n", "\u00a7 99.", "Ver\u00e4nderungen der Vocale des Auslautes.\na) Verwandlung in i:\n1)a (\u00e4) wird in i verwandelt im Nominativus Sing.\nder Comparative , z . B. kovembi, madalembi , von kova hart,\nmadala niedrig .\n", " 86\n2) e geht im Nominativus zweisylbiger W\u00f6rter in i\n\u00fcber, mit Ausnahme von miehe Mann , se\u00e4me das Innere,\nlojme Decke, welche die gek\u00fcrzten St\u00e4mme mies, se\u00e4n, lojn\nf\u00fcr diesen Casus gebrauchen ;\n3) e ist in i verwandelt worden , welches jedoch sp\u00e4ter\nhin weggefallen ist, in den Ordnungszahlw\u00f6rtern 3-10 sowie\nauch in den Nomina qvalitatis ; z . B. kolmas f\u00fcr kolmanzi,\nvon kolmande der dritte ; kovus (neben kovut) von kovute,\nkovuo H\u00e4rte.\nb) Elision :\n1) i wird abgeworfen in der 3 Pers. Sing. Conditional.;\nz. B. saj\u015b, andaj\u015b, langiej\u015b von saj\u017ai. anbaj\u017ai langiej\u017ai, Con\nditionalst\u00e4mme von soa- erhalten, anda- geben, langie- fallen.\n", "2) Das aus e entstandene i f\u00e4llt fort auch im Nom.\nSing. mehrsylbiger W\u00f6rter auf te, wie aus Mom. a) 3) er\nsichtlich ist.\n", "\u00a7 100. K\u00fcrzung der St\u00e4mme.\n", "Mit der im vorhergehenden \u00a7, Mom. b) besprochenen\nElision ist auch die Abwerfung des letzten Vocals der Verbal\nund Nominalst\u00e4mme a (\u00e4) und e verwandt, welche nicht nur\nim Auslaut vieler W\u00f6rter sondern auch vor manchen Endungen\nvorkommt, und wodurch man die von uns sogenannten ge\n k\u00fcrzten St\u00e4mme erh\u00e4lt.\n a) Von den Nominen wenden folgende W\u00f6rter und\n Wortclassen gek\u00fcrzte St\u00e4mme an:\n 1 ) Von denen auf a (a); a) die Superlative im Nom.\n und bisweilen im Part . Sing.; z. B. kovin h\u00e4rtest, kovinda\n oder kovimboa von kovimba; B) die caritiven Adjectiva im\n Nom. und Part. z. B. ozatojn ozatojnda von ozattoma un\n gl\u00fccklich.\n", " 2) Von zweisylbigen St\u00e4mmen auf e :a)diejenigen ,\n die zwischen den Vocalen der ersten und zweiten Sylbe die\nConsonanten h, d (t) , n, z (s) , r, l, nd (nt) , rd (rt), ks, ps\n haben : z. B. voahta , miest\u00e4 , vett\u00e4 , unda , kuusta , merda,\n tulda, kantta, vartta, usta, lasta von voahe Schaum , miehe\nMann, vede Wasser , une Schlaf , kuwze Tanne , mere Meer,\n 87\ntule Feuer , kande grosse Schachtel aus Birkenrinde , varde\nStiel, ukse Th\u00fcr, lapse Kind ; B)folgende St\u00e4mme auf me :\nlojme Decke, lume Schnee, nieme Landspitze , se\u00e4me das In\nnere, sojme Krippe, tojme Geschicklichkeit, tuome Faulbaum,\ndie im Partit. lojnda, lunda, niend\u00e4 u . s . w. lauten ;) die\ndrei St\u00e4mme auf hte in denen h aus k entstanden ist : \u00fchte\nein, kahte zwei, lahte Bucht, Partit. \u00fcht\u00e4, kahta, lahta ; d) veitte\nMesser, Partit. vej\u015bt\u00e4.\n", "Alle diese W\u00f6rter kommen im Partit. mit gek\u00fcrztem\nStamm vor ; lojme, se\u00e4me und miehe auch im Nominat.\n", "3) Alle mehrsylbigen St\u00e4mme auf e ausser anoppe\nSchwiegermutter, zu denen wir auch diejenigen z\u00e4hlen , die\nden finnischen contracten entsprechen . Der gek\u00fcrzte Stamm\nwird von den Ordnungszahlw\u00f6rtern 3 \u2015\u2015 10 und von den\nW\u00f6rtern auf ise nur im Partitiv gebraucht , von den\nSubstantiva qualitatis im Partit . und oft auch im Nominat. ,\nvon den \u00fcbrigen W\u00f6rtern sowohl im Partit. als auch im No\nminat.; z. B. kolmatta, W\u00e4jn\u00e4m\u00f6j\u015bt\u00e4, kovutta , Nom . kovus\nkovut; kasse, kassetta, lownat, -tta, k\u00e4t\u00fct, -tt\u00e4, opastunut od .\n-nun, nutta , sawwojn , -nda , huomenes , -sta , kallis , -sta,\n terveh, -ht\u00e4, von kolmande, W\u00e4jn\u00e4m\u00f6j\u017ae Nom. -m\u00f6j\u0144e, kovute\nkovuo H\u00e4rte , kasteke kastie Thau , lownate lownoa S\u00fcdwest,\nk\u00e4tk\u00fcte k\u00e4tk\u00fc\u00f6 Wiege, opastunute , -nuo gelehrt , sawwome\n Pfahl, huomenekse Morgen, kallehe theuer, tervehe gesund.\n", "Bisweilen kommt der gek\u00fcrzte Stamm auch im Ess\u00edv\nvor, z. B. toj\u015b\u015ba von toj\u017ae der zweite, kolmanna von kolmande\n der dritte.\n", "Auch bei Ableitungen fallena unde oft fort vor\n Endungen, die mit t beginnen ; z . B. lajhtu- mager werden,\n humaldu- sich berauschen, von lajha mager, humala Rausch ;\n kijreht\u00e4- eilen, ve\u015bt\u00e4 f\u00fcr vej\u015bt\u00e4 mit einem Beil behauen, var\nrasta- stehlen , illaj\u015bta- zu Abend speisen von kijrehe Eile,\n veitte Messer, vargaha Dieb, ilda\u017ce Abendmahlzeit.\nb) Die Verba , die mit gek\u00fcrztem Stamm vorkommen ,\n gebrauchen denselben vor dem n des Concessivs und II. Ad\njectivs , vor dem t des I. und II. Substantivus und des Im\n personalis sowie vor dem k des Imperativs (und Optativs).\n", " 88\n Derartige Verben sind :\n 1) Dreisylbige Verba, die nach einem Vocal mit ta (t\u00e4)\nschliessen und in denen t in den Formen wegf\u00e4llt , wo der\nAuslautsvocal verbleibt, d. h. Verba contracta ; z. B. kajman\nnen, kajmannun'; kajmata , -tessa, -tah, -ttih, kajmakkah , von\ndem aus kajmata- kajmoa- folgen gek\u00fcrztem Stamm kajmat.\n", " 2) Alle zwei- und mehrsylbigen Verba auf e, welche\nvor diesem Vocal einen der Consonanten n, z (s), r, 1 oder ks\nnach einem Vocal haben, z. B. m\u00e4nnen, m\u00e4nn\u00fcn , purren, purrun,\njuossen, juossun, poannen, poannun, v\u00e4ri\u015b\u015ben, -\u015b\u015b\u00fcn, k\u00e4vellen,\n-ll\u00fcn ; m\u00e4nn\u00e4, m\u00e4nness\u00e4, m\u00e4nn\u00e4h, m\u00e4ndih , purra , purressa,\npurrah , purdih , juossa , juossessa , juossah , juostih, poata,\npoatessa, poatah, poattih, v\u00e4ri\u015b\u015b\u00e4, -\u015b\u015bess\u00e4, - \u015b\u015b\u00e4h, -\u015btih, k\u00e4\n vell\u00e4, -lless\u00e4, -ll\u00e4h, -ldih ; m\u00e4ng\u00e4h, purgah, juoskah, poakkah\n(oder poa\u0165kah) , v\u00e4ri\u015bk\u00e4h , k\u00e4velg\u00e4h , von den gek\u00fcrzten\n St\u00e4mmen m\u00e4n-, pur-, juos-, poan-, v\u00e4ri\u015b- , k\u00e4vel-, von m\u00e4ne\ngehen, pure- beissen, juokse- laufen, pagene- fliehen , v\u00e4rize\nzittern, k\u00e4vele- wandern.\n", "3) Die dreisylbigen auf itte (von (i)jtte), welche jedoch\n auch , besonders in Poaen , mit vollst\u00e4ndigem Stamm vor\n kommen; z . B. tarinnen oder tarittenen , tarita oder tari\u1e6d\u1e6dia,\n tarittih oder taritettih, tarikkah oder taritekkah , von taritte\ndarbieten .\n", "4) Auch das zweisylbige Verbum tied\u00e4 wissen hat bis\n weilen den gek\u00fcrzten Stamm vor t ; z. B. Subst. I tiet\u00e4\n (durch Schw\u00e4chung, vom St. tiet-t\u00e4) neben tiede\u00e4 ; tiett\u00e4neh\nneben tijjett\u00e4neh ; tiett\u00e4v\u00e4.\n", "This book should be returned to\n the Library on or before the last date\n stamped below.\n", "A fine is incurred by retaining it\n beyond the specified time.\n", "Please return promptly.\n JUN 2 27TH\n 348998\n D\n E\nL\nL\n E\n C\nN\nA\nC\nJUL 23'71 H\n"]